ACORDAO-COMPLETO-2396582

ACÓRDÃO 2140/2022 ATA 37/2022 - PLENÁRIO

VISTOS, relatados e discutidos estes autos de tomada de contas especial instaurada em cumprimento aos subitens 9.1 e 9.1.2 do Acórdão 1910/2012-TCU-Plenário (rel. Ministro Valmir Campelo) , em razão de indícios de superfaturamento identificados no Contrato 11/2000, referente ao Lote 1 da Ferrovia Norte-Sul, pactuado entre a Valec Engenharia, Construção e Ferrovias S.A. (Valec) e a SPA Engenharia Indústria e Comércio Ltda. (SPA) ,
ACORDAM os Ministros do Tribunal de Contas da União, reunidos em sessão do Plenário, ante as razões expostas pelo Relator, em:
9.1. acolher parcialmente as alegações de defesa de Ezequias Nogueira Pereira, Luiz Raimundo Carneiro de Azevedo e da SPA Engenharia Industria e Comercio Ltda.;
9.2. excluir Ezequias Nogueira Pereira da relação processual;
9.3. com fundamento nos arts. 1º, inciso I, 16, inciso III, alínea "b" e "c", e § 2° da Lei 8.443/1992 c/c os arts. 19 e 23, inciso III, da mesma Lei, e com os arts. 1º, inciso I, 209, incisos III, e § 5º, 210 e 214, inciso III, do Regimento Interno/TCU, julgar irregulares as contas de Luiz Raimundo Carneiro de Azevedo e da SPA Engenharia Industria e Comercio Ltda., condenando-os, solidariamente, ao pagamento do débito discriminado a seguir, atualizado monetariamente e acrescido dos juros de mora devidos, calculado desde a data de ocorrência indicada até sua efetiva quitação, na forma da legislação vigente, fixando o prazo de 15 (quinze) dias, a contar do recebimento da notificação, para que seja comprovado, perante este Tribunal, o recolhimento da quantia aos cofres da Valec Engenharia, Construções e Ferrovias S.A., nos termos do art. 23, inciso III, alínea "a", da referida Lei, c/c o art. 214, inciso III, alínea "a", do Regimento Interno do TCU:
	Datas de ocorrência
	Débito (R$) 

	28/08/00
	585.800,00 

	04/09/00
	283.992,77 

	03/09/00
	117.160,00 

	15/09/00
	172.811,00 

	29/09/00
	100.969,18 

	24/10/00
	411.425,67 

	23/02/01
	585.800,00 

	26/03/01
	140.802,99 

	26/03/01
	77.778,64 

	30/03/01
	103.829,71 

	02/04/01
	409.191,93 

	05/04/01
	234.345,74 

	14/05/01
	425.019,85 

	06/06/01
	826.431,80 

	22/06/01
	900.305,56 

	01/08/01
	735.146,27 

	12/09/01
	527.333,97 

	09/11/01
	205.076,07 

	21/12/01
	29.321,15 

	21/12/01
	10.644,68 

	07/02/02
	11,72 

	20/03/02
	375.240,49 

	20/03/02
	401.897,80 

	02/05/02
	170.776,13 

	02/05/02
	163.174,65 

	08/08/02
	58.580,42 

	17/09/02
	80.664,75 

	14/10/02
	410.287,73 

	17/10/02
	158.705,43 

	18/12/02
	295.009,76 

	20/12/02
	102.230,28 

	20/12/02
	26.047,95 

	26/09/03
	218.246,81 

	26/09/03
	590.359,56 

	13/11/03
	58.413,88 

	13/11/03
	125.652,76 

	13/11/03
	117.034,67 

	21/11/03
	795.003,29 

	17/12/03
	509.379,55 

	30/12/03
	702.960,00 

	06/02/04
	10.746,21 

	19/02/04
	415.039,30 

	02/03/04
	704.687,80 

	16/04/04
	131.487,79 

	02/06/04
	923.394,30 

	14/06/04
	715.085,22 

	22/06/04
	978.002,34 

	26/07/04
	689.488,16 

	05/08/04
	755.472,83 

	16/09/04
	313.438,39 

	24/09/04
	63.572,11 

	08/10/04
	417.046,44 

	08/10/04
	361.304,38 

	20/05/05
	689.281,51 

	20/05/05
	307.326,93 

9.4. com fundamento no art. 26 da Lei 8.443/1992, autorizar, se requerido, o pagamento da importância devida em até 36 (trinta e seis) parcelas mensais e consecutivas, fixando o prazo de 15 (quinze) dias, a contar do recebimento da notificação, para que seja comprovado, perante este Tribunal, o recolhimento da primeira parcela, e de 30 (trinta) dias, a contar da parcela anterior, para que seja comprovado o recolhimento das demais parcelas, devendo incidir sobre cada valor mensal os devidos acréscimos legais, na forma prevista na legislação vigente, além de alertar que a falta de comprovação do recolhimento de qualquer parcela importará no vencimento antecipado do saldo devedor, nos termos do art. 217 do Regimento Interno do TCU;
9.5. com fundamento no art. 28 da Lei 8.443/1992, autorizar, desde logo, a cobrança judicial das dívidas, caso não atendida a notificação;
9.6. com fundamento no art. 16, § 3º, da Lei 8.443/1992, c/c art. 209, § 7º, do Regimento Interno do TCU, encaminhar cópia deste acórdão à Procuradoria da República no Tocantins, para adoção das medidas que entender cabíveis, ressaltando que o inteiro teor desta decisão poderá ser obtido no endereço eletrônico www.tcu.gov.br/acórdãos;
9.7. encaminhar cópia deste acórdão à Valec Engenharia, Construções e Ferrovias S.A. e aos responsáveis, ressaltando que o inteiro teor desta decisão poderá ser obtido no endereço eletrônico www.tcu.gov.br/acórdãos.

Tomada de contas especial instaurada em razão de indícios de superfaturamento identificados no Contrato 11/2000, referente ao Lote 1 da Ferrovia Norte-Sul

3. Responsáveis: Ezequias Nogueira Pereira (XXX.449.743-XX); Luiz Raimundo Carneiro de Azevedo (XXX.844.113-XX); SPA Engenharia Industria e Comercio Ltda (25.707.134/0001-78).

13.1. Ministros presentes: Benjamin Zymler (na Presidência), Augusto Nardes, Aroldo Cedraz e Bruno Dantas (Relator).
13.2. Ministros-Substitutos convocados: Augusto Sherman Cavalcanti, Marcos Bemquerer Costa e Weder de Oliveira.

BRUNO DANTAS

Por registrar as principais ocorrências no andamento dos autos até o momento, resumindo os fundamentos das peças acostadas, adoto como relatório, com os ajustes necessários, a instrução da secretaria responsável pela análise do processo (peça 72) , que contou com a anuência do corpo diretivo da unidade (peça 73) :
"INTRODUÇÃO
1. Trata-se de tomada de contas especial (TCE) instaurada em cumprimento aos subitens 9.1 e 9.1.2 do Acórdão 1910/2012-TCU-Plenário (peça 3) , de 25/7/2012, de relatoria do Min. Valmir Campelo, em razão do superfaturamento decorrente de preços contratados acima dos de mercado, bem como da execução de mourões de seção triangular com preço de seção quadrangular, identificados no Contrato 11/2000, referente ao Lote 1 da Ferrovia Norte-Sul (FNS) , pactuado entre a Valec Engenharia, Construções e Ferrovias S.A. (Valec) e a empresa SPA Engenharia Indústria e Comércio Ltda. (SPA) .
HISTÓRICO
2. O Contrato 11/2000 (peça 37) entre a Valec e a SPA Engenharia Indústria e Comércio Ltda. foi celebrado em 24/7/2000, para a realização, sob o regime de empreitada por preço unitário, de obras de infraestrutura e superestrutura ferroviária - Corredor Araguaia Tocantins, de Imperatriz (MA) a Senador Canedo (GO) - no trecho compreendido entre o Ribeirão Mosquito e o Rio Campo Alegre, com aproximadamente 34 km de extensão. Valor inicial de R$ 52.824.707,21 (data-base março/2000) (peça 1, p. 13 do TC Processo 007.060/20078) , atingindo R$ 53.482.928,59 após a celebração de 11 termos aditivos (peça 36) .
3. No Fiscobras 2008, a extinta Secretaria de Fiscalização de Obras do TCU (Secob) , com o apoio da extinta Secretaria de Controle Externo no Estado do Tocantins (Secex-TO) , realizou auditoria em contratos de construção da FNS no estado do Tocantins, no período de 14/7/2008 a 29/8/2008 (TC Processo 018.509/2008-9) .
4. O processo foi julgado pelo Acórdão 1910/2012-TCU-Plenário (peça 3) que, dentre outras medidas, aplicou multa aos responsáveis pelas irregularidades que não acarretaram débito ao Erário e pugnou ainda:
'9.1. determinar, com base no art. 43 da Resolução-TCU 191/2006 e em harmonia com o disposto no item 9.4.4 do Acórdão 462/2010-TCU-Plenário, a constituição de processos apartados de tomada de contas especial, uma para cada contrato, de forma a quantificar o débito e apurar os responsáveis em face do superfaturamento decorrente de preços contratados acima dos de mercado, bem como das seguintes irregularidades não elididas após a apreciação das razões de justificativa apresentadas, a seguir reproduzidas:
 (...) 
9.1.2. Contrato CT 011/2000, pactuado com a construtora SPA Engenharia Indústria e Comércio Ltda., em face da execução de mourões de seção triangular com preço de seção quadrangular (TC Processo 018.509/2008-9) ;'
5. Em síntese, as seguintes irregularidades foram apontadas no trabalho de auditoria realizado pelo TCU, nas obras do Lote 1 da Ferrovia Norte-Sul - CT 11/2000 (peça 15, p. 3) :
a) superfaturamento decorrente de preços excessivos frente ao mercado, nos serviços mais relevantes, totalizando R$ 14.351.498,37 (data-base março/2000) , o que representaria 27,17% do valor total contratado (achado 3.14 do TC Processo 018.509/2008-9) ; e
b) superfaturamento decorrente de execução de mourões de seção triangular com preço de seção quadrangular (achado 3.7 do TC Processo 018.509/2008-9) .
6. Por meio do ofício 1.025/2015-TCU, da então SeinfraHidroFerrovia (peça 10) , a Valec foi diligenciada a prestar informações necessárias para quantificar o dano e identificar os envolvidos e responsáveis. Todavia, a resposta não apresentou documentos essenciais para tal identificação, tais como o processo licitatório utilizado na contratação da empresa SPA Engenharia Indústria e Comércio Ltda. e respectivos trâmites internos.
7. Em instrução de peça 15, face ao tempo decorrido desde a formalização do Contrato 11/2000, considerando que a defesa dos gestores poderia ser dificultada, e considerando ainda que o TCU estaria impedido de aplicar sanções aos gestores, em função do prazo prescricional de dez anos, foi proposto o arquivamento do processo.
8. Todavia, o Ministério Público de Contas (MPTCU) discordou da proposta de arquivamento, por considerar que os responsáveis já haviam tomado conhecimento de irregularidades no contrato 11/2000, quando da realização de auditoria em 2007 (TC 007.060/2007-8) , e, ainda, porque o decurso do prazo de dez anos acarreta apenas a prescrição da pretensão punitiva do TCU mas não do débito, por ser imprescritível (Súmula 282: 'As ações de ressarcimento movidas pelo Estado contra os agentes causadores de danos ao erário são imprescritíveis) . Assim, propôs (peça 18) :
'Pelo exposto, o Ministério Público de Contas propõe a restituição dos autos à unidade técnica, para que adote as medidas necessárias para o fiel cumprimento dos subitens 9.1 e 9.1.2 do Acórdão 1910/2012-TCU-Plenário, incluída a inspeção na Valec, seguida das devidas citações.'
9. Em despacho proferido em 30/3/2017 (peça 19) , o Exmo. Ministro Bruno Dantas concordou com a proposta do MPTCU, e restituiu os autos à Unidade Técnica:
'17. Como defendido pelo MPTCU, não me parece razoável que a Valec tenha se desfeito de documentação relativa a irregularidades em apuração pelo TCU, os quais deveriam ser mantidos em boa ordem até o final dessas investigações.
18. Assim, em concordância com o MPTCU e considerando a materialidade e a relevância que envolvem a questão, julgo que as apurações devem ter continuidade a partir da adoção de providências preliminares que possam suprir as lacunas de informação necessárias ao cálculo do dano, à identificação dos responsáveis, e à respectiva citação, em cumprimento aos comandos 9.1 e 9.1.2 do Acórdão 1910/2012-TCU-Plenário, inclusive mediante a realização de inspeção na Valec, na forma do art. 240 do Regimento Interno, caso essa medida se mostre necessária para garantir a obtenção das informações.
19. Na remota hipótese de inexistência de documentação necessária para as apurações que possa ser atribuída a ato de agente público, poderá a unidade instrutora examinar a responsabilidade daqueles que deram causa.'
10. Inicialmente, em maio de 2017, solicitou-se à Valec, mediante e-mail (peça 24, p. 4 e 5) , cópias das ordens de serviço que autorizaram o início dos contratos (principal) , além das ordens de serviço que autorizaram eventuais alterações.
11. Todavia, conforme ofício 2191/2017-PRESI (peça 24, p. 1-3) , a Valec informou que após buscas nos arquivos internos, não foi localizado nenhum documento que relacionasse Ordens de Serviço ou Notas de Alteração, referentes ao CT 11/2000.
12. Como consequência, foi realizada inspeção na Valec, nos dias 13 e 14 de junho de 2017. Na ocasião, a equipe de auditoria obteve acesso à integra dos processos existentes na Valec que tratavam da contratação, acompanhamento e encerramento do Contrato 11/2000.
13. Na referida inspeção, foram obtidas todas as ordens bancárias do contrato em análise, o que possibilitou o cálculo do superfaturamento decorrente de preços excessivos frente ao mercado. Ainda assim, a equipe de auditoria constatou que no processo faltavam medições que seriam necessárias para identificar os responsáveis pelo achado referente à execução de mourões de seção triangular com preço de seção quadrangular, caso o achado fosse confirmado, e como precaução, por meio do Ofício 255/2017-TCU/SeinfraPortoFerrovia (peça 25) , foi solicitado à Valec que identificasse os responsáveis por manter a documentação e provas referentes ao Contrato 11/2000.
14. Em resposta, a Valec encaminhou o Ofício 2.643/2017-PRESI (peça 27) , no qual apontou que os documentos deveriam estar arquivados no processo ao qual os auditores do TCU tiveram acesso durante a inspeção, mas que confirmavam que os documentos faltantes não teriam sido localizados.
15. A Valec ponderou ainda que a Diretoria de Administração e Finanças (Diraf) não possuía instrumentos para identificar os responsáveis pela documentação, haja visto que o contrato era muito antigo, e teriam sido inicialmente arquivados na Assessoria Jurídica da Valec, no Estado do Rio de Janeiro, e posteriormente, enviados à Valec em Brasília para consulta, sem designação de um responsável pela documentação.
16. A Assessoria de Controle da Valec apontou ainda que, de acordo com o Regimento Interno da Valec, vigente a época da execução do contrato, entre os anos de 2000 e 2010, constatou-se que a Gerência de Administração e de Serviços Gerais era competente para promover o arquivamento dos processos administrativos da empresa, mas que, na prática, os processos eram encaminhados à Valec da Sede do Rio de Janeiro.
17. Na Instrução de peça 38, os débitos foram quantificados e os responsáveis qualificados, tendo sido proposto o seguinte encaminhamento:
'47. Diante do exposto, submetem-se os autos à consideração superior, propondo-se:
47.1. realizar, nos termos dos arts. 10, § 1º e 12, incisos I e II, da Lei 8.443/1992, c/c o art. 202, incisos I e II, e §1º, do Regimento Interno, a citação solidária dos responsáveis abaixo listados, para que, no prazo de quinze dias, apresentem alegações de defesa e/ou recolham, solidariamente, aos cofres do Tesouro Nacional as quantias abaixo indicadas, atualizadas monetariamente a partir das respectivas datas até o efetivo recolhimento, tendo em vista a ocorrência de superfaturamentos identificados nos serviços mais relevantes do Contrato 11/2000, celebrado entre a Valec - Engenharia, Construções e Ferrovias S.A e a empresa SPA Engenharia Indústria e Comércio Ltda., para a realização de obras de infraestrutura e superestrutura ferroviária e obras de arte especiais da Ferrovia Norte-Sul, trecho 1, de Ribeirão Mosquito até Rio Campo Alegre, no estado do Tocantins, abatendo-se na oportunidade a quantia já ressarcida, quando for o caso, na forma da legislação em vigor:
a) Luiz Raimundo Carneiro de Azevedo (XXX.844.113-XX) , ex-Diretor-Presidente da Valec, por ter sido signatário do Contrato 11/2000 contendo proposta de preços com sobrepreço e com base na culpa in eligendo e in vigilando pelos atos praticados por seus subordinados responsáveis pela elaboração e aprovação da planilha orçamentária do edital da Concorrência 1/2000, contendo itens com sobrepreço que resultou em superfaturamento, infringindo o disposto no art. 3º da Lei 8.666/1993, o princípio da eficiência, insculpido no art. 37 e o princípio da economicidade, ínsito no art. 70 da Constituição Federal de 1988;
b) Ezequias Nogueira Pereira (XXX.449.743-XX) , na qualidade de ex-Superintendente de Construção da Valec, por ser responsável pela análise e confecção da planilha orçamentária que subsidiou a Concorrência 1/2000, apresentando itens com sobrepreço, que resultou em superfaturamento no Contrato 11/2000, infringindo o disposto no art. 6º, inciso IX, alínea 'f' c/c art. 3º da Lei 8.666/1993, o princípio da eficiência, insculpido no art. 37 e o princípio da economicidade, ínsito no art. 70 da Constituição Federal de 1988; e
c) SPA Engenharia, Indústria e Comércio Ltda. (25.707.134/0001-78) , na condição de empresa contratada, por celebrar o Contrato 11/2000 com preços excessivos frente ao mercado, e, consequentemente, beneficiar-se do superfaturamento, infringindo o disposto no art. 3º da Lei 8.666/1993, o princípio da eficiência, insculpido no art. 37 e o princípio da economicidade, ínsito no art. 70 da Constituição Federal de 1988.
Relação de débito:
	MEDIÇÃO
	VALOR SUPERFATURAMENTO ORIGNAL (R$) 
	DATA DA OCORRÊNCIA

	2
	374.261,55
	04/09/00

	3
	154.400,00
	03/09/00

	4
	227.740,00
	15/09/00

	5
	133.062,83
	29/09/00

	6
	542.199,76
	24/10/00

	7
	772.000,00
	23/02/01

	8
	185.558,06
	26/03/01

	9
	102.501,04
	26/03/01

	10
	136.832,59
	30/03/01

	11
	539.256,01
	02/04/01

	12
	308.833,93
	05/04/01

	13
	560.114,92
	14/05/01

	14
	1.089.118,05
	06/06/01

	15
	1.186.473,02
	22/06/01

	16
	968.816,86
	01/08/01

	17
	694.950,19
	12/09/01

	18
	270.260,72
	09/11/01

	19
	38.641,05
	21/12/01

	20
	14.028,16
	21/12/01

	21
	15,44
	07/02/02

	22
	494.512,90
	20/03/02

	23
	529.643,40
	20/03/02

	24
	225.058,33
	02/05/02

	25
	215.040,67
	02/05/02

	26
	77.200,56
	08/08/02

	27
	106.304,52
	17/09/02

	28
	540.700,12
	14/10/02

	29
	209.150,88
	17/10/02

	30
	388.780,36
	18/12/02

	31
	134.724,78
	20/12/02

	32
	34.327,45
	20/12/02

	33
	287.617,86
	26/09/03

	34
	778.008,84
	26/09/03

	35
	76.981,08
	13/11/03

	36
	165.592,23
	13/11/03

	37
	154.234,83
	13/11/03

	38
	1.047.699,79
	21/11/03

	39
	671.288,86
	17/12/03

	40
	926.400,00
	30/12/03

	41
	14.161,96
	06/02/04

	42
	546.962,00
	19/02/04

	43
	928.676,99
	02/03/04

	44
	173.281,97
	16/04/04

	45
	1.216.900,64
	02/06/04

	46
	942.379,29
	14/06/04

	47
	1.288.866,18
	22/06/04

	48
	908.646,06
	26/07/04

	49
	995.604,35
	05/08/04

	50
	413.066,64
	16/09/04

	51
	83.778,88
	24/09/04

	52
	549.607,12
	08/10/04

	53
	476.147,11
	08/10/04

	53
	908.373,72
	20/05/05

	54
	405.012,61
	20/05/05

Valor atualizado em 14/3/2018: R$ 139.068.159,40
47.2. informar aos responsáveis de que, caso venham a ser condenados pelo Tribunal, os débitos ora apurados serão acrescidos de juros de mora, nos termos do § 1º do art. 202 do RI/TCU; e
47.3. encaminhar cópia das peças dos autos que deverão subsidiar as manifestações a serem requeridas.'
18. Essa proposta foi endossada pelos dirigentes da unidade técnica e contou com a anuência do Relator (peças 39, 40 e 42) que autorizou 'a citação na forma sugerida, devendo a SeinfraPortoFerrovia atentar-se para fazer constar do ofício citatório o montante atualizado do débito, sem considerar os juros moratórios'.
EXAME TÉCNICO
19. Em cumprimento ao Despacho do Ministro-Relator (peça 42) , foi promovida a citação de Luiz Raimundo Carneiro de Azevedo e Ezequias Nogueira Pereira, bem como da empresa SPA Engenharia, Indústria e Comércio Ltda., mediante os Ofícios 350/2018-TCU/SeinfraPortoFerrovia, 349/2018-TCU/SeinfraPortoFerrovia e 351/2018-TCU/SeinfraPortoFerrovia (peças 48, 46 e 47 - respectivamente) , todos datados de 13/8/2018.
Citação de Luiz Raimundo Carneiro de Azevedo, CPF: XXX.844.113-XX) , ex-Diretor-Presidente da Valec
20. Luiz Raimundo Carneiro de Azevedo tomou ciência do ofício que lhe foi remetido, conforme documentos constantes das peças 68 e 69, tendo apresentado, após solicitar e obter vistas dos autos e prorrogação de prazo para atendimento da citação (peças 53, 59, 60, 63, 65) , tempestivamente, suas alegações de defesa, conforme documentação integrante das peças 66 e 67.
21. O responsável foi citado pelo Ofício 350/2018-TCU/SeinfraPortoFerrovia, de 13/8/2018 (peça 48) , para apresentar alegações de defesa a respeito de:
...ter sido signatário do Contrato 11/2000 contendo proposta de preços com sobrepreço e com base na culpa in eligendo e in vigilando pelos atos praticados por seus subordinados responsáveis pela elaboração e aprovação da planilha orçamentária do edital da Concorrência 1/2000, contendo itens com sobrepreço que resultou em superfaturamento, infringindo o disposto no art. 3º da Lei 8.666/1993, o princípio da eficiência, insculpido no art. 37 e o princípio da economicidade, ínsito no art. 70 da Constituição Federal de 1988;
Alegações Preliminares de Luiz Raimundo Carneiro de Azevedo
22. O responsável argumenta preliminarmente que:
a) as alegações foram apresentadas tempestivamente (peça 66, p. 3) ;
b) as irregularidades a ele atribuídas foram indevidamente tipificadas tornando nula a citação (peça 66, p. 3-5) ;
c) houve cerceamento de defesa, pois não foi lhe dado oportunidade de defesa quando da apreciação do processo TC Processo 018.509/2008-9, em que as irregularidades foram constatadas;
d) existe litisconsórcio passivo necessário, necessidade de citação dos membros do Conselho de Administração (peça 66, p. 5-9 e 16-20) ;
e) houve ocorrência de prescrição, em decorrência do longo prazo decorrido entre o fato praticado e a citação do responsável, mais de dezessete anos, haja visto o prazo prescricional geral de que trata o artigo 205 do Código Civil (peça 66, p. 13-16) ;
f) só tomou conhecimento das irregularidades a ele atribuídas quando citado pelo Ofício 350/2018-TCU/SeinfraPortoFerrovia, de 29 da agosto de 2018, para apresentar defesa: 'a qual, em face do tempo decorrido (18 anos)  desde a formalização do Contrato 11/2000, é extremamente dificultada, levando-se em consideração seu afastamento da Valec em abril de 2003, além da prescrição existente, como se detalhará adiante' (peça 66, p. 2-3) .
Análise das Alegações Preliminares
23. De fato, conforme já destacado no item 19 desta instrução, o responsável apresentou tempestivamente suas alegações de defesa.
24. Quanto à indevida tipificação da irregularidade por ele cometida, em decorrência do seu inadequado enquadramento legal, entende-se impertinentes os argumentos oferecidos. Na verdade, em uma análise sistêmica, o responsável ao homologar o certame licitatório, Concorrência 1/2000, viabilizou a assinatura do Contrato 11/2000 com sobrepreço.
25. Note-se que a responsabilidade pela contratação com sobrepreço recai, originalmente, sobre os responsáveis pela elaboração e aprovação da planilha orçamentária de referência. Entretanto, ao homologar e determinar a adjudicação, a autoridade competente passa a responder por todos os efeitos e consequências da licitação, isso porque 'ocorre a superação da decisão inferior pela superior e, consequentemente, a elevação da instância administrativa' (MEIRELLES, Hely Lopes, Direito Administrativo Brasileiro, ed. 24, São Paulo, Malheiros, p. 281) .
26. Os documentos juntados aos autos (peça 71, p. 1) comprovam que Luiz Raimundo Carneiro de Azevedo homologou o certame licitatório e adjudicou o seu objeto, ato de sua competência, ante o que dispõe o art. 31 do Estatuto Social da Valec (peça 67, p. 3-4) , litteris: 'Art. 31 - Ao Diretor-Presidente incumbe: (...) j) homologar os processos de licitação, bem como os relativos a dispensa e inexigibilidade desta (...) '.
27. Assim, se faz desnecessário carrear aos autos os documentos referentes a fase interna da Concorrência 1/2000, para identificação de todos os responsáveis pelos atos que resultaram na celebração do contrato 11/2000, com sobrepreço, visto que ao homologar e adjudicar seu objeto Luiz Raimundo Carneiro de Azevedo validou e se responsabilizou pelos atos praticados no curso da licitação.
28. O enquadramento no art. 3º da Lei 8.666/1993 e nos arts. 37 e 70 da Constituição Federal, do ato de assinar contrato com sobrepreço, é perfeitamente adequado, mesmo porque tal assinatura decorreu de atos anteriormente praticados pelo responsável, homologação e adjudicação, e resultou em dano ao erário, infringindo, sem dúvida, os princípios da eficiência e da economicidade.
29. Dessa forma, a citação é válida pois caracterizou a conduta irregular praticada e os dispositivos legais infringidos.
30. A alegação de cerceamento de defesa, por não ter sido ouvido no processo de levantamento de auditoria (TC Processo 018.509/2008-9) , não pode ser acatada. No referido processo foram apuradas diversas irregularidades em vários contratos da Valec, dentre elas indícios de sobrepreço nos orçamentos de referência.
31. Para os contratos não iniciados ou em fase inicial de execução, foi determinada a retenção cautelar de 10% dos pagamentos a serem realizados, até ulterior deliberação do TCU, com vistas a se evitar a materialização do débito.
32. Quanto aos contratos encerrados ou em fase avançada de execução, caso do Contrato 11/2000, por já estar materializado o dano ao Erário, foi determinada a constituição de autos apartados de tomada de contas especiais para identificação dos responsáveis, apuração dos fatos e quantificação dos danos, com vistas ao respectivo ressarcimento.
33. Cabe observar que o processo de levantamento de auditoria (TC Processo 018.509/2008-9) pode ser considerado, com relação ao Contrato 11/2000, como a fase em que os fatos foram relatados, assemelhada a fase interna da TCE, ou seja, como um procedimento de apuração administrativa.
34. Nessa fase inicial, embora haja previsão de notificação para que o responsável traga aos autos os documentos que entenda úteis para o esclarecimento da situação, a falta de sua realização não prejudica a constituição de processo apartado de tomada de contas especial, nem constitui obstáculo a ampla defesa.
35. Os arts. 160, § 1º e 162, do Regimento Interno TCU, estabelecem que a apresentação de alegações de defesa se constitui no momento, oportuno e específico, no qual o responsável tem assegurado o seu direito à ampla defesa e ao contraditório, direito esse que foi assegurado a Luiz Raimundo Carneiro de Azevedo, por ocasião de sua regular citação.
36. Quanto à existência de litisconsórcio passivo necessário dos demais membros do Conselho de Administração, não assiste razão ao responsável. De fato, conforme decidido no Acórdão 2199/2015-TCU-Plenário (Relator Ministro José Jorge) a solidariedade passiva constitui benefício do credor, que pode exigir de um ou de todos os devedores a integralidade da dívida. Não existe, portanto, direito subjetivo do devedor em exigir a citação dos demais responsáveis.
37. Ademais, o contrato foi aprovado pelo Conselho de Administração tendo por fundamentação a homologação do processo licitatório, homologação esta de responsabilidade do então Diretor-Presidente da Valec.
38. Igualmente, não se pode acolher a alegação do responsável de haver ocorrido a prescrição decenal, prevista no art. 205 da Lei 10.406/2002. Esta matéria já se encontra pacificada, no âmbito deste Tribunal, em consonância com o STF no julgamento do Mandado de Segurança 26.210-9/DF, conforme a Súmula TCU 282, litteris: 'As ações de ressarcimento movidas pelo Estado contra os agentes causadores de danos ao erário são imprescritíveis'.
39. Deve-se, contudo, observar o tipo de ilícito apresentado caso a caso, visto que, ilícitos civis e administrativos não se confundem. Nesse sentido, há que ressaltar que este Tribunal, em recentes julgados (Acórdão 5928/2016-TCU-Segunda Câmara, de relatoria do Ministro Vital do Rêgo e, 5.939/2016-TCU-2ª Câmara de relatoria do Ministro Marcos Bemquerer) , tem entendido que a tese fixada pelo STF no RE 669.069 (Repercussão Geral 666) , que trata da incidência da prescrição nos débitos com a União de ilícitos civis, com prazo prescricional de cinco anos, não alcança prejuízos que decorram de ilícitos administrativos, como a não comprovação da regular gestão de recursos públicos, que são imprescritíveis.
40. Nessa linha é a jurisprudência pacífica deste Tribunal, exemplificada no Acórdão 232/2017-TCU-Primeira Câmara, da relatoria do Ministro Bruno Dantas, litteris:
A tese de prescrição decenal mencionada na decisão vergastada aplica-se apenas à pretensão punitiva, ou seja, à aplicação de multa por esta Corte de Contas, não alcançando as ações que visem o ressarcimento ao erário. Quanto a essas últimas, é pacífico o entendimento de que a pretensão deste Tribunal é imprescritível, nos termos do art. 37, § 5º, da Constituição Federal, consoante disposto na Súmula-TCU 282. Esse também é o entendimento fixado pelo STF, no bojo do MS 26.210-9/DF.
Os recorrentes requereram o sobrestamento destes autos, em face do Recurso Extraordinário 669.069, que versa sobre a prescritibilidade de ações de reparação de danos à Fazenda Pública, que teve repercussão geral conhecida pelo STF. Tal pretensão perdeu o objeto com o julgamento definitivo do aludido recurso extraordinário, que transitou em julgado em 31/8/2016.
Na oportunidade, a Suprema Corte firmou entendimento de que são prescritíveis as ações de reparação de danos à Fazenda Pública decorrentes de ilícito civil. Portanto, a decisão tomada pelo STF no mencionado recurso extraordinário não tem reflexo nos processos em curso no Tribunal de Contas da União, que decorrem de infrações ao direito público e não ao direito civil. Esse tem sido o entendimento deste Tribunal em outros processos em que essa tese foi tratada, como se verifica nos Acórdãos 5.928/2016, 5.939/2016 e 7.254/2016, todos da Segunda Câmara.
41. Em relação à alegação de que houve prejuízo a sua defesa em decorrência do longo tempo decorrido entre a ocorrência do fato irregular e sua citação, vale repisar o entendimento exposto pelo Ministério Público (peça 18) e pelo Relator (peça 19) , litteris:
Parecer MPTCU
Ou seja, em 2007 - sete anos depois da assinatura do contrato e apenas um ano depois do seu encerramento-, o Tribunal verificou as primeiras irregularidades no contrato e, desde então, a Valec e seus dirigentes foram diversas vezes notificados acerca dessas falhas.
Cientes das irregularidades apuradas, por medida de prudência, os gestores da Valec deveriam manter em boa ordem todos os documentos e provas que pudessem elidir as falhas, incluídas, e principalmente, aquelas que já constavam dos relatórios de auditoria e ainda não haviam sido objeto de audiência ou citação, pois, por certo, seriam a qualquer momento chamados perante o TCU em razão destas irregularidades. É regra de direito que ninguém pode alegar a própria torpeza em seu benefício.
Assim, não há falar que a defesa ficaria prejudicada em razão do longo período passado entre o fato gerador e a citação.
Despacho Relator
10. No que diz respeito ao superfaturamento decorrente de preços contratados acima dos de mercado, conquanto reconheça que o longo lapso temporal entre a formalização da avença, em 24/7/2000, e a determinação para a instauração desta tomada de contas especial, em 25/7/2012, possa vir a prejudicar o exercício do direito ao contraditório e à ampla defesa pelos responsáveis, julgo que a situação específica de cada responsável deve efetivamente estar demonstrada nos autos, o que não é possível concluir neste momento.
11. Nesse sentido, os Acórdão 854/2016-TCU-Plenário e 1.509/2015-TCU-Primeira Câmara, apenas para mencionar alguns.
42. Lastreado nesses posicionamentos, é preciso verificar, se o longo tempo decorrido, entre o ato irregular e a notificação do responsável, possa de fato restringir a apresentação de defesa.
43. Constata-se dos autos que o fato irregular inquinado, assinatura do Contrato 11/2000 com sobrepreço ensejando a ocorrência de superfaturamento na sua execução, ocorreu em 24/07/2000 (peça 37, p. 18) . No entanto, somente em 24/08/2018 (peças 48 e 69) , passados mais de dezoito anos da ocorrência do ato irregular, foi efetuada a citação do responsável, por meio do Ofício 350/2018-TCU/SeinfraPortoFerrovia (peça 48) .
44. Entretanto, o decurso do prazo de dez anos para dispensa de instauração da tomada de contas especial, nos termos do art. 6º, inciso II, c/c o art. 19 da IN TCU 71/2012, apesar de admitido em tese, precisa ser avaliado em confronto com os elementos disponíveis em cada caso, com o objetivo de verificar se há, de fato, prejuízo ao pleno exercício do contraditório e da ampla defesa.
45. No presente caso, verifica-se que há, realmente, possibilidade de reconstituição do quadro que sustenta a imputação do débito ao responsável, conforme evidências acostadas aos autos (peças 27, 29, 30, 31, 34, 35, 36 e 37) , as quais apontam para a celebração de contrato com sobrepreço ensejando os subsequentes superfaturamentos. Assim, resta clara a existência de elementos capazes de elidir suposto comprometimento ao exercício do direito de defesa em face do longo tempo decorrido, entre os fatos e a instauração desta tomada de contas especial.
46. Tanto é assim, que o responsável apresentou defesa contestando os superfaturamentos apurados, inclusive trazendo documentos aos autos.
47. Em casos semelhantes, nos quais resta evidenciada ausência de prejuízo ao direito de defesa, a jurisprudência desta Corte tem reiterado que o art. 6º, inciso II, c/c o art. 19 da IN/TCU 71/2012, não tem aplicação automática em face do simples transcurso do prazo de dez anos da citação, preponderando a imputação de débito caso demonstrada a ausência de prejuízo ao exercício do contraditório e da ampla defesa (Acórdão 2511/2015-TCU-Plenário, Rel. André de Carvalho; 2.630/2015-TCU-2ª Câmara, Rel. Augusto Nardes; 3.535/2015-TCU-2ª Câmara, Rel. Augusto Nardes; 9.570/2015-TCU-2ª Câmara, rel. Augusto Nardes; 444/2016-TCU-2ª Câmara, Rel. Augusto Nardes e 2.024/2016-TCU-2ª Câmara, Rel. Ana Arraes) 
48. Essa linha de entendimento resguarda o reconhecimento da imprescritibilidade das ações de ressarcimento ao erário, conforme enunciado da Súmula de jurisprudência 282 deste Tribunal, exarada em consonância com o posicionamento do Supremo Tribunal Federal no bojo do Mandado de Segurança 26.210/DF, DOU de 10/10/2008.
49. Assim, uma vez que o responsável indicou como único fator impeditivo ao exercício da ampla defesa o longo tempo decorrido, não há como acatar tal argumento.
50. Entretanto, deve ser ressaltado que ocorreu a prescrição da pretensão punitiva, visto que o TCU aprovou por meio do Acórdão 1441/2016-TCU-Plenário, da relatoria do Ministro Benjamin Zymler, incidente de uniformização de jurisprudência no qual firmou o entendimento de que a matéria se subordina ao prazo prescricional de dez anos indicado no art. 205, do Código Civil, contados da data de ocorrência da irregularidade a ser sancionada.
51. No presente caso, o ato irregular, superfaturamento decorrente da assinatura do Contrato 11/2000 com sobrepreço, ocorreu em 24/7/2000 (peça 37, p. 18) , e o ato inicial que ordenou a citação do responsável, realizado no âmbito do TCU, foi proferido em 9/8/2018 com a expedição do Despacho do Relator, Ministro Bruno Dantas (peça 42) , portanto, após transcorrido mais de dez anos entre sua expedição e o fato impugnado.
52. Dessa forma, resta prescrita a ação sancionatória em razão do ato praticado pela Sr. Luiz Raimundo Carneiro de Azevedo.
Alegações de Mérito de Luiz Raimundo Carneiro de Azevedo
53. Inicia sua defesa discorrendo sobre a celebração do Contrato 11/2000, para então afirmar, litteris:
A autoria do suposto ilícito de superfaturamento por sobrepreço foi assacada ao defendente, pelo simples fato de ele ter firmado o contrato supracitado, não provando os auditores do TCU nexo causal entre o suposto ilícito e a sua autoria.
54. Em seguida traz conceituação doutrinária do que vem a ser empreitada por preço unitário. Transcreve a planilha de apuração do superfaturamento elaborada pela SeinfraPortoFerrovia (peça 31) para argumentar, litteris:
A planilha abaixo - PLANILHA DE SUPERFATURAMENTO - CONTRATO 11/2000 - LOTE S/N (data-base março/2000) , com aditivos do TA-11 -, por intermédio da qual essa Corte de Contas estimou o pseudo superfaturamento em R$ 20.646.320,54 a preços de março de 2000, contém impropriedades que a invalidam, como se verá, com destaque para a comparação de preços unitários retrógrados com preços unitários do Contrato 25/2005, contrato este totalmente desconhecido do defendente.
Dormente Monobloco de Concreto Protendido para Bitola de 1,60 m.
55. Prossegue contestando os preços, adotados como referenciais, de alguns itens da planilha, começando pelo 'item 8.1.1 - dormente monobloco de concreto protendido para bitola de 1,60 m'.
56. Não se conforma com o sobrepreço calculado para esse item. Argumenta que, litteris:
Não tendo uma planilha de composição de custos de março de 2000, elaborou-se uma outra em março de 2006 para espelhar o custo unitário desses dormentes, com a utilização de diversas fontes, e empregou-se a sistemática de reajustamento de preços prevista no Contrato 011/2000 para retrogradar preços ou os deflacionar, de março de 2006 a março de 2000. Tal planilha é a mostrada nos três quadros imediatamente abaixo...[nesse ponto transcreve as planilhas elaborada pela SeinfraPortoFerrovia constante da peça 31, p. 2-3) .
57. Transcreve planilha de custos unitários para dormente monobloco de concreto protendido para bitola 1,60m, da Valec, de setembro de 2009, para o estado da Bahia, com vistas a contestar a planilha elaborada pela SeinfraPortoFerrovia. Esclarece que '... Dessa planilha o defendente não se valerá dos preços, apenas dos itens (equipamentos e mão de obra) , das respectivas produções, das quantidades informadas e da qualidade dos insumos'.
58. Para então argumentar que:
a) não consta na planilha elaborada pela Unidade Técnica do TCU o item ferramentas, item este presente na planilha da Valec, com significativo custo horário;
b) contesta os consumos utilizados na planilha do TCU, destacando o referente ao Cimento Portland CP-32, que na planilha da Valec registra um consumo de 92 kg para os trinta dormentes da Bahia enquanto para os do Tocantins foi considerado um consumo de apenas 53,28 kg.
59. No caso do cimento argumenta, litteris:
Tudo indica que o TCU não percebeu que os dormentes monoblocos de concreto protendido para bitola de 1,60 usados pela VALEC têm maiores dimensões que os do DNIT, tendo estes 2,60 m de comprimento, enquanto aqueles (VALEC) têm 2,80 m de comprimento, consoante a norma 80-ES-000F-11-8006, da VALEC, por exemplo.
Na questão Cimento Portland, há que se ressaltar que tais dormentes, em face da mesma citada norma, devem ser confeccionados com Cimento Portland de Alta Resistência inicial, conforme especificado na norma NBR 5733 da ABNT, sabidamente mais caro do que o Cimento Portland CP 32. E a SPA, em sua proposta, consignou que usaria o Cimento Portland da Alta Resistência Inicial oriundo de Brasília, DF.
60. Apresenta os seguintes questionamentos:
- Por que foi usado a tabela SICRO CO (Centro-Oeste) quando o Estado de Tocantins se situa na Região Norte?
- Porque foram utilizados dados do mês de outubro de 2000, quando os eventos indigitados com sobrepreço são de março de 2000? Os dados de outubro de 2000 foram retrogradados a março de 2000? Se foram, por qual índice?
- Por que se utilizou dados da tabela SICRO de 2000, quando esses dados eram somente rodoviários, coletados para fainas apenas rodoviárias e pelo DNER, ou seja, dados de uma época em que o DNIT sequer existia?
Escavação, carga, descarga e espalhação (material de 1ª categoria) 
61. Nesse item, o responsável alega que a composição do serviço, na planilha de apuração do superfaturamento, destoa daquela apresentada pela empresa SPA, visto que a planilha da SPA contempla dois equipamentos capazes de escavar (moto scraper e escavadeira) enquanto a do TCU contempla apenas uma escavadeira, razão pela qual foi constatado o superfaturamento.
62. Destaca que a planilha do Tribunal contempla o transporte de material, diferentemente da planilha do Contrato 11/2000.
63. Considera incorretos os seguintes pontos da planilha elaborada para apurar o sobrepreço:
a) utilização do Sicro da Região Centro Oeste, quando o estado de Tocantins se situa na Região Norte, destacando que para o código SICRO 2 S 01 100 22, de outubro de 2000, para a Região Norte apresenta um custo unitário total de R$ 2,32, enquanto que para a Região Centro Oeste este custo seria de R$ 1,77;
b) não indicação do índice utilizado para retrogradar os dados do Sicro de outubro de 2000 para março de 2000;
c) o código SICRO 2 S 01 100 22, usado para montar as tabelas elaboradas pelo TCU, refere-se a uma distância média de transporte entre 50m a 200m, incompatível com o Contrato 11/2000, pois, além de o seu código 3.1.1 não comportar transporte de material, os itens que lhe estão associados correspondem a uma distância de 2000m, o que ensejaria a utilização de um número maior de caminhões, para uma produtividade compatível.
Dos Benefícios e Despesas Indiretas - BDI
64. Após transcrever o sumário do Acórdão 2662/2013-TCU-Plenário e orientação contida em seu item 9.2.1, o responsável alega, litteris:
Observa-se que as unidades técnicas dessa Corte de Contas, no caso de BBDDII diferentes dos utilizados como referência, devem proceder ao exame pormenorizado dos itens que compõem cada um desses BBDDII, levando-se em consideração as peculiaridades de cada caso concreto.
Entrementes não foi isso que se viu no caso concreto, com unidades técnicas dessa Corte de Contas adotando o BDI fixado pelo DNIT para o SICRO em 2007, para determinação de pseudos sobrepreço. O BDI do Contrato 11/2000 não foi analisado.
Análise das Alegações de Mérito
65. O nexo de causalidade entre o ato praticado por Luiz Raimundo Carneiro de Azevedo, de assinar o Contrato 11/2000 com preços excessivos frente ao mercado, e o dano causado ao erário, decorrente de pagamentos com preços superfaturados está perfeitamente comprovada nos autos (peças 31, 36 e 37) .
66. Ora, ao assinar o Contrato 11/2000, com a empresa SPA Engenharia, Indústria e Comércio Ltda., cuja planilha de quantitativos e preços (proposta da contratada) integrante do referido contrato, consoante sua cláusula segunda, item 2.1, com preços excessivos frente ao mercado, o responsável deu azo a ocorrência de pagamentos com preços superfaturados. Dessa forma a alegação de falta de nexo de causalidade entre o ato praticado e a ocorrência da irregularidade, deve ser rejeitada.
67. Na planilha de apuração de superfaturamento (peça 31, p.1) , contestada pelo responsável, conforme já esclarecido na instrução de peça 38, os preços de referência foram delineados no Acórdão 462/2010-TCU-Plenário, de Relatoria do Ministro Valmir Campelo, ajustados para a base do contrato.
68. Quando da realização do Levantamento de Auditoria (TC Processo 018.509/2008-9) foi esclarecido que:
Os diversos contratos em andamento na Ferrovia Norte-Sul foram elaborados de maneira semelhante, de sorte que, não havendo tempo hábil para analisá-los um a um com a devida profundidade, escolheu-se o de 025/05 SPA, referente ao Lote 5 daquela ferrovia, para servir de paradigma no estudo de sobrepreço. Os demais contratos deverão ser dissecados em tempo oportuno.
Da análise de preços de serviços mais relevantes do citado contrato (planilha anexa) , abrangendo 71% do valor total, apurou-se sobrepreço de 28,76% no orçamento-base elaborado pela VALEC e de 27,08%, considerando a proposta vencedora.
Os preços contratados foram comparados com os constantes nos sistemas de referência aceitos pelo Tribunal, como o SICRO, SINAPI e Revista Construção e Mercado.
O Sobrepreço decorre de inúmeras causas, entre as quais podem citar-se:
- Orçamento considerou brita comercial e não brita extraída.
- Sobrepreço de dormentes.
- BDI muito acima do BDI de referência do SICRO.
69. Na planilha constante da peça 31, equivocadamente, na coluna do preço unitário faz-se referência ao Contrato 25/2005, mas na verdade os preços ali registrados são os do Contrato 11/2000, como pode ser facilmente comprovado cotejando-os com aqueles registrados na planilha 'quadro de quantidades e preços' da empresa SPA Engenharia, Industria e Comércio Ltda. (peça 36) , integrante do Contrato 11/2000.
70. Esclarecidas estas questões passamos à análise dos itens, para os quais foram apresentadas defesa.
Dormente Monobloco de Concreto Protendido para Bitola de 1,60 m.
71. De plano, convém registrar que a planilha trazida aos autos por Luiz Raimundo Carneiro de Azevedo (peça 66, p. 25) , utilizada pela Valec na Concorrência 5/2010, não pode ser acolhida, haja vista, que tal planilha já foi contestada pelo TCU, tendo sido proferido o Acórdão 2930/2011-TCU-Plenário (ratificado pelo Acórdão 1712/2012-TCU-Plenárioenário) , nos seguintes termos (grifamos) :
9.1. revogar a medida cautelar que determinou à Valec a suspensão da aquisição dos itens 8.1.1 (Dormente Monobloco de Concreto Protendido para bitola 1,60) ; 8.1.3.1 (Grampo Elástico Tipo Pandrol) ; 8.1.3.2 (Palmilha Amortecedora) ; 8.1.3.3 (Calço Isolador) ; 8.1.4.1 (AMV Abertura 1:8) e 8.1.4.2 (AMV Abertura 1:14) nos Contratos nº s 53/2010, 54/2010, 55/2010, 58/2010, 59/2010, 60/2010, 62/2010, 64/2010, 65/2010, 66/2010, 67/2010, 68/2010;
9.2. determinar à Valec Engenharia, Construções e Ferrovias S.A. que:
9.2.1. busque renegociar os preços de fornecimento dos itens 8.1.1 (Dormente Monobloco de Concreto Protendido para bitola 1,60) ; 8.1.3.1 (Grampo Elástico Tipo Pandrol) ; 8.1.3.2 (Palmilha Amortecedora) ; 8.1.3.3 (Calço Isolador) ; 8.1.4.1 (AMV Abertura 1:8) e 8.1.4.2 (AMV Abertura 1:14) nos Contratos nº s 53/2010, 54/2010, 55/2010, 58/2010, 59/2010, 60/2010, 62/2010, 64/2010, 65/2010, 66/2010, 67/2010, 68/2010, garantindo aos contratados o prévio contraditório, adotando como referência os seguintes valores e tendo ainda o cuidado de verificar que sobre os itens em que está previsto apenas o fornecimento de bens, e não sua fabricação, seja aplicado BDI reduzido, nos termos da Súmula-TCU 253:
9.2.1.a. para os dormentes: R$ 255,62, praticado no Lote 1 da extensão sul da FNS;
9.2.1.b. para os grampos do tipo Pandrol: R$ 4,80;
9.2.1.c. para a palmilha amortecedora: R$ 1,25;
9.2.1.d. para o calço isolador: R$ 0,98;
9.2.1.e. para o AMV 1:8: R$ 69.080,98;
9.2.1.f. para o AMV 1:14: R$ 82.426,63;
9.2.2. informe o TCU, em até 90 (noventa) dias sobre o resultado das negociações referidas no item anterior, bem como de quaisquer medidas judiciais relativas ao presente processo;
9.3. determinar à Secob 4 que monitore o cumprimento das determinações e, ao final, avalie os termos da renegociação;
9.4. determinar à Segecex que coordene grupo de estudo, composto das secretarias técnicas especializadas, com o objetivo de avaliar as metodologias de cálculo dos custos de insumos ferroviários adotados por este Tribunal, de forma a padronizá-las, com o objetivo de obter valores que sejam mais consentâneos com os preços de mercado;
9.5. encaminhar cópia deste acórdão, acompanhado do relatório e voto que o fundamentam, à 1ª Secretaria de Controle Externo do TCU e à Controladoria Geral da União.
72. Posteriormente, foi proferido o Acórdão 2817/2014-TCU-Plenário que considerou 'cumpridas as determinações dos Acórdãos 2.930/2011 e 1.712/2012, ambos do Plenário, exceto quanto ao lote 7 da Fiol e à aquisição dos Aparelhos de Mudança de Via (AMV) '.
73. As alegações quanto ao consumo de cimento na produção dos dormentes não merecem ser acolhida, haja vista a análise procedida pela antiga 4ª Secob nos autos do TC Processo 008.839/2011-5 (peça 281, p. 9, daqueles autos) , conforme excerto a seguir transcrito, a qual foi endossada pelo Relator:
II.3.5. Traço do Concreto dos dormentes
57. Em relação às considerações sobre os materiais usados na nova composição, apresentada pela Valec na renegociação, também há distorções representativas.
58. A nova composição de custos de renegociação apresentados pela Valec especifica cimento tipo CP-32 em sacos com consumo de 92 kg de cimento por dormente - cerca de 550 kg de cimento por m³ de concreto.
59. No entanto, na prática, as fábricas de dormentes usam outro tipo de cimento, o cimento Portland de alta resistência inicial (CP V - ARI) que atinge altas resistências já nos primeiros dias da aplicação. Isso permite um aumento de produtividade, pois é possível desformar as peças mais rapidamente (as premissas da Valec assumem desforma em 8-9h após a concretagem, só possíveis de se obter com uso de cimento ARI ou aditivos aceleradores de pega) .
60. A própria Valec afirma em processo de 2010 (TC Processo 010.098/2010-0, fl. 98 e 99) que:
Foi colocada na CPU VALEC de forma equivocada a descrição cimento portland CP-32 (a granel) uma vez que o cimento especificado pela VALEC é necessário para fabricação de artefatos em concreto de alto desempenho, como os dormentes, peças extremamente solicitadas na pós-tensão e com concreto de resistência característica de 50 MPa, é o cimento de alta resistência inicial CP-V ARI, diferente do cimento comum que consta nas tabelas do SICRO. A especificação da VALEC °N° 80-ES-000F-11-8006 - especificação técnica para dormente monobloco de concreto protendido, no item 4.5.1, na página 4/13, determina que: 'Será utilizado o Cimento Portland de Alta Resistência Inicial conforme especificado na NBR5733 da ABNT'. Como referência de preço do cimento CPV-ARI, utilizamos a Revista Construção Mercado da Editora PINI setembro/2009, mesma referência já utilizada pela SECOB. O preço utilizado foi de R$ 0,32/kg para Sobradinho-DF (DF- (FOB) ) , considerando que este polo industrial, que produz o CP-V ARI, poderá atender as obras do tramo sul da Ferrovia Norte Sul.
61. A composição apresentada, e ora em análise, está incompatível, tanto com a resposta anterior da Valec, quanto com o que se encontra na prática.
62. Como o traço apresentado não é o realmente utilizado, foi adotado o traço utilizado pela Construtora Andrade Gutierrez em sua fábrica de dormentes (peça 275) . Tal traço utiliza cimento CP-V ARI e 450 kg de cimento por m³ de concreto. Tal alteração no traço reduz o valor dos materiais de R$ 127,56 por dormente para R$ 119,76.
74. Ainda sobre a questão do cimento, observa-se que a utilização do cimento CP-32 no lugar do Cimento CP V, na planilha de apuração do sobrepreço, favoreceu o responsável, conforme se deduz do seguinte trecho do relatório de auditoria (TC Processo 018.509/2008-0; peça 4, p. 32) :
Isto não obstante, quando da inspeção in loco, a equipe de auditoria conseguiu, na fábrica de dormentes da Construtora Norberto Odebrecht S/A, o traço empregado na fabricação, onde é indicada a utilização do cimento CP V. Este cimento é também conhecido como ARI de alta resistência inicial que, apesar desta característica, é vendido por preço um pouco abaixo do CP-32. Isto pode ser visto na cópia anexa de página da Revista Construção & Mercado contemporânea aos fatos.
75. Por fim, sobre a questão do cimento e da exclusão do item ferramentas, transcrevemos a análise efetuada no processo TC Processo 018.509/2008-9, peça 13, p. 6-7, para refutar a defesa apresentada:
Do item 1 - 'Dormente Monobloco de Concreto Protendido'
125. A entidade contesta a composição referencial adotada pela Unidade Técnica (CPU 07, fls. 27/29, Anexo l6) , alegando a necessidade de realizar as seguintes adaptações e inclusões de insumos na composição a fim de contemplar todos os insumos envolvidos no serviço:
cortá-los com disco de corte.
126. Essas alterações elevariam o custo referencial para R$ 265,40/unidade, ou seja, incluindo-se o BDI de 40% adotado pela Valec, o preço unitário referencial seria de R$ 371,56/unidade. (grifo do original) 
Análise
127. A contestação da Valec não guarda coerência com a composição de preços utilizada para balizar o Edital de Concorrência 001/2007, nem com toda a argumentação antecedente, segundo a qual a Valec seria a única empresa com larga experiência na construção de ferrovias e que havia elaborado as composições de preços unitários recomendadas pelo TCU, com base nesse conhecimento adquirido.
128. Ora, não é razoável que após ter acompanhado a construção de diversos lotes, a Valec tenha sido tão descuidada a ponto de se esquecer de incluir relevantes insumos na composição de preço unitário dos dormentes de concreto.
129. Há de se registrar que existe um insumo denominado Fabrica de Dormentes que englobaria todo o ferramental e equipamentos necessários para a instalação e operação da fábrica. (grifamos) 
130. Tampouco precede a alteração do tipo do cimento de CP II 32 para CPV-ARI, pois se a própria Valec orçou CP II 32, por que razão iria exigir que o Tribunal utilizasse como referencial de preços o CPV-ARI.  (grifamos) 
131. Ademais, a utilização de cimento de alta resistência inicial não é uma necessidade, mas mera conveniência na fabricação de pré-moldados, pois atingem mais rapidamente a resistência exigida para desforma e transporte das peças, o que de certa forma reduz o custo total de operação da indústria pois possibilita a produção de maior número de peças em menor espaço de tempo, melhorando a eficiência.
Escavação, carga, descarga e espalhação (material de 1ª categoria) 
76. No que tange às composições diferenciadas, há que se observar que no lugar do moto scraper foram utilizadas duas motoniveladoras e dois caminhões basculantes, na planilha de apuração do superfaturamento (peça 31) , por conseguinte não houve prejuízo para o responsável em decorrência da utilização de um menor número de equipamentos.
77. A composição utilizada pelo TCU é a constante do Sicro, tendo sido considerado que a melhor referência para o serviço seria a composição '2 S 01 100 22 - Esc. carga transp. mat 1ª cat DMT 50 a 200m c/e' (peça 66, p. 28) , na qual a escavação e a carga são realizada pela escavadeira hidráulica, o transporte pelo caminhão, e a manutenção dos caminhos de serviço e o espalhamento do material transportado pelas motoniveladoras.
78. Tal metodologia é a preconizada pelo TCU, conforme se depreende do seguinte excerto do sumário do Acórdão 2843/2008-TCU-Plenário, da relatoria do Ministro Valmir Campelo:
É viável a utilização do SICRO, com adoção integral dos preceitos, critérios e métodos constantes no Manual de Custos Rodoviários, para serviços de terraplenagem, drenagem, obras-de-arte correntes e especiais, sinalização vertical, obras complementares, proteção vegetal e demais serviços de infraestrutura ferroviária.
79. Ao contrário do que afirma o responsável, conforme tabela por ele apresentada (peça 66, p. 30) , observa-se que o custo unitário para o código Sicro '2 S 01 100 22 - Esc. carga transp. mat 1ª cat DMT 50 a 200m c/e', outubro de 2000, Região Norte, é de R$ 1,65 e não de R$ 2,32, como afirmado. Já o custo unitário do mesmo código Sicro, outubro de 2000, Região Centro-Oeste, é de R$ 1,77, como informado pelo próprio responsável (peça 66, p. 29) .
80. Assim, a utilização do Sicro da Região Centro-Oeste no lugar do Sicro da Região Norte ao invés de prejudicar o responsável, na verdade, o favoreceu, visto que o superfaturamento apurado foi menor.
81. As planilhas de apuração de superfaturamento informam, claramente, que foi utilizada a tabela Sicro Centro Oeste, de outubro de 2000, por falta de referência mais próxima da data-base, março de 2000. Informa, igualmente, que os preços foram deflacionados pela fórmula de reajuste do contrato (peça 31, p. 6) .
Dos Benefícios e Despesas Indiretas - BDI
82. Ao contrário do que afirma o responsável, foi procedido o exame do BDI do Contrato 11/2000, mediante a utilização dos critérios já pacificados pelo TCU para apuração de superfaturamento de preços de obras ferroviárias, conforme Acórdãos do Plenário do TCU: 2.143/2008, 2.843/2008, 593/2009, 462/2010 que uniformizaram a jurisprudência quanto a viabilidade da utilização do Sicro, com adoção integral dos preceitos, critérios e métodos constantes no Manual de Custos Rodoviários, para serviços de terraplenagem, drenagem, obras-de-arte correntes e especiais, sinalização vertical, obras complementares e demais serviços de infraestrutura ferroviária.
83. Ora se o Sicro deve ser empregado de forma integral, na análise de obras ferroviárias, é evidente que se deva adotar o percentual de BDI utilizado no Sicro. A esse respeito, transcrevemos excerto do voto proferido pelo Ministro Augusto Sherman Cavalcanti (TC Processo 010.531/2010-6) :
20. Quanto ao BDI, aduzo que por reiteradas vezes este Plenário já corroborou o entendimento de que o BDI do Sicro é um referencial adequado para as obras ferroviárias. Notadamente em relação ao empreendimento da Ferrovia Norte-Sul, o tema já foi enfrentado nos Acórdãos nº s 2.843/2008, 462/2010, 1.910/2010, 1.922/2011, 1.923/2011 e 3.061/2011, todos do Plenário, adotados sob votos condutores do emérito Ministro Valmir Campelo e alusivos aos outros dez contratos comentados em linhas anteriores deste voto. Transcrevo adiante excertos do voto condutor do Acórdão 1.922/2011:
'13. Entretanto, como expus, um BDI médio - aceitável - tomado a partir de obras de tipologia semelhante, não é somente possível, mas indispensável. É bem verdade que cada empresa alveja uma margem de lucro e que possui maior ou menor estrutura, mas a negação de um limite não somente pode propiciar um enriquecimento sem causa, mas violar uma série de princípios primordiais da Administração, mormente a economicidade, eficiência, moralidade e finalidade. Excessos na remuneração, provindos ou não do BDI, viciam a avença em seus basilares de boa-fé e função social do contrato. Pensar em contrário seria admitir que a Administração pudesse contratar preços abusivos, sob a égide de encargos indiretos sobreavaliados.
14. Ao estabelecer um BDI referencial, portanto, não se alvitra, simplesmente, fixar um valor limite para o contratado. A utilização de um valor médio, em associação a outros custos do empreendimento, propicia a percepção de um preço esperado da obra, harmônico entre os interesses da Administração e do particular.
15. Quanto à utilização do Sicro como referência, já discorri no voto condutor do Acórdão 2843/2008-TCU-Plenário que, seja em uma rodovia, seja em uma ferrovia, os impostos seriam idênticos; a faixa de lucro aceitável também; no rateio da administração central sobre a obra, considerando empresas de mesmo porte (ou até maiores em ferrovias) , igualmente não se alvitraria grande diferença; os custos administrativos locais, com um único canteiro de obras a abastecer uma obra construída linearmente e sucessivamente a partir de um ponto, apresentam igual semelhança.
16. Neste ponto, a alegação genérica de que as exigências técnicas e qualitativas das ferrovias seriam distintas, em comparação com as rodovias, é um sofisma. Na realidade, em se tratando da boa técnica de engenharia de custos, cada serviço possui sua tecnologia construtiva distinta, mas todos têm insumos passíveis de serem discriminados em uma composição, onde os tempos de ciclo dos equipamentos e a produtividade da mão de obra são devidamente considerados para a aferição do valor unitário de cada encargo. No que concerne às despesas indiretas, se existe algum custo administrativo que implique em tamanha distinção de tratamento - principalmente quanto à administração local - tal particularidade também seria passível de discriminação objetiva; e neste tópico, não vislumbro tamanha discrepância deste esforço administrativo em uma ferrovia se comparada a uma rodovia.
17. Concordo, ainda, com a Secob-2 quando assevera que as obras metroviárias não são paradigmas adequados para o caso em tela, uma vez que são executadas em ambientes urbanos, via de regra, com a utilização de vários canteiros e almoxarifados distribuídos por toda a obra'.
21. Corrobora-se, assim, o BDI referencial utilizado pela unidade técnica de 23,90%, para o cálculo dos preços de mercado e para o cômputo do sobrepreço no Contrato 35/2007.
84. Pelo exposto, as alegações de defesa apresentadas por Luiz Raimundo Carneiro de Azevedo, CPF: XXX.844.113-XX) , ex-Diretor-Presidente da Valec devem ser rejeitadas e suas contas julgadas irregulares, condenando ao recolhimento do débito apurado. Entretanto, o valor do débito orginalmente constatado deverá ser ajustado, ante a retificação do percentual de BDI em decorrência da aceitação parcial da defesa apresentada pela empresa SPA, itens 138 a 147 desta instrução.
Citação de Ezequias Nogueira Pereira, CPF: XXX.449.743-XX, ex-Superintendente de Construção da Valec
85. Ezequias Nogueira Pereira tomou ciência do ofício que lhe foi remetido, conforme documento constante da peça 70, tendo apresentado, após solicitar e obter vistas dos autos e prorrogação de prazo para atendimento da citação (peças 56, 57 e 58) , tempestivamente, suas alegações de defesa, conforme documentação integrante da peça 61.
86. O responsável foi citado pelo Ofício 349/2018-TCU/SeinfraPortoFerrovia, de 13/8/2018 (peça 46) , para apresentar alegações de defesa a respeito de:
...na qualidade de ex-Superintendente de Construção da Valec, por ser responsável pela análise e confecção da planilha orçamentária que subsidiou a Concorrência 1/2000, apresentando itens com sobrepreço, que resultou em superfaturamento, no Contrato 11/2000, infringindo o disposto no art. 6º, inciso IX, alínea 'f' c/c art. 3º da Lei 8.666/1993, o princípio da eficiência, insculpido no art. 37 e o princípio da economicidade, ínsito no art. 70 da Constituição Federal de 1988.
Alegações Preliminares de Ezequias Nogueira Pereira
87. Argui o instituto da prescrição, alegando:
A prescrição deve ser arguida com os próprios argumentos legais invocados pelo Eminente Relator e Jurisprudência do Egrégio TCU, bem como o pelo SeinfraHidroFerrovia, os quais foram acidentalmente ignorados pelos apelos do MPTCU que fez ressuscitar o processo original TC Processo 024.991/2012-0.
88. Transcreve excerto do voto do Ministro Roberto Barroso, no processo MS 32201, j. 21/03/2017 (processo eletrônico DJE-173) , que ao tratar da pretensão punitiva do TCU entende aplicável integralmente a Lei 9.873/1999.
Análise das Alegações Preliminares
89. A preliminar de prescrição deve ser aceita no que tange a pretensão punitiva do TCU, mas não com referência ao ressarcimento do débito.
90. Repetimos aqui o posicionamento do TCU a esse respeito, consubstanciado no seguinte excerto do voto proferido pelo Ministro Bruno Dantas, condutor do Acórdão 232/2017-TCU-Primeira Câmara, litteris:
A tese de prescrição decenal mencionada na decisão vergastada aplica-se apenas à pretensão punitiva, ou seja, à aplicação de multa por esta Corte de Contas, não alcançando as ações que visem o ressarcimento ao erário. Quanto a essas últimas, é pacífico o entendimento de que a pretensão deste Tribunal é imprescritível, nos termos do art. 37, § 5º, da Constituição Federal, consoante disposto na Súmula-TCU 282. Esse também é o entendimento fixado pelo STF, no bojo do MS 26.210-9/DF.
Alegações de Mérito de Ezequias Nogueira Pereira
91. Inicialmente discorre sobre a estrutura orgânica da Valec, no período de 1999 a 2003. Afirma que nesse período a Diretoria Executiva era exercida apenas pelo Diretor-Presidente e pelo Diretor Administrativo Financeiro.
92. Relata que, à época, não existia uma Diretoria de Engenharia na Valec, sendo as atividades da área de engenharia acumulada pelo Diretor-Presidente. Destaca que a diretoria e todos os órgãos administrativos e técnicos se situavam na cidade do Rio de Janeiro.
93. Esclarece que, em 10/5/1999, o Diretor-Presidente da Valec promoveu uma mudança radical na filosofia de trabalho da Superintendência de Construção (Sucon) . Sem poder alterar a estrutura administrativa, criando um novo órgão, dividiu as atividades da Sucon em:
a) SUCON subordinada ao Engenheiro Ezequias Nogueira Pereira (obras) - responsável pela fiscalização das obras, acompanhar serviços prestados por empresas contratadas, dirigir o escritório regional 'in loco', entre outras atividades pertinentes às obras.
 (,,,) 
b) SUCON-RJ sob a responsabilidade do Engenheiro RENATO DE OLIVEIRA LUSTOSA diretamente subordinada ao Diretor-Presidente (atividades técnico-administrativas) - responsável por estimativas de preços para licitações, elaborar planilhas orçamentárias, providenciar processos administrativos atinentes ao órgão, tais como as relativas a pagamentos, aditivos contratuais, entre outros. Tal situação é comprovada pela documentação juntada nos anexos. (ANEXO IV) 
94. Após esse esclarecimento, afirma que não era responsável pela análise e confecção da planilha orçamentária que subsidiou a concorrência 1/2000, apresentando itens com sobrepreço que resultou no superfaturamento no contrato 11/2000, infringindo, em consequência, os ditames legais.
95. Robustece essa afirmação alegando que: 'em nenhum documento aparece a assinatura do Defendente Ezequias Nogueira Pereira. Nenhuma planilha de preços, licitação ou contrato mencionado na acusação. Sua responsabilização foi feita apenas com base na portaria que o designou para exercer a função de superintendente de construção'.
96. Assegura que sempre trabalhou nas obras (Maranhão e Goiás) e, embora tivesse o título de Superintendente de Construção, nunca atuou no Rio de Janeiro, conforme faz prova mediante a apresentação de 'Declaração de Lotação' (peça 61, p. 5 e 29) .
97. Repisa a existência de uma estrutura informal na Valec, no período de 1999 a 2004, decorrente da ausência de uma Diretoria de Engenharia. Tendo sido divididas as atribuições da Sucon em duas subáreas, conforme já descrito no item 91. Adicionalmente argumenta (transcrição sem os destaques do original, peça 61, p. 10) :
Cabe ressaltar, que essa situação, embora irregular do ponto de vista formal, existia face à necessidade de atender às exigências da obra realizadas no interior do maranhão, bem como as de atender às tarefas técnico-administrativas desempenhadas junto à diretoria da empresa localizada no escritório do Rio de Janeiro-RJ.
Como a Sucon só poderia ter um superintendente, em razão das limitações do organograma então vigente, o defendente, engenheiro Ezequias Nogueira Pereira, foi designado para o cargo.
A Sucon-escritório Rio de Janeiro-RJ era de responsabilidade do engenheiro Renato de Oliveira Lustosa, que se reportava diretamente ao Diretor-Presidente, que acumulava as funções de diretor de engenharia.
98. Reafirma que dentre suas atribuições não constava a confecção ou aprovação de orçamentos estimativos para a realização de licitações, que tal atividade era da competência do superintendente da Sucon no Estado do Rio de Janeiro, juntando para tanto os documentos constantes da peça 61, p. 34-74.
Análise das Alegações de Mérito
99. Conforme se depreende das alegações apresentadas, Ezequias Nogueira Pereira fundamenta sua defesa na existência de uma estrutura informal na Valec, no período da 1999 a 2004. Segundo a estrutura por ele descrita, a Sucon era dirigida por dois superintendentes, um encarregado da fiscalização das obras e o outro encarregado das atividades técnico-administrativas, dentre as quais: elaboração de orçamentos estimativos e de planilhas orçamentárias.
100. Sendo ele o responsável pelo segmento da Sucon encarregado da fiscalização das obras; e, Renato de Oliveira Lustosa responsável pelas atividades técnico-administrativas.
101. Apresenta alguns documentos que, segundo ele, caracterizam a atuação de Renato de Oliveira Lustosa exercendo, como dirigente, atividades técnico-administrativa na Sucon (peça 61, p. 34, 35, 53, 56, 57, 71 e 72) .
102. Dessa forma pretende eximir-se de qualquer responsabilidade pelos atos praticados no âmbito da concorrência 1/2000.
103. Os argumentos oferecidos por Ezequias Nogueira Pereira não podem ser acolhidos.
104. Ao contrário do que afirma o responsável, ele era, sim, responsável pela elaboração e aprovação de orçamentos estimativos para a realização de licitações, nos termos do item 3.2 do Regimento Interno da Valec (peça 27, p. 37-38) , a saber:
3.2 Superintendência de Construção
Atribuições:
 (...) 
 (...) 
 (...) 
 (...) 
 (...) 
105. A alegação de uma estrutura informal na Sucon e a apresentação de documentos que supostamente transfeririam suas responsabilidades para Renato de Oliveira Lustosa, não o socorrem e não o eximem de responsabilidade.
106. Cumpre observar, que nos documentos assinados por Renato de Oliveira Lustosa (peça 61, p. 35, 56 e 57) , consta a expressão 'p/', significando que foram assinados mediante delegação de competência. Delegação essa, evidentemente, concedida pelo titular da Sucon, no caso, Ezequias Nogueira Pereira. Ademais, nenhum dos documentos apresentados consiste na aprovação do orçamento estimativo da Concorrência 1/2000.
107. É entendimento pacífico no TCU que o instrumento de delegação de competência não retira a responsabilidade do delegante, uma vez que remanesce a responsabilidade do delegante em relação aos atos do delegado. A autoridade delegante deve fiscalizar os atos do delegado, diante da culpa in eligendo e da culpa in vigilando. Nesse sentido, transcreve-se alguns enunciados da Jurisprudência Selecionada do TCU:
Enunciado: 'A delegação de poderes não exime a responsabilidade do gestor por atos de sua competência primária, pois, ao delegar suas atribuições, o administrador tem obrigação de escolher bem o subordinado e assume o ônus de supervisioná-lo'. (Acórdão 10463/2016-TCU-Segunda Câmara, rel. Min. Subst. André de Carvalho) 
Enunciado: 'A delegação de competência não implica delegação de responsabilidade, competindo ao gestor delegante a fiscalização dos atos de seus subordinados, especialmente em situações nas quais, pela importância do objeto e pela materialidade dos recursos envolvidos, a necessidade de supervisão não pode ser subestimada'. (Acórdão 2457/2017-TCU-Plenário, rel. Min. José Múcio) 
108. Dessa forma suas alegações de defesa devem ser rejeitadas, suas contas julgadas irregulares e condenado a ressarcir o dano apurado.
Citação da empresa SPA Engenharia Indústria e Comércio Ltda., CNPJ: 25.707.134/0001-78, contratada para executar os serviços objeto do Contrato 11/2000.
109. A empresa SPA tomou ciência do ofício que lhe foi remetido, conforme documento constante da peça 49, tendo apresentado, após solicitar e obter vistas dos autos e prorrogação de prazo para atendimento da citação (peças 50, 51) , tempestivamente, suas alegações de defesa, conforme documentação integrante das peças 62 e 64.
110. A responsável foi citada pelo Ofício 350/2018-TCU/SeinfraPortoFerrovia, de 13/8/2018 (peça 47) , para apresentar alegações de defesa a respeito de:
...na condição de empresa contratada, por celebrar o Contrato 11/2000 com preços excessivos frente ao mercado, e, consequentemente, beneficiar-se do superfaturamento, infringindo o disposto no art. 3º da Lei 8.666/1993, o princípio da eficiência, insculpido no art. 37 e o princípio da economicidade, ínsito no art. 70 da Constituição Federal de 1988.
Alegações Preliminares da Empresa SPA
111. A responsável alega que não foi observado o devido processo legal, conforme sintetizado no seguinte excerto das alegações apresentadas (peça 62, p. 5) :
24. Nesse contexto, a manifestação anterior e adequada, com instauração de Processo Administrativo prévio, que precederia, obrigatoriamente, essa Tomada de Contas Especial, é um direito da parte e um dever do TCU, o que não foi efetivado e inviabilizou à SPA a possibilidade de se manifestar previamente à defesa de seus direitos e interesses. Houve, assim, a violação da garantia fundamental consagrada no artigo 5º, LV, da Constituição da República.
112. Alega também que houve a prescrição da pretensão reparatória e punitiva, visto que o contrato foi concluído em julho de 2006 e a instauração desta TCE ocorreu em 2012, quando já decorrido mais de cinco anos do encerramento do contrato. Ampara suas alegações, prazo de prescrição quinquenal, em recentes decisões do STF, nas quais aquele Tribunal vem se posicionando favoravelmente a prescrição quinquenal da pretensão reparatória, por meio de concessão de liminares, representando entendimento diametralmente oposto ao do TCU (peça 62, p. 6-9) .
Análise das Alegações Preliminares
113. A alegação de ausência do devido processo legal deve ser considerada improcedente. Conforme já exposto no item 35 dessa instrução, os arts. 160, § 1º e 162, do Regimento Interno TCU, estabelecem que a apresentação de alegações de defesa se constitui no momento, oportuno e específico, no qual o responsável tem assegurado o seu direito à ampla defesa e ao contraditório, direito esse que foi assegurado à SPA, por ocasião de sua regular citação.
114. Em que pese os recentes julgamentos do STF, mediante liminares, deve-se observar que no Tribunal prevalece o entendimento de que as ações de ressarcimento ao Erário são imprescritíveis, até que o STF se manifeste sobre o Tema de Repercussão Geral (Tema 899 - RE 638.886) , conforme se abstrai do seguinte excerto extraído do voto proferido pelo Ministro Vital do Rêgo, condutor do Acórdão 1282/2019-TCU-Plenário:
Por fim, assinalo que a última obscuridade apontada pelo embargante também é improcedente. Esse Tribunal tem conhecimento de que a controvérsia relativa à prescritibilidade da pretensão de ressarcimento ao erário fundada em decisão de Tribunal de Contas foi submetida à repercussão geral (Tema 899 - RE 636.886) e está, até o momento, pendente de pronunciamento do STF.
No entanto, como me manifestei no voto condutor do Acórdão 3539/2019-TCU-Plenário, essa indefinição do STF sobre a matéria não impede a apreciação dos processos de controle externo nem motiva a suspensão de julgamentos em andamento nesta Corte de Contas:
10. Acerca do Tema 899 do STF, no sentido de que possuiria repercussão geral a controvérsia relativa à prescritibilidade da pretensão de ressarcimento ao erário fundada em decisão de Tribunal de Contas, em que foi determinada 'a suspensão de processamento de todas as demandas pendentes em tramitação no território nacional, mas exclusivamente aquelas em que esteja em debate a prescrição do pedido de ressarcimento ao erário baseado em título de Tribunal de Contas', tal suspensão alcança tão somente a fase judicial de cobrança do título executivo extrajudicial exarado com a decisão da Corte de Contas, não atingindo diretamente os processos de contas em trâmite neste Tribunal.
11. Resumindo, até o julgamento do referido Tema de Repercussão Geral, permanecem imprescritíveis as pretensões de ressarcimento ao erário decorrentes de processos de tomada de contas especial que tramitam perante o TCU.
Nessa esteira, até o julgamento definitivo em contrário pelo STF, permanecem imprescritíveis as pretensões de ressarcimento decorrentes de tomadas de contas especiais.
115. Dessa forma, a alegação de prescrição arguida pela responsável deve ser rejeitada.
116. Entretanto, deve ser ressaltado que ocorreu a prescrição da pretensão punitiva, visto que o TCU aprovou por meio do Acórdão 1441/2016-TCU-Plenário, da relatoria do Ministro Benjamin Zymler, incidente de uniformização de jurisprudência no qual firmou o entendimento de que a matéria se subordina ao prazo prescricional de dez anos indicado no art. 205, do Código Civil, contados da data de ocorrência da irregularidade a ser sancionada.
117. No presente caso, o ato irregular, o último pagamento superfaturado efetuado à SPA, decorrente da assinatura do Contrato 11/2000 com sobrepreço, ocorreu em 20/05/2005 (peça 38, p. 8) , e o ato inicial que ordenou a citação do responsável, realizado no âmbito do TCU, foi proferido em 9/8/2018 com a expedição do Despacho do Relator, Ministro Bruno Dantas (peça 42) , portanto, após transcorrido mais de dez anos entre sua expedição e o fato impugnado.
118. Dessa forma, resta prescrita a ação sancionatória em razão do ato praticado pela empresa SPA Engenharia, Industria e Comércio Ltda.
Alegações de Mérito da Empresa SPA
Alegações de Caráter Geral (peça 62, p. 8-11) 
119. Após transcrever a metodologia adotada para apuração do superfaturamento, segundo o seu entendimento, a responsável afirma que (peça 62, p. 8-9) :
... o método utilizado pela Equipe Técnica do TCU para o cálculo dos custos unitários respectivos carece de substância, uma vez que existem pontos relevantíssimos que não foram considerados, e que possuem relevante impacto na estrutura econômico-financeira do Contrato.
120. Apesar de reconhecer que o Sicro é um importante sistema referencial, argumenta que suas tabelas devem ser adaptadas a cada caso, pois não consideram as produtividades e outras características de cada empreendimento e de cada tipo de obra ou serviço.
121. Afirma que o próprio DNIT e as literaturas técnica recomendam ser necessárias adequações nas composições de preços referências com vistas a uma eficaz e realista estimativa de custos. Fundamenta essa afirmação transcrevendo trechos do Manual de Custos Rodoviários - Volume 1 - Metodologias e Conceitos, para em seguida alegar (peça 62, p. 10-11) :
42. É por isso que se torna necessário a adequação dos preços referenciais do SICRO, inclusive em seu BDI, às particularidades do empreendimento e das condições de sua execução, pois, somente assim, será possível uma comparação isonômica e real, o que é, por oportuno, corroborado por diversas decisões exaradas pelo Tribunal de Contas da União, entre as quais cumpre citar, como exemplo, os Acórdãos 1.414/2003 e 255/2004, ambos do Plenário.
43. Além disso, fundamental destacar que parte relevante do indício de sobrepreço apontado pela Unidade Técnica está ligada à grande diferença entre o BDI adotado pela tabela referencial do SICRO e pelos auditores do TCU (23,90%) , e aquele que foram então praticado no Contrato (42,30%) , e indicado pela própria VALEC.
44. Somente a diferença de BDI considerada pelo TCU, ou seja, a diferença entre os 42,30% praticados no Contrato, a partir das informações divulgadas pela VALEC na fase concorrencial respectiva (e que vincula as Partes, pelo princípio da vinculação do contrato ao edital) para os 23,90% adotado pelo TCU no presente processo, já representa uma diferença de 18,40%.
45. Porém cabe ressaltar que o percentual de BDI de 23,90% foi indevidamente utilizado, uma vez que o BDI vigente à época era de 32,55%, conforme pode-se comprovar nas Composições Unitárias do SICRO da época que foram utilizadas como paradigma.
122. Discorre que para calcular o preço final de uma obra devem ser consideradas diversas variáveis, e acrescenta (peça 62, p. 110) :
Quando se considera o custo do Sicro, verifica-se que ali foram adotados valores tabelados de material, mão de obra e equipamentos, calculados com base em uma produtividade também tabelada de produção, que podem não refletir a real condição de execução local. Tal cenário fazse particularmente relevante no caso em tela, em que a VALEC, face seu cenário de escassez orçamentária, não viabilizou que a SPA tivesse a produtividade necessária para a consecução do objeto do Contrato no prazo de 12 (doze) meses. Esse cenário superveniente perdurou ao longo deste Contrato, o que fez com que sua conclusão apenas se desse em julho/2006, isto é, cinco anos após a data original prevista. Essa variável, estranhamente, não foi considerada pela Equipe Técnica do TCU, que, em sua apuração, considerou uma produtividade normal de trabalho e um período de execução de meros 12 (doze) meses (quando na verdade, ela perdurou por 72 meses) .
123. Esclarece que a formação de preços deve levar em conta os custos diretos e os indiretos incorridos ao longo do período total demandado para a consecução do objeto contratado. Em seguida argumenta (peça 62, p. 12) :
49. Esses custos indiretos não podem ser simplesmente fixos como adotado pela Equipe Técnica do TCU a partir dos dados da Tabela do SICRO, que considerou o percentual de 23,90%, independente de prazo, localização, logística, disponibilidade de insumos e mão de obra, e das condições em que se desenvolvem os projetos especiais, como é o caso.
50. Portanto, para que se chegue ao valor real de uma obra, um projeto especial de implantação de ferrovia em terreno natural virgem, distante dos grandes centros de geração de insumos, tem-se que levar em consideração todas as variáveis que o compõe. Nesse contexto, a Defendente detalhará, nessa Alegações de Defesa, de forma individualizada, os assuntos ligados aos custos diretos do empreendimento e à formação do preço de venda, determinado pelo BDI adotado.
124. Após essas alegações de caráter geral, a responsável passa a contestar o superfaturamento apontado confrontando as composições de referência adotadas pela Unidade Técnica com as por ela elaboradas, esclarecendo:
52. Assim, para este comparativo, utilizar-se-á a mesma base adotada pela Unidade Técnica do TCU, qual seja, SICRO-CO, apesar de o Estado de Tocantins estas inserido na Região Norte. A metodologia então empregada foi a seguinte:
125. Destaca que, além da escassez orçamentária, as chuvas da região afetaram diretamente a produtividade dos serviços desse empreendimento, mas, contudo, estes fatores não foram considerados nos cálculos efetuados, arrematando:
.... Assim, após serem realizados os ajustes necessários nas composições de preços, para que as composições de referência do SICRO reflitam a realidade do empreendimento, conclui-se que os preços contratuais mostram-se adequados e regulares, não havendo que se falar em sobrepreço ou superfaturamento.
Análise das Alegações de Caráter Geral
126. Assiste razão à contratada ao considerar que o Sicro é um importante referencial de preços e admite adaptações em razão das peculiaridades das obras. Entretanto, tais adaptações devem ser efetivamente e tecnicamente justificadas, indicando as peculiaridades e como elas impactam nos preços de referência utilizados.
127. Ademais, se encontra pacificado, no TCU, o entendimento de que o Sicro deve ser adotado como paradigma de preços unitários em obras ferroviárias, conforme consta de enunciados dos Acórdão 2843/2008-TCU-Plenário, 462/2010-TCU-Plenário, 1.922/2011-TCU-Plenário, 1.923/2011-TCU-Plenário (Relator Valmir Campelo) e 1.884/2014-TCU-Plenário (Relator Augusto Sherman) :
É viável a utilização do SICRO, com adoção integral dos preceitos, critérios e métodos constantes no Manual de Custos Rodoviários, para serviços de terraplenagem, drenagem, obras-de-arte correntes e especiais, sinalização vertical, obras complementares, proteção vegetal e demais serviços de infraestrutura ferroviária.
Importante registrar ainda que o contratado pode executar o serviço com metodologia distinta da prevista no Sicro, valendo-se de equipamentos ou arranjos produtivos que lhes são mais convenientes, contudo não pode transferir para a Administração os custos da utilização de metodologia mais onerosa do que aquela prevista no Sicro (enunciado do Acórdão 910/2017-TCU-Plenário) .
128. As alegações da responsável de que na apuração do superfaturamento não foi considerada a variável tempo, também não deve ser acolhida. Em que pese o fato do prazo inicial de execução dos serviços estivesse previsto para doze meses e que, devido a restrições orçamentárias, só pode ser concretizado em 72 meses, não socorre a responsável.
129. Primeiro porque, o orçamento apresentado pela SPA foi calculado com um prazo de execução de doze meses, ou seja, independentemente do prazo real de execução, foi originalmente apresentado com sobrepreço, que, uma vez executado, se tornou em superfaturamento.
130. Outrossim, o equilíbrio econômico-financeiro do contrato estava amparado pela fórmula de reajuste prevista na cláusula nona do contrato, e, ainda, em caso de suspensão temporária, por culpa da contratante, a contratada seria reembolsada pelas despesas adicionais incorridas devidamente comprovadas. Por fim, o subitem 5.4 da cláusula quinta do contrato, estabelecia que (peça 31, p. 3) : 'O presente Contrato vigorará a partir da data de sua assinatura até o efetivo cumprimento de todas as obrigações assumidas pelas Partes'.
131. Essas condições eram de conhecimento da SPA, pois constavam da minuta do contrato anexa ao edital da Concorrência 1/2000, portanto, sua proposta foi apresentada levando em consideração todos esses fatores.
132. Superadas essas questões de caráter geral, passamos a analisar as defesas oferecidas para cada serviço elencado pela SPA. Para tanto, cada argumentação será sumarizada e na sequência será feita a análise técnica dos referidos serviços, conforme tópicos a seguir.
133. Tendo em vista que as questões relacionadas ao BDI influenciaram na análise dos demais serviços, iniciaremos a análise por esse componente dos custos.
Alegações de Defesa - BDI  (peça 62, p. 11-13, 31-45) 
134. Em sua manifestação, a SPA afirma que o TCU, na apuração do superfaturamento, deveria ter adotado o BDI contratual, igual a 42,30%, e não o BDI previsto no Sicro 2, igual a 23,90% (peça 62, p. 31-44) .
135. A empresa esclarece que não há nenhuma norma que determine o que deve ou não constar do BDI, e que este seria relacionado com a planilha contratual. Acrescenta que a aplicação de um BDI geral - no caso o previsto no Sicro 2 - sem considerar as peculiaridades de cada empresa e de cada obra levaria a distorções. Transcreve trechos de artigos sobre os componentes do BDI e de trechos de voto de Acórdãos exarados por este Tribunal de Contas para suportar sua tese.
136. Argumenta que o BDI utilizado pela Secob é para obras rodoviárias e não para obras ferroviárias. A seu favor transcreve trechos de voto dos Acórdão 424/2008-TCU-Plenário (Relator Benjamin Zymler) e 1.551/2008-TCU-Plenário (Relator Augusto Nardes) sobre obras distintas do Contrato 11/2000. Aduz que se deve identificar os BDI utilizados em contratos de obras ferroviárias de mesma complexidade. Para ilustrar sua tese, menciona vários BDI de contratos da CPTM e do Metro de São Paulo (peça 62, p. 36-37) . Passa a então a analisar separadamente: i) o lucro; ii) administração central; iii) administração local; e, iv) necessidade de se resguardar os referenciais de BDI válidos à época da celebração do Contrato.
137. A responsável alega (peça 62, p. 11) , ainda, que o percentual de 23,90% foi indevidamente utilizado, uma vez que o BDI vigente, à época, era de 32,55%, conforme composições unitárias do Sicro de outubro de 2000.
Análise das Alegações de Defesa - BDI
138. Assiste razão à responsável quando afirma que o percentual de BDI que deveria ser utilizado, na apuração do superfaturamento, seria de 32,55%, pois, esse era o BDI previsto no Sicro no exercício de 2000, vide documento constante da peça 71, p. 111, referente ao custo unitário de referência do serviço 2 S 01 100 22.
139. Assim, elaborou-se nova planilha de apuração de superfaturamento inserida na peça 71, p. 45, como BDI de 32,55%, reduzindo o valor histórico do débito.
140. Destaque-se que o novo valor do débito apurado é menor do que aquele constante da citação, assim não há que se falar em nulidade da citação, v.g., o seguinte excerto do voto proferido pelo Ministro Benjamin Zymler condutor do Acórdão 173/2019-TCU-Plenário:
Com as vênias de estilo, não vejo nenhum vício processual em tal procedimento, pois o débito total atualizado a ser imputado a cada responsável é inferior ao valor atualizado total do débito constante dos ofícios de citação. Pacífica jurisprudência desta Corte de Contas, a exemplo dos Acórdão 2158/2013-TCU-Plenário e 10.980/2016-2ª Câmara, considera que a imputação de débito em valor inferior ao indicado na citação não configura prejuízo à defesa e dispensa o envio de nova citação. Os fatos irregulares apontados e as condutas atribuídas aos responsáveis são os mesmos para cada parcela e respectiva data-base do débito, de forma que o necessário rearranjo das parcelas e datas-bases do dano pode ser promovido, sem que haja necessidade de refazer as citações, desde que o montante atualizado total não exceda o débito total objeto da citação.
141. Importante observar, que o novo valor do débito também deve beneficiar os demais responsáveis.
142. Quanto as demais alegações, importa destacar que a adoção de um BDI referencial, conjuntamente com os custos diretos da obra constantes de sistemas referenciais de preços, permite a análise dos preços de uma obra em confronto com os preços praticados no mercado de construção civil. Conforme asseverou o Relator no voto condutor do Acórdão 2843/2008-TCU-Plenário, Ministro Valmir Campelo:
22. Na alegação da especificidade do BDI para cada empresa e cada empreendimento, assiste razão às contratadas; realmente, concordo que cada construtora tenha o seu BDI específico, visto a estrutura organizacional distinta de cada particular. De igual maneira, é verdade que cada obra exija nuanças administrativas diferentes ou necessidades díspares a impactar diferentemente em seus custos indiretos.
23. Entretanto, um BDI médio - aceitável - tomado a partir de obras de tipologia semelhante, não é somente possível, mas indispensável. É bem verdade que cada empresa alveja uma margem de lucro e que possui maior ou menor estrutura, mas a negação de um limite não somente pode propiciar um enriquecimento sem causa, mas violar uma série de princípios primordiais da Administração, mormente a economicidade, eficiência, moralidade e finalidade. Excessos na remuneração, provindos ou não do BDI, viciam a avença em seus basilares de boa-fé e função social do contrato.
24. Ao estabelecer um BDI referencial, portanto, não se alvitra, simplesmente, fixar um valor limite para o contratado. A utilização de um valor médio, em associação a outros custos do empreendimento, propicia a percepção de um preço esperado da obra - aceitável -, harmônico entre os interesses da Administração e do particular (no mesmo sentido, vide o Acórdão 1923/2011-TCU-Plenário) .
143. Portanto, para imputação de superfaturamento deve-se proceder à análise conjunta dos componentes do preço (custo direto e BDI) . A análise de preços se dá sempre mediante a comparação de preço contratado/orçado com o preço de mercado (ou paradigma) , visto que uma taxa de BDI elevada pode ser compensada por custos diretos inferiores aos do orçamento paradigma, desde que o preço total contratado esteja abaixo do preço de mercado.
144. No presente caso, ressalte-se que, na análise dos preços contratados realizada no relatório da equipe de fiscalização, o sobrepreço apontado foi em relação ao preço global contratado, conforme farta jurisprudência deste Tribunal, levando-se em consideração não só os preços unitários mais altos do que os referenciais, como também os mais baixos.
145. Ademais, o BDI paradigma do DNIT é composto por percentuais médios de mercado, largamente utilizados em obras rodoviárias e ferroviárias, bem como por este Tribunal na aferição de sobrepreço e superfaturamento de tais empreendimento. Há que se observar, por oportuno, que os preços referenciais do Sicro, para a data-base em questão (outubro/2000) , são compostos com o BDI de 32,55%, percentual que ao ser acrescido aos custos diretos, resulta no valor máximo admitido nas licitações realizadas pelo DNIT.
146. A jurisprudência do TCU já firmou entendimento no sentido de ser viável a adoção do Sicro 2 como paradigma de preços unitários para obras ferroviárias, incluindo o percentual de BDI. Nesse sentido, veja-se excerto do sumário dos Acórdão 2843/2008-TCU-Plenário e 462/2010-Plenário (Relator Valmir Campelo) , que tratam das obras da FNS, in verbis:
É viável a utilização do SICRO, com adoção integral dos preceitos, critérios e métodos constantes no Manual de Custos Rodoviários, para serviços de terraplenagem, drenagem, obras-de-arte correntes e especiais, sinalização vertical, obras complementares, proteção vegetal e demais serviços de infraestrutura ferroviária.
A negação de um limite para a remuneração das empresas em seus BDIs, obtidos de valores comumente praticados em empreendimentos congêneres, não somente pode propiciar um enriquecimento sem causa do particular, mas violar uma série de princípios primordiais da Administração, mormente a economicidade, eficiência, moralidade e finalidade, além de viciar a avença em seus basilares de boa-fé e função social do contrato.
147. Assim, em harmonia com a jurisprudência do TCU, que tratam de contratos de construção de trechos da FNS, não seria lógico utilizar um BDI diferente daquele estabelecido no Sicro 2 porquanto as obras ferroviárias se assemelham muito às obras rodoviárias no Estado de Tocantins. Por fim, informa-se que a análise de preço feita nesta instrução considerou a incidência da taxa de BDI de 32,55% (DNIT) sobre as composições de custos consideradas no cômputo do superfaturamento decorrente da execução do Contrato 11/2000.
Alegações de Defesa - Composição dos Custos de Produção Unitário dos Dormentes de Concreto (item 1 da planilha)  (peça 62, p. 13-18) 
148. A construtora esclarece as dificuldades associadas à aplicação dos dormentes de concreto protendido, dentre elas: (a) a falta de utilização anterior, em larga escala, no Brasil; (b) a existência de poucas fábricas instaladas no Brasil; (c) a falta de preços referenciais; (d) o histórico de insucesso na utilização dos dormentes de concreto devido a projetos importados - inadequados às condições de nosso país; (e) o traçado das ferrovias nacionais; (f) o material rodante inadequado; (g) os fatores climáticos; e (h) a aplicação dos dormentes com equipamentos e tecnologias inadequados.
149. Essas dificuldades levaram a SPA a fomentar o intercâmbio de técnicos com o exterior a fim de desenvolver o projeto dos dormentes. Esse esforço incluiu os testes de protótipos em laboratório de análise na região sudeste, para a aprovação do protótipo com base nas normas da American Railway Engineering and Maintenance-of-Way Association (AREMA) .
150. Menciona as dificuldades inerentes ao desenvolvimento dos insumos necessários à fabricação dos dormentes: fio de aço de protensão, cimento, aditivo plastificante. Informa que utiliza a fábrica de dormentes em Porto Franco/MA, pois a desmobilização e nova instalação desta exigiriam custos mais elevados abarcando o desenvolvimento de novos insumos e seu deslocamento. Argumenta que o custo referencial da equipe de auditoria não inclui os custos de desenvolvimento de projetos, ensaios, perdas de produtividade pela falta dos insumos no mercado, além da necessidade de utilização de geradores para suprir energia elétrica.
151. Por essa razão, além dos elementos indicados na composição usada como referência, a empresa considera necessária a inclusão dos equipamentos complementares elencados na página 16 da peça 62. Além desses, a SPA descreve outros custos considerados em sua análise (peça 49, p. 16-18) . Lista ainda outros fatores que não foram considerados, os quais afetariam o preço final do dormente e que não foram levados em conta na análise (peça 49, p. 56) : a saber:
a) inclusão de um trator agrícola com carretas ferroviárias e de uma carregadeira de pneus;
b) inclusão de um percentual de 10% no valor da mão de obra, referente a ferramental;
c) correção do consumo de cimento para 92kg por dormente;
d) inclusão de disco de corte para o corte do aço de propensão;
e) correção da DMT do Arame de protensão, que teria procedência de Juiz de Fora/MG e não de Brasília/DF;
f) inclusão do transporte rodoviário do cimento;
g) inclusão do transporte rodoviário da microssílica;
152. Considerando, portanto, todos os fatores apresentados em sua manifestação, a SPA chegou ao custo do dormente igual a R$ 170,54 (peça 62, p. 56) , inferior ao valor de R$ 186,46 apresentado pela empresa no Contrato 11/2000. Tal diferença decorre da não adoção do BDI contratual.
Análise das Alegações de Defesa - Composição dos Custos de Produção Unitário de Dormentes de Concreto
153. Registre-se que as alegações de defesa apresentadas (peça 62, p. 13-18) sobre a composição dos dormentes são semelhantes e não acrescentam nenhum fato novo em relação àquelas apresentas pela empresa, em sede de citação, no TC Processo 014.362/2015-5 (peça 165) , razão pela qual transcreveremos a análise efetuada para rechaçar a defesa ora oferecida.
91. De plano, é importante registrar que as alegações apresentadas sobre os dormentes são materialmente iguais à manifestação anterior da empresa, em sede de oitiva, no TC Processo 011.287/2010-1, conforme consta na peça 57, p. 8-23, daquele processo. Tal manifestação foi analisada e em grande parte não acolhida (TC Processo 011.287/2010-1, peça 105, p. 26-31) . Não obstante, serão feitos alguns comentários sobre o assunto nesta instrução.
92. Inicialmente, a defesa alega que o contexto fático em que ocorreram as obras impossibilitou a compra dos dormentes, levando à necessidade de fabricação dos dormentes. Nessa esteira, narra uma série de custos que teriam sido necessários para o fornecimento dos dormentes, a exemplo de estudos para implementação da fábrica, treinamento de pessoal, testes tecnológicos e outros, que, segundo a defesa, incluiria até mesmo desenvolvimentos para adaptação da produção aos tipos de materiais existentes no mercado nacional. Contudo, não foram apresentados elementos probatórios que comprovassem a ocorrência dessas despesas ou mesmo a sua quantificação aventada e, portanto, a alegação não é acolhida. Pelo mesmo motivo, também não são acolhidas as alegações (i) sobre a especificidade do concreto e a necessidade de utilização de superplastificante, (ii) sobre outros custos incorridos para a instalação da fábrica de dormentes, e (iii) sobre outras adaptações que deveriam ser feitas no referencial.
93. Vale observar que a defesa indica que as composições utilizadas pelo TCU para o cálculo do superfaturamento não corresponderiam à realidade da obra. No entanto, em vez de serem juntados aos autos elementos que comprovem as despesas efetivamente incorridas, são propostas diversas adaptações na composição de referência. Ademais, como registrou o exame instrução à peça 105 do TC Processo 011.287/2010-1, diversas das alegações apresentadas, na realidade, ainda que fossem comprovadas - o que não ocorre -, estariam dentro de um espectro de possibilidades da empresa para aumentar a sua eficiência na execução da obra.
94. Nesse contexto, a composição paradigma foi elaborada com base em referenciais de mercado aceitos e com presunção juris tantum (cf. Acórdão 3061/2011-TCU-Plenário) . Caberia, portanto, ao responsável comprovar que o referencial possuiria alguma inconsistência.
95. Destarte, ressalta-se um caráter conservador das composições paradigma utilizadas, haja vista que muitas vezes, na verdade, foram consideradas técnicas de engenharia com menor eficiência e, consequentemente, maior conservadorismo. Exemplifica-se esse raciocínio com trecho da análise feita anteriormente:
Quanto à escolha do Cimento tipo ARI, é notória sua larga utilização na fabricação de peças pré-moldadas com objetivo de aumentar a produção, pelo benefício de ganho de resistência mais rápido do que o cimento convencional. Essa incorporação, embora represente custos maiores, racionaliza o uso das instalações e da mão de obra empregada, permitindo expressivo ganho de produtividade. A busca constante pelo aumento da produtividade é discricionariedade de cada empresa. Na elaboração da composição de custo, foi previsto o uso do Cimento Portland CP 32 com a produção horaria bem conservadora de 30 dormentes. A mudança para o cimento CPV-ARI implicaria o aumento da produção horária, o que não se pode estabelecer sem que se conheça a seara de cada fábrica em particular. (TC Processo 011.287/2010-1, peça 105, p. 29) 
96. Especificamente sobre a composição de custos referencial, os responsáveis questionam a retirada do trator agrícola (Sicro E007) , da carregadeira de pneus (Sicro E009) e do transporte rodoviário de cimento, bem como questionam a não consideração da madeira de caibro na composição.
97. Ocorre que a composição de preços já prevê cavalo mecânico com reboque (Sicro E411) e caminhão carroceria (Sicro E434) para o transporte dos dormentes. Dessa forma, não faz sentido que sejam considerados também o trator agrícola e a carregadeira de pneus, uma vez que ambas as combinações seriam para realizar o transporte dos dormentes. Vale dizer que esse assunto foi debatido em outros processos, a exemplo do que consta no TC Processo 018.509/2008-9, peça 12, p. 7. Da mesma forma, o transporte do cimento a granel também foi amplamente discutido em outro processo, no qual a unidade técnica afastou a possibilidade de inclusão do transporte, haja vista que o Manual de Custos Rodoviários vigente à época da elaboração do orçamento especificava que o transporte especificamente desse item já estaria incluído no preço do material (TC Processo 018.509/2008-9, peça 12, p. 8) . Ainda assim, poderia a empresa, na apresentação de suas alegações de defesa, apresentar comprovação dos custos incorridos para corroborar suas alegações, o que não ocorreu no caso.
 (...) 
154. É necessário registrar que as dificuldades do início de fabricação dos dormentes estão relacionadas precipuamente ao primeiro trecho da Ferrovia Norte-Sul entre Imperatriz/MA - Estreito/MA. Quando ocorreu o início da produção houve necessidade de elaborar projeto da planta industrial recorrendo a técnicos e a fomentar intercâmbio de técnicos com o exterior a fim de desenvolver o projeto dos dormentes, essa etapa se relacionava principalmente ao primeiro trecho da FNS, conforme se observa do seguinte trecho extraído da instrução inserta no TC Processo 018.509/2008-9 (peça 17, p. 16) :
Não se pode olvidar a existência de documentos nestes autos que provam que a primeira empreiteira contratada pela VALEC para construção de segmento de trecho da Ferrovia Norte-Sul (a SPA Engenharia) , foi quem propôs, no âmbito da Concorrência 07/97 (fls. 1397/1490, Anexo 1, V. 7) , a execução da superestrutura ferroviária com 'dormentes monobloco de concreto protendido', baseando-se, exclusivamente, em projeto de autoria da empresa Conprem - Concretos Prémoldados Ltda. (fls. 1491/1527, Anexo 1, V. 7) , pois, naquela ocasião, a construtora SPA não detinha em seu acervo técnico a experiência específica para o fornecimento desse elemento estrutural, posteriormente exigido nos certames subsequentes pela VALEC, fato que pode se confirmado pela análise dos documentos de qualificação técnica que empresa apresentou naquele certame e que se encontram juntados nestes autos (fls. 1528/1540, Anexo 1, V. 7) e dos requisitos de qualificação técnica dos certames subsequentes.
155. Assim, não se deve relacionar esse encargo aos lotes de construção posteriores em vista da redução dos custos decorrentes da expertise adquirida.
156. Esse raciocínio também se aplica às dificuldades mencionadas pela construtora, como a questão de depreciação da fábrica, as constantes alterações causadas por fornecimentos de insumos, a adoção de cimento CP-32 com aditivos em substituição ao ARI, o suprimento de aço para protensão, além de outras circunstâncias reclamadas pela empresa SPA.
157. Portanto, o fato de que a fábrica já se encontrava pronta e em produção para atender aos serviços objeto do Contrato 11/2000, após já ter atendido o trecho inicial da FNS, demonstra a carência de elementos de subsistência das pretensões da empresa, cujas dificuldades alegadas pela construtora, por terem sido absorvidas no trecho anterior, não tiveram seus reflexos financeiros nas composições de preços, sequer foram computados pela empresa SPA.
158. Diante do exposto, as mudanças na composição dos custos de produção dos dormentes requeridos pela SPA não devem ser acolhidas, haja vista que o assunto já foi exaustivamente debatido neste Tribunal, sendo a composição constante da peça 3, p. 2, a adotada como paradigma pelo TCU.
159. Todavia, o BDI utilizado naquela composição deve ser alterado para 32,55%, conforme esclarecido no item 133 desta instrução.
160. Assim, como resultado dessa análise, o preço paradigma revisto para o item dormente é de R$ 128,61/dormente. Comparado ao preço contratado de R$ 186,46/dormente, o superfaturamento é de R$ 57,85/dormente, o que equivale a um superfaturamento total de R$ 3.854.043,95 (data base março/2000) , conforme demonstrado na peça 71, p. 45 e 46-47 (BDI revisado) .
161. Portanto, com base nos cálculos revistos para o serviço mencionado, permanecem os indícios de superfaturamento para o item 'dormentes' na execução dos serviços do Contrato 11/2000.
Alegações de Defesa - DRenagem (itens 29 e 30 da planilha) (peça 62, p. 18-19) 
162. A SPA alega que, na execução do colchão drenante, não foi computado o transporte da brita produzida da pedreira para a obra.
163. Alega também que na planilha resumo foi incluído o item 30, execução de formas, que estaria com preço defasado.
164. Sendo assim, alega que, feitas essas correções, não se constata a ocorrência de superfaturamento na execução do referido serviço.
Análise Alegações de Defesa - DRenagem
165. Saliente-se, inicialmente, que na planilha de superfaturamento (peça 31, p. 1) , não existe o item '30', razão pela qual não será aqui analisado.
166. Com referência ao colchão drenante, naquela planilha de superfaturamento, foi incluído apenas o item '5.4.2' do quadro de quantidades e preços do contrato 11/2000 (peça 36) , a saber: '5.4.2 - Material drenante (incl. Transp. até 3 km) , na quantidade de 13.070m³, ao preço unitário de R$ 15,03, e o montante de R$ 196.442,10.
167. Note-se que o valor de referência para esse item, apurado na planilha de superfaturamento (peça 31, p. 1) , é maior do que o valor contratado, portanto, foi estimado um subfaturamento da ordem de R$ 3.795,21, que foi abatido do débito atribuído aos responsáveis.
168. Ao contrário do que afirma a responsável, foi considerado o transporte da brita produzida da pedreira para a obra, conforme se vê na planilha constante da peça 31, p. 8.
169. Cabe apenas corrigir, portanto, o subfaturamento encontrado majorando-o, devido a retificação do BDI de R$ 23,90% para 32,55%, passando a ser de R$ 17.767,93 (data base março/2000) , (peça 71, p. 45, 95 e 109) , consequentemente, reduzindo o valor do débito.
Alegações de Defesa - Escavação, carga, transporte de material de terraplenagem (itens 2, 3, 6 e 25 da Planilha) (peça 62, p. 19-20) 
170. Os esclarecimentos da SPA referem-se aos itens 2, 3. 6 e 25 da planilha contida na peça 31, p. 1. A respeito desses serviços escavação, carga e transporte de material de terraplenagem, a SPA entende necessário compatibilizar as composições em razão da diferença das faixas de distância de transporte estabelecidas pelo Sicro e pela Valec.
171. Considerou as distâncias de transporte indicadas no Relatório Básico de Projeto da FNS que fez parte do Edital de Concorrência, para extrair desse relatório o Quadro de Orientação de Terraplenagem, de onde extraiu os volumes a serem transportados por categoria em cada faixa de distância, conforme adotado pelas composições unitárias do Sicro 2. Com base nesses dados, elaborou as Composições de Preço Unitário (CPU) de escavação carga, descarga e espalhamento, e, de transporte de materiais (peça 62, p. 57-58, 72-73 e 90-91) , com demonstrativos do volume de transporte por faixa de distância com seus respectivos custos, para comparar o contrato com os valores do Sicro.
172. Dessa forma, para os materiais de 1ª e 3ª categorias, classificou o volume de material por escalonamentos de distâncias de transporte utilizando-se das composições unitárias do Sicro 2 (peça 62, p. 73) : 50m a 200m, de 200m a 400m, de 400m a 600m, de 600m a 800m, de 800m a 1.000m, de 1000m a 1.200m, de 1.200m a 1.400m, de 1.400m a 1600m, de 1.600m a 1.800m, de 1.800m a 2.000m, de 2.000m a 3.000m e além de 3.000m.
173. Como o Sicro engloba a escavação, carga e transporte para cada faixa de distância, separou na própria composição, a escavação e carga, descarga e espalhamento do transporte para adequar à metodologia adotada pela Valec. Com isso, obteve o valor de escavação mais a carga, descarga e espalhamento separado do valor do transporte extraído das composições do Sicro, bem como os volumes a serem escavados e transportados para cada faixa de distância. Em seguida, chegou ao custo da 'escavação, carga, descarga e espalhamento', conforme discriminado na planilha da Valec.
174. Elaborou os cálculos do custo das escavações, encontrando: (i) Escavação, carga e descarga e espalhamento de material de 1ª categoria: R$ 1,98/m3; e (ii) Escavação, carga e descarga e espalhamento em material de 3ª categoria: R$ 13,67/m3.
175. Aduziu, no caso do transporte, que a Valec adota o transporte de material de 1ª categoria em apenas duas faixas, quais sejam: (i) até 2.000m; e (ii) além de 2.000m. Para material de 3ª categoria as duas faixas previstas são: (i) transporte até 600m; e (ii) além de 600m. Calculou a média dos custos até 2.000m e de 200m a 3.000, e além de 2.000m para o material de lª categoria, e até 600m para o material de 3ª categoria.
176. Encontrou os seguintes resultados: (i) Transporte de mat. 1ª categoria até 2.000m: R$ 1,34/m3.km; (ii) Transporte de mat. 3ª categoria até 600m: R$ 5,10/m3.km.
177. Confrontando esses valores com aqueles contratados, a empresa concluiu que os custos de terraplenagem referente à escavação, carga, descarga e espalhamento bem como os de transporte de material para execução de terraplenagem, se calculados com base na metodologia e custos do Sicro, não acarretaram superfaturamento, conforme planilha constante da peça 62, p. 55, resumida na tabela a seguir:
Análise das Alegações de Defesa - Escavação, carga, transporte de material de terraplenagem (itens 2, 3, 6 e 25 da Planilha) 
178. Em relação ao serviço de Escavação, carga, descarga e espalhamento de material de 1ª categoria (item 3 da planilha da SPA - peça 62, p. 55) , inicialmente, registra-se que o método utilizado pela SPA não se mostra o mais adequado para se obter os custos unitários do serviço, não devendo ser acolhido.
179. A utilização de custos médios obtidos por meio de escalonamento das faixas de terraplenagem extraindo-se destes os correspondentes valores de transportes poderia induzir a erros por variar de acordo com a maior ou menor incidência de determinada faixa de distância de transportes. Ademais, essa metodologia difere da utilizada pela Valec nas suas composições.
180. Por esse motivo, para a análise desse item e dos demais que envolveram serviços correlatos de escavação, carga e descarga de material, foi empregada metodologia que considera os ajustes de produtividade de cada equipamento envolvido e seus reflexos na retirada do componente transporte no Sicro para a determinação da produtividade da equipe. A produção, contudo, dependerá dos índices de participação de cada equipamento envolvido. Nesse particular, em relação aos caminhões basculantes por participarem apenas nas operações de carga, descarga e manobra tiveram reduzidos o tempo de utilização do Sicro na composição auxiliar.
181. Para o Serviço Código 2 S 01 100 22 - Escavação Carga e Transp. Mat. 1a Cat. DMT 50 a 200m c/e CPU 02 (peça 31, p. 6) , foram feitas as seguintes adaptações: (i) inclusão de uma motoniveladora para realização do espalhamento; (ii) adicional de encargos sociais (EPI, transporte e alimentação) : 15.51% sobre a mão de obra; (iii) redução da utilização do caminhão retirando os tempos de ida e retorno.
182. Para a Escavadeira Hidráulica e para o Caminhão Basculante, utilizou-se o Fator de carga de 0,90, Fator de conversão 0,77 e Fator de eficiência 0,83. Uma segunda Motoniveladora para o espalhamento de material no aterro foi incluída. Esse equipamento encontra-se desconsiderado na composição de aterros com compactação de 95% do Proctor Normal para se evitar a duplicidade, CPU 8 (peça 31, p. 22) .
183. A composição original 2 S 01 100 22, portanto, só considerava uma unidade de Motoniveladora para a manutenção de caminhos de serviços.
184. Considerou-se uma velocidade média de deslocamento para efeito de cálculo do tempo do Sicro relacionado ao caminhão, a velocidade de ida de 100 metros/minuto e de retorno 160 metros/minuto (peça 71, p. 51) .
185. Feitas essas adaptações, foi possível calcular a produção horária da equipe em 192 m3/hora, tendo como equipamento principal a Escavadeira Hidráulica. Os demais equipamentos da equipe são compostos de dois caminhões e duas Motoniveladoras.
186. Conservadoramente, pode se afirmar que a metodologia utilizada no novo paradigma a partir do TC Processo 018.509/2008-9 (peça 174, p-31-32) , em comparação com a metodologia das médias adotadas pela SPA aos itens 2, 3, 6 e 25 (peça 62, p. 55, 57-58, 72-73 e 90-91) , melhor se adequa às situações onde o critério de medição de transporte de material escavado é em apartado da escavação e carga.
187. Dessa forma, para o item 3 - escavação, carga, descarga e espalhamento de material de 1ª categoria, conclui-se que o preço da composição ajustada 2 S 01 100 22 é de R$ 1,98/m3 (CPU 02 - peca 71, p. 50 - correspondente à CPU 02 - peça 31, p. 6, com o BDI de 32,55%) . Sendo o preço contratado de R$ 2,35/m3, tem-se uma diferença de R$ 0,37/m3 de sobrepreço, o que representa um superfaturamento de R$ 758.041,76 (data base março/2000) (peça 71, p. 45) .
188. Quanto ao serviço de Escavação, carga, descarga e espalhamento de material de 3ª categoria (item 2 da planilha da SPA - peça 62, p. 55) , a empresa elaborou a CPU 02 (peça 62, p. 57) , obtendo um preço unitário de 13,67/m3.
189. Entretanto, a metodologia exposta para as composições se utilizaram das médias escalonadas de distâncias de transportes, o método não deve ser acolhido em vista da possibilidade de acarretar erros por variações de custos por maior ou menor incidência de determinada faixa de distância de transportes.
190. Nesse contexto, seguindo a metodologia do processo TC Processo 018.509/2008-9 (peça 174, 47-48) foi empregado, nesse processo, para o item 2 - Escavação, carga, descarga e espalhamento de material de 3ª categoria que se acha descrita na CPU 2 (peça 31, p. 4) .
191. A composição base utilizada foi a 2 S 01 102 02, CPU 2 (peça 31, p. 4) , precedidas de adaptações: (i) inclusão de uma motoniveladora para realização do espalhamento; (ii) adicional de encargos sociais (EPI, transporte e alimentação) : 15.51% sobre a mão de obra; (iii) redução da utilização do caminhão retirando os tempos de ida e retorno.
192. Com essas adaptações o item 3 - escavação, carga, descarga e espalhamento de material de 3ª categoria, o preço da composição ajustada 2 S 01 101 02 é de R$ 10,94/m3 (CPU 02 - peca 71, p. 48 - correspondente à CPU 02 - peça 31, p. 4, com o BDI ajustado de 32,55%) . Como o preço praticado pela SPA no Contrato 11/2000 foi de R$ 24,45/m3 (peça 71, p. 45) , conclui-se que o item apresenta sobrepreço de R$ 13,51/m3, o que representa um superfaturamento de R$ 3.228.939,99.
193. Em relação aos transportes de materiais de 1ª e 3ª categorias, a SPA não discorda totalmente da Unidade Técnica para os serviços de transportes nas distâncias de até 2000m e até 600m, respectivamente. Apenas utilizou uma metodologia que considera a remuneração por faixas de 200 em 200 metros. A principal impropriedade é a diferença de produção utilizadas entre a SPA e o TCU. As composições do TCU trazem as produções de 85,30 m³.km (1ª cat) 27,77 m3.km (3ª cat) , peça 31, p. 19, enquanto a composição da SPA tem como média 54,38 m³.km (1ª cat) e 14,66 m³.km (3ª cat) , peça 62, p. 72 e 90. Não se tem maiores justificativas quanto a essas diferenças, razão pela qual, mantém-se a composição paradigma adotada pela Unidade Técnica.
194. Dessa forma, aplicando-se o BDI de 32,55% (peça 71, p 45, 62 e 89) , se obtém:
a) um superfaturamento unitário para o transporte de material de 1ª categoria até 2.000m: R$ 0,66, resultante do confronto com o preço unitário paradigma, R$ 0,85, com o preço contratado, R$ 1,51, resultando em um superfaturamento total de R$ 1.012.056,61 (data base março/2000) ; e,
b) um subfaturamento unitário para o transporte de material de 3ª categoria até 600m: R$ 0,66, resultante do confronto com o preço unitário paradigma, R$ 2,69, com o preço contratado, R$ 2,03, resultando em um subfaturamento total de R$ 93.785,09 (data base março/2000) .
Alegações de Defesa - Demais Serviços de Terraplenagem e Pavimentação (itens 8, 17, 18 e 31 da Planilha)  (peça 62, p. 21) 
195. Informa que foi retirada a motoniveladora na composição dos itens 8 e 18, conforme considerado pelo TCU.
196. Com referência ao item 17, execução de sublastro com laterita, alega que não foi apresentada pelo TCU a composição unitária que resultou no valor referência calculado.
197. Informa que foi incluído na planilha resumo (peça 62, p. 55) o serviço de escavação, carga e descarga de solo mole, item 31 que, conforme composição com base no SICRO estaria com preço defasado em relação ao apresentado pela SPA.
Análise das Alegações de Defesa - Demais serviços de Terraplenagem e Pavimentação (itens 8, 17, 18 e 31 da Planilha) 
198. De fato, conforme afirma a responsável, as composições unitárias referentes ao serviço de execução de sublastro com laterita (incluindo transporte até 3km) , embora tenham sido elaboradas não foram incluídas no processo. Não obstante, elas agora são apresentadas, com o BDI de 32,55%, conforme se vê na peça 71, p. 76-81 (CPU 17) .
199. Com a aplicação do BDI de 32,55%, verifica-se a ocorrência de um subfaturamento unitário da ordem de R$ 0,01, e total de R$ 594,93, favorecendo à SPA (peça 71, p. 45) .
200. Já com referência aos itens 8 e 18, ante a concordância da empresa, o superfaturamento deve ser mantido, entretanto seu valor deve ser reduzido em decorrência da aplicação do BDI de 32,55%, passando a ser, respectivamente de R$ 893.818,86 e R$ 273.454,56 (data base março/2000) (peça 71, p. 45, 65 e 82) .
201. No que tange ao item 31 'escavação carga e descarga de solo mole', esse item não compõe o superfaturamento apontado pela equipe e, portanto, não será aqui analisada.
Alegações de Defesa - Brita para Lastro (item 4 da planilha)  (peça 62, p. 21-23) 
202. Alega que o serviço de fornecimento de brita para lastro contempla a consecução das seguintes atividades específicas:
a) produção da brita, incluindo furação, detonação, carga e transporte dos blocos até o britador e britagem propriamente dita;
b) movimentação para estocagem do material;
c) carga da brita em caminhões rodoviários;
d) transporte e descarga da brita até local de estocagem (pulmões) ;
e) carga da brita em caminhões para distribuição ao longo da via.
203. Afirma que para o cálculo do custo desse serviço, com base no referencial utilizado pela Unidade Técnica do TCU, era necessária observar as seguintes premissas:
a) de acordo com o critério de medição e pagamento, o item 'fornecimento de brita inclusive transporte' é medido geometricamente, ou seja, por meio da metragem cúbica já compactada e de acordo com a seção geométrica de projeto, e não pelo volume real produzido e transportado. Diante disso, imprescindível considerar o volume correspondente ao empolamento ou adensamento, que representa 20% a mais que o volume real a ser remunerado por este serviço;
b) este percentual de adensamento já foi inclusive tema largamente discutido com a Valec, e aferido em campo pela fiscalização, apesar do TCU não o adotar. No entanto, neste caso, está sendo adotado o percentual de 15% nas composições de fornecimento e também do transporte da brita para lastro;
c) além do adensamento, tem-se ainda que considerar as perdas verificadas nos estoques (pulmões) , resultantes da contaminação de parte da brita em contato com o solo ocasionada pela passagem dos veículos carregadores e transportadores, que representam 5% a mais que o volume geométrico;
d) no caso especifico da perda em pulmões, o próprio TCU já admitiu existir, porém alega que não há previsão na norma da VALEC para pagamento desta parcela, o que não se pode admitir, especialmente por se estar buscando aferir a realidade vivenciada no curso da obra e seus respectivos custos.
204. Prossegue alegando que deveriam ser feitos os seguintes ajustes nas composições apresentadas pela TCU:
a) inclusão do serviço de limpeza de camada vegetal em jazida e expurgo de jazida;
b) troca do caminhão basculante com caçamba normal por báscula de rocha;
c) inclusão de uma carregadeira de pneus para carga da brita produzida nos caminhões;
d) inclusão do custo incorrido com o transporte do material até os estoques ou pulmões para posterior aplicação do material ao longo da ferrovia.
205. Assim foram elaboradas as CPU constantes da peça 62, p. 59-64, resultando em um preço unitário total de R$ 53,33, e um subpreço, no item 'brita para lastro', de R$ 1.439.193,58 (data base março/2000) . (peça 62, p. 55) .
Análise das Alegações de Defesa - Brita para Lastro (item 4 da planilha) 
206. A unidade técnica adotou a mesma metodologia empregada no TC Processo 018.508/2008-9 (peça 174, p. 39) quanto ao custo de transporte de brita para lastro até 3 km. A alegação da empresa SPA em relação ao empolamento da brita no percentual de 20 % sobre o volume solto para compensar a retração de volume por adensamento não procede. Na composição de referência foi considerada a redução de 10% do volume, ou seja, acréscimo de 11,11%, conforme orientação constante no Manual de Custos de Infraestrutura de Transportes, Volume 5 - Custos Unitários de Referência para Obras Ferroviárias - Sicro 3 (p. 200) :
Testes laboratoriais confirmaram que no processo de adensamento o lastro perde 10% de seu volume. Assim, nas composições de serviços de lançamento, pré-lançamento e lançamento complementar do lastro o coeficiente unitário utilizado para definir a quantidade de material necessário já considera essa perda.
207. Também não assiste razão à alegação da empresa SPA relativa à ocorrência de perdas por contaminação do lastro. As perdas em depósito não são remuneradas, pois, a aplicação de brita para lastro deve contemplar, caso sejam necessários os estoques pulmão, as devidas precauções para se evitar tais ocorrências. Não há previsão nos normativos da Valec nem no Sicro do DIF/DNIT para tais perdas. Ademais, se 5% do volume de lastro fosse realmente contaminado, haveria um volume considerável desse material nos canteiros, ou ao longo de faixa de domínio, fato esse nunca observado durante as diversas fiscalizações empreendidas por esta Corte.
208. Portanto, mantem-se o superfaturamento apurado para esse item da planilha orçamentária do Contrato CT 11/2000. No entanto, em decorrência da retificação do BDI para 32,55%, o preço de referência para o serviço brita para lastro é de R$ 15,31, considerando a data base do contrato (março de 2000) . Comparado ao preço contratado de R$ 39,80, o sobrepreço é de R$ 24,49, ou seja, 160%, e o superfaturamento total monta a R$ 2.606.010,16 (data base março/2000) (peça 71, p. 45, 52-56) .
Alegações de Defesa - Concreto Estrutural (itens 21 e 28 da planilha)  (peça 62, p. 23) 
209. A SPA considerou prejudicada a análise desses dois itens em decorrência da não anexação das composições unitárias correspondentes. Entretanto informa que:
...elaborou as composições de acordo com os parâmetros do SICRO, com as distâncias locais e comerciais de transporte de acordo com planilha de vínculos DMT anexa. E pelos dados efetivos da obra, que são aqueles considerados pela SPA, infere-se que não houve sobrepreço relativamente à execução do referido serviço.
Análise das Alegações de Defesa - Concreto Estrutural (itens 21 e 28 da planilha) 
210. De fato, embora tenham sido elaboradas, as composições unitárias desses serviços não foram incluídas na peça 31 deste processo. Entretanto, apresentamo-las na peça 71, p. 85 e 94, com o BDI de 32,55%. Tais composições tiveram como referência: Sicro 2 - 12 S 02 322 00 adaptada com equipamentos e equipe de produção das composições 2S 03 326 51 e 2 S 033 329 00.
211. Assim o preço unitário total de referência apurado para o item 21, da planilha de superfaturamento (5.2.7 do Contrato) , foi de R$ 161,18, resultando em um superfaturamento unitário de R$ 28,52, e um superfaturamento total de R$ 53.717,24 (data base março/2000) .
212. Em relação ao item 28, da planilha de superfaturamento (6.3.1.4 do Contrato) , o preço unitário de referência foi de R$ 186,35, resultando em um superfaturamento unitário de R$ 50,74, e um superfaturamento total de R$ 52.470,99 (data base março/2000) .
Alegações de Defesa - Revestimento de Taludes (itens 22 e 24 da planilha)  (peça 62, p. 24) 
213. A SPA alega que a composição empregada como de referência pelo TCU se restringe à aplicação de sementes. Considera que seria necessário a inclusão dos seguintes fatores: a) a irrigação, replantio e manutenção para germinação da planta; b) necessidade de empregar dois caminhões tanque com bombas de irrigação e dois ajudantes para operação dos mangotes, com vistas a manter a produtividade do Sicro; acréscimo de sementes de no mínimo 10%.
214. No que tange ao revestimento de taludes com sacaria de solo cimento, argumenta que não existe referência no SICRO, e, assim, apresentou uma composição que, segundo a empresa, 'retrata fielmente o serviço de revestimento em solo cimento efetivamente executado'.
Análise da Alegações de Defesa - Revestimento de Taludes (itens 22 e 24 da planilha) 
215. A composição de referência, adotada pelo TCU, considera a composição 2 S 05 102 00 do Sicro 2 elaborada pelo Dnit. Considerando que o sistema do Dnit é o definido em lei como referencial de custos e que o Sicro 2 apresenta esse serviço em comum para obras rodoviárias e ferroviárias, os argumentos apresentados pela empresa não podem se acolhidos quanto aos quantitativos de mão de obra e equipamentos.
216. Com referência ao revestimento de taludes com sacaria de solo cimento o preço adotado pela equipe do TCU foi o contratado, não se justificando a utilização de um novo paradigma.
217. Assim, mantem-se a CPU de referência adotada pela equipe, alterando-se, todavia, o BDI para 32,55%.
218. O preço unitário de referência para o item 'revestimento vegetal de talude' é de R$ 0,56 (peça 71, p. 86) , considerando a data base do contrato (março de 2000) . Comparado ao preço contratado de R$ 1,12, verifica-se um superfaturamento unitário de R$ 0,56 e total de R$ 161.372,79 (data base março/2000) (peça 71, p 45) .
Alegações de Defesa - Desmatamento, destocamento e limpeza do terreno (item 27 da planilha)  (peça 62, p. 24-45) 
219. A empresa alega que a composição 'desmatamento, destocamento e limpeza do terreno' usada como referência pelo TCU não contempla todas as operações necessárias para a completa execução dos serviços previstos nas especificações técnicas.
220. Ressalta que a metodologia empregada pela Valec compreende todos os diâmetros de árvore em apenas uma composição e que a do Dnit faz divisão em diversos diâmetros. Afirma que a unidade técnica empregou apenas uma composição do Sicro que prevê o destocamento de árvores com diâmetro até 0,15m, não fazendo referência às de maior diâmetro.
221. Assim, a SPA afirma que seria necessário considerar: a) os índices de unidades por m² em função da estimativa de diâmetros da região; b) o acréscimo de custos referentes ao corte, transporte e empilhamento dos troncos em pedaços; c) a inclusão de carregadeira de pneus e mais oito serventes; d) a incorporação de seis máquinas manuais de corte tipo moto serra para alcance da produção de 1.444m².
222. Elaborou então as CPU constante da peça 62, p. 94 e 95, chegando a um preço unitário de R$ 0,27, resultando em um subpreço de R$ 14.912,34 (data base março/2000) .
Análise das Alegações de Defesa - Desmatamento, destocamento e limpeza do terreno (item 27 da planilha) 
223. O custo do serviço, calculado pela empresa, resulta das seguintes premissas: i) necessidade de dez serventes; e ii) incidência de árvores à taxa de 15 unidades por hectare para diâmetros entre 0,15 e 0,30m. A empresa não mencionou a fonte para a informação da incidência das árvores.
224. Considerando que o Sicro 2 apresenta esse serviço em comum com obras rodoviárias e ferroviárias e atentando-se que o sistema do Dnit é o definido, em lei, como referencial de custos, elaborou-se as CPU constantes da peça 71, p. 91 e 92, ajustadas ao BDI de 32,55%, tendo por referência: Sicro 2 - 2 S 01 000 00 - 'Desm. dest. limpeza áreas c/arv. diam. até 0,15m e 2 S 01 010 00 - 'Destocamento de árvores D=0,15 a 0,30m'; consumo de serviço de destocamento de árvores D=15 a D=30cm: 16 unidades por hectare, conforme tabela 1 (Cerrado Denso) fls. 149, Anexo 12, V. Principal (TC Processo 018.509/2008-9) .
225. Assim, mantem-se a CPU elaborada pela unidade técnica, ajustando-a ao BDI de 32,55%. Obtendo-se um preço paradigma de R$ 0,15 para o item 'Desmatamento, destocamento e limpeza', na data base de março de 2000. Comparado ao preço contratado de R$ 0,26, verifica-se um superfaturamento unitário de R$ 0,11 e total de R$ 108.317,61 (data base março/2000) .
Alegações de Defesa - Concreto Betuminoso Usinado à Quente CBUQ (item 14 da planilha)  (peça 62, p. 25-26) 
226. A SPA alega com relação ao CBUQ, item 14 da planilha resumo, ter realizado pequenas correções em percentuais de utilização de equipamentos para compatibilizar com a composição 5 S 02 540 01 do Sicro.
227. Acrescenta que incluiu na composição o transporte local de CBUQ entre a usina e o local de aplicação, que não havia sido considerado pela equipe técnica do TCU.
228. Por fim, informa que corrigiu na usinagem de CBUQ o valor da aquisição do CAP-20, conforme informativo do Sicro, pois foi considerado o valor unitário para a Região Centro Oeste, sendo que o Estado de Tocantins está situado na Região Norte. Justifica essa mudança nos seguintes termos:
Apesar de estarem sendo consideradas nesta análise as composições de preço da Região Centro Oeste, não existem diferenças de custos de mão de obra, equipamentos e materiais, a não ser em insumos especiais, onde se enquadra o fornecimento material betuminoso, que tabelado pela Petrobrás de acordo com a região, com diferença de custo representativa entre elas. Diante destas situações, o que se conclui é que, também, nesse item, inexiste qualquer tipo de sobrepreço ou superfaturamento.
Análise das Alegações de Defesa - Concreto Betuminoso Usinado à Quente CBUQ (item 14 da planilha) 
229. De plano, deve ser rejeitada a alteração do preço do CAP-20 Sicro II Região Centro Oeste pelo da Região Norte, visto que, apesar de politicamente está localizado na Região Norte, o estado de Tocantins, geograficamente tem uma localização privilegiada em relação aos demais estados daquela região. Tal fato, ficou claramente evidenciado no voto condutor do Acórdão 40/2003-TCU-Plenário, Relator Marcos Bemquerer, litteris:
4. O Sicro é um sistema confiável e bem detalhado, cujos preços são extraídos por meio de composição de custos que, por sua vez, são calculados pela média dos preços praticados no mercado. O sistema pertence ao próprio DNER e tem sido utilizado pelo TCU como parâmetro comparativo de preços em fiscalizações de obras públicas, possibilitando a averiguação de indícios de superfaturamento e cálculo dos débitos a serem imputados aos responsáveis. Nesse sentido, podem-se citar, verbi gratia, as seguintes deliberações deste Plenário: Decisão 879/2001, Decisão 964/2001, Decisão 417/2002, Decisão 1.037/2002, Decisão 1.575/2002 e Decisão 1.577/2002.
5. Os valores obtidos a partir do Sicro constituem uma referência a partir da qual podem-se ponderar, para mais ou para menos, os custos unitários cobrados, levando em consideração as peculiaridades de cada obra.
 (...) 
7. De outra parte, cabe ressaltar que o sistema estabelece valores em função das regiões do país, sendo que os custos para a Região Norte são maiores em função das distâncias consideráveis e da menor quantidade de fornecedores naquela área. Nesse sentido, há que se ressaltar, no caso ora examinado, que o Estado de Tocantins localiza-se privilegiadamente na Região Norte, estando mais perto de centros fornecedores de materiais do que outros entes da federação situados mais ao Norte. Assim, seria natural que em vez do sobrepreço verificado, os valores cobrados pela Egesa fossem inferiores aos indicados no Sicro.
230. No TC Processo 018.509/2008-9, Levantamento de Auditoria, processo do qual originou a presente Tomada de Contas Especial, a Equipe de Auditoria empreendeu estudos confrontando os preços constantes do Sicro II - Região Centro Oeste com os constantes do Sicro II - Região Norte (peça 11 daquele processo) , chegando à conclusão de que os custos dos insumos cimentos e agregados no Pará têm preços significativamente superior àqueles praticados em Tocantins. E, portanto, a utilização do Sicro II, Norte, referentes aos insumos cimento e agregados, para realização de obras no Estado de Tocantins, consiste em ato antieconômico.
231. Ao contrário do que afirma a responsável, os percentuais de utilização de equipamentos utilizado na CPU 14 (peça 31, p. 27) , elaborada pelo TCU, são exatamente aqueles constantes da composição 5 S 02 540 01 do Sicro II - Região Centro Oeste.
232. De fato, conforme afirma a responsável, nas CPU referente ao CBUQ não foi incluído o Transporte entre a Usina e o local de aplicação, embora a CPU auxiliar deste transporte tenha sido elaborada, ela deixou de ser anexada à peça 31, e o preço encontrado não foi carregado para a planilha de superfaturamento.
233. Outro ponto que merece reparo refere-se ao transporte do CAP, calculado de forma equivocada na CPU 14-aux1 (peça 31, p. 28) , o valor que deveria constar como custo é aquele calculado na CPU 14-aux3 (peça 31, p.30) e a quantidade a ser transportada é de 0,06t conforme composição 5 S 02 540 01 Sicro II - Região Centro Oeste.
234. Diante disso, elaboramos novas composições, com o BDI de 32,55% (peça 71, p. 70-74) , resultando em um custo unitário para o serviço de R$ 100,21 resultando em um superfaturamento unitário de R$ 23,80. Dessa forma, o superfaturamento total desse item foi reduzido de R$ 301.179,12 (peça 31, p. 1) para R$ 140.080,94 (data base março/2000) (peça 71, p. 45) .
Alegações de Defesa - Transporte em Geral (peça 62, p. 26-27) 
235. Devido a diversos obstáculos encontrados na região de construção da ferrovia, a SPA argumenta:
134. Tendo em vista o exposto acima, há que se fazer alterações, pela menos, nas velocidades médias adotadas pelo Sicro. Diante destes fatos, foram consideradas velocidades com redução de 5 km/h para os transportes locais, ou seja, dentro do perímetro da obra. Também foram considerados com transporte local, e não comercial, o destinado à distribuição dos materiais produzidos na pedreira, uma vez que também estão dentro do perímetro da obra.
135. No caso de transporte comercial fora do perímetro da obra foram mantidas as premissas do SICRO. Diante das considerações aqui postas, o. que se infere é que, adequando-se a composição do item à realidade do serviço efetivamente executado (e da realidade vivenciada no curso da obra) , inexiste qualquer sobrepreço ou superfaturamento.
Análise das Alegações de Defesa - Transporte em Geral
236. Conforme já ressaltado nesta instrução, o TCU pacificou os critérios para apuração de superfaturamento de preços de obras ferroviárias, conforme Acórdãos do Plenário do TCU: 2.143/2008, 2.843/2008, 593/2009, 462/2010 que uniformizaram a jurisprudência quanto a viabilidade da utilização do Sicro, com adoção integral dos preceitos, critérios e métodos constantes no Manual de Custos Rodoviários, para serviços de terraplenagem, drenagem, obras-de-arte correntes e especiais, sinalização vertical, obras complementares e demais serviços de infraestrutura ferroviária.
237. Assim, não há como acatar as justificativas da empresa para esse item.
Alegações de Defesa - Itens de Superestrutura Ferroviária (itens 5, 7, 9, 11, 12, 13, 16, 23 e 26)  (peça 62, p. 27-31) 
238. As alegações de defesa da SPA referem-se aos itens 5, 7, 9, 11, 12, 13, 16, 23 e 26 da planilha contida na peça 31, p. 1. Em suas alegações, a SPA agrupa os seguintes serviços: (i) Montagem da grade; (ii) Lastramento da linha; (iii) Nivelamento, levantamento, alinhamento e socaria de linha; e, (iv) Solda aluminotérmica de trilho TR-57 para formação de TLS.
239. Argumenta que seria necessário tratar separadamente os itens de fornecimento de material e execução de serviços.
240. Afirma que foram comparados tipos distintos de AMV, 'uma vez que os conjuntos instalados na via pela SPA foram com dormentação de concreto, com preços bem superiores aos de referência apontado, que é para conjuntos com dormentação de madeira', e arremata: 'Diante do exposto, os valores de fornecimento de materiais de fixação e da AMV's considerados com referenciais na Planilha Resumo carecem de fundamentação, e não devem ser considerados nesta análise'.
241. Informa que em obras de infraestrutura ferroviária, além de equipamentos específicos não disponíveis no mercado de locação normal, utiliza-se ferramental também específico, de custo elevado, cabendo considerar um percentual de 10% sobre o custo da mão de obra dos serviços ferroviários, a fim de remunerar parcialmente o ferramental aportado.
242. No item montagem de grade, alega que seria necessária acrescentar uma carregadeira sobre pneus para o posicionamento das barras de 120m de trilhos soldados.
243. Questiona a quantidade de talas de junção utilizadas na composição do TCU.
244. Na composição unitária do lastramento, informa que foi corrigida a utilização de caminhões basculantes, e o consumo de brita por quilômetro de linha.
245. Alega que acrescentou a composição de nivelamento, levantamento, alinhamento e socaria, que segundo a SPA, não havia sido considerada pela Equipe Técnica do TCU. Acrescenta que foram corrigidos os custos unitários dos equipamentos de regularização e socaria, que se encontravam defasados na sua opinião, e ainda, que foram alterados a quantidade de operadores e acrescentado um técnico eletrônico, um topógrafo e auxiliares de topografia.
246. Argumenta que fez adequações na produção horária para o posicionamento final. Acrescenta que o alívio de tensão dos trilhos não foi considerado no item de lançamento de linha.
247. Critica a não consideração do equipamento que faz o abastecimento de trilhos na máquina, na execução de soldagem de trilhos em barras, e, assim, incluiu uma carregadeira sob pneus para as composições de solda elétrica. Bem como, alterou a utilização da máquina de solda, e reduzido sua produção horária.
Análise das Alegações de Defesa - Itens de Superestrutura Ferroviária (itens 5, 7, 9, 11, 12, 13, 16, 23 e 26) 
248. De forma geral, são apresentadas alegações que criticam as composições adotadas como referência, mas sem elementos probatórios ou qualquer fundamentação sobre o assunto. Tal comportamento já foi verificado em outros processos da mesma empresa, a exemplo do TC Processo 011.287/2010-1 e do TC Processo 014.362/2015-5.
249. A empresa traz alegações que questionam a produtividade e o custo de diversos itens, serviços e equipamentos, mas não apresenta elementos capazes de fundamentar tais alegações.
250. Todas as composições de referência elaboradas pela Unidade Técnica para embasar o superfaturamento verificado nos autos foram disponibilizadas junto com as respectivas fundamentações, de forma que eventuais críticas fossem feitas também de forma justificada, não se podendo acolher alegações in abstratu.
251. Em que pese tal constatação, entende-se pertinente registrar nos autos algumas ponderações: especificamente em relação aos Aparelhos de Mudança de Via (AMV) a empresa alega que foi comparado tipos distintos de AMV, uma vez que os conjuntos instalados na via pela SPA foram com dormentação de concreto, e a CPU considerada para o cálculo do superfaturamento utilizou como referência conjuntos com dormentação de madeira.
252. Conforme pode ser verificado nos itens 8.1.3.9 e 8.1.3.10 na Planilha do Contrato 11/2000 (peça 36) , a descrição do serviço previa Aparelho de Mudança de Via bitola 1,60m, trilho Tr-68, aberturas 1:8 (8.1.3.9) e 1:14 (8.1.3.10) , fixação elástica, para dormente de concreto.
253. Dessa forma, tal alegação deve ser considerada procedente, excluindo-se do cálculo do superfaturamento os itens 9 e 12 da planilha que consta na peça 31.
254. No que se refere ao serviço de montagem de grade, a carregadeira de pneus já foi considerada na CPU da Unidade Técnica, não há justificativa para a adoção de uma unidade adicional apenas para a realização da movimentação e posicionamento das barras de trilhos soldados (peça 31, p13) .
255. Quanto à alegada insuficiência na previsão de talas de junção incluídos no orçamento paradigma, tem-se que esses acessórios são utilizados provisoriamente para a montagem da grade, sendo retirados para sua substituição por soldas, quando se unem os Trilhos Longos Soldados TLS por meio das soldas aluminotérmicas. Não há razões técnicas em considerar um maior número dessas peças como acessórios permanentes da superestrutura.
256. Em relação ao serviço de lastramento de linha, o tipo de caminhão empregado na composição de preços da Unidade Técnica é o modelo previsto na composição do DIF/Dnit de 10 m³ ou 15 toneladas. As alegações da SPA quanto à necessidade de correção da utilização de caminhões basculantes e do consumo de brita por quilômetro de linha não são acompanhadas de elementos comprobatórios.
257. Quanto à alegação de que a Equipe Técnica não considerou o nivelamento, levante, alinhamento e socaria da via, cumpre registrar que a análise incluiu esse serviço de forma adequada, com base em composição do DIF/Dnit, conforme pode ser verificado na CPU 5 apresentada na peça 31 (p.17) .
258. Ante todo o exposto, conclui-se que os ajustes solicitados pela empresa não merecem prosperar, com exceção das alegações relacionadas aos itens 8.1.3.9 e 8.1.3.10, que devem ser excluídos da planilha de cálculo do superfaturamento.
Alegações de Defesa - Princípio da Vinculação do Contrato ao Edital (peça 62, p. 45-49) 
259. A SPA destaca que seguiu todas as diretrizes definidas pela Valec, no Edital de Concorrência 1/2000, a quem coube a formação dos preços de referência, e alega:
217. Nesse sentido, consoante exegese do artigo 40, X, da Lei de Licitação, os critérios de aceitabilidade dos preços unitários e global, que norteou a análise e o julgamento da proposta comercial da SPA, foram detalhados no Edital de Concorrência Pública respectivo, a partir da planilha referência ali disponibilizada, oportunidade em que se constatou a conformidade dos aludidos preços com aqueles efetivamente praticados no mercado para serviços semelhantes.
218. Diante disso, não há como se legitimar a alegação de superfaturamento, na medida em que, no caso, houve integral observância às referências consignadas no Edital (que já havia procedido a ampla pesquisa de mercado, conforme regra constante do artigo 6º da Lei de Licitação) , o que viabilizou a obtenção da melhor e mais vantajosa proposta para a consecução das obras do Contrato.
260. Em seguida, transcreve alguns ensinamentos doutrinários e jurisprudência do TCU a respeito do princípio da vinculação ao edital de licitação, para afirmar:
266. Dessa forma, impõe-se seja reconhecido que SPA cumpriu integralmente as exigências consignadas no Edital de Concorrência Pública respectivo, tendo ofertado preços que se mostravam adequados à realidade dos serviços efetivamente executados (suas particularidades e complexidades) , não havendo que se falar em sobrepreço ou superfaturamento.
Análise das Alegações de Defesa - Princípio da Vinculação do Contrato ao Edital
261. De plano, afasta-se a afirmação de que os preços estimados pela Administração, constantes da planilha de referência disponibilizada no edital, estavam em conformidade com os preços de mercado, pois, conforme evidenciado na peça 31, diversos itens estavam com sobrepreço no edital da licitação e ocasionaram o superfaturamento em discussão neste processo.
262. Também não se acolhe a alegação de que o orçamento contratual estaria de acordo com as regras do edital e com o orçamento de referência. Mais importante do que estar de acordo com o edital, a licitante tem o dever de ofertar preços compatíveis com o mercado (art. 43, inciso IV, da Lei 8.666/1993) , independentemente de eventual erro cometido pela Administração Pública. Portanto, a título de argumentação, a empresa seria responsabilizada pelo simples fato de terem ocorrido pagamentos com valores acima dos praticados pelo mercado.
Alegações de Defesa - Efetiva Prestação dos Serviços e o Proveito Final Obtido - Atendimento ao Princípio da Vedação ao Enriquecimento Sem Causa (peça 62, p. 49-52) 
263. A empresa afirma que a obra foi efetivamente executada e que os preços praticados estavam dentro dos limites impostos pela Valec, entende, ainda, que não foi devidamente remunerada, haja visto o longo prazo de execução da obra.
264. Traz a colação diversos trechos de doutrinadores tratando do princípio da vedação do enriquecimento sem causa, para então afirmar:
Diante desse cenário, não há que se falar em ressarcimento, pois inexiste, no caso, qualquer sobrepreço ou superfaturamento. Portanto, caso seja mantida a pretensão indicada pela Equipe Técnica do TCU, haverá incontroversa violação ao princípio da vedação ao enriquecimento sem causa, pois a SPA não estaria sendo legitimamente remunerada pelos serviços então prestados em proveito da VALEC. Assim, de um lado, a VALEC continuaria a usufruir dos serviços prestados pela SPA, enquanto, de outro, a SPA não receberia a remuneração que lhe seria devida (justa e legítima) .
Dessa forma, certo é que não houve qualquer superfaturamento ou sobrepreço capaz de amparar a suposta condenação que se pretende imputar à Defendente. O que se verificou, na verdade, foi que a SPA não foi devidamente remunerada pelos serviços prestados em proveito da VALEC, o que torna imperativa a improcedência da presente Tomada de Contas Especial, sob pena de concretização de grave violação ao princípio da vedação ao enriquecimento sem causa.
Análise das Alegações de Defesa - Efetiva Prestação dos Serviços e o Proveito Final Obtido - Atendimento ao Princípio da Vedação ao Enriquecimento Sem Causa
265. De plano, cabe destacar que em nenhum momento se questionou a efetiva execução física das obras, o que se aponta é o superfaturamento ocorrido na sua execução financeira.
266. Ao contrário do que afirma a empresa todos os serviços executados foram pagos, entretanto, em valores muito além do que seria justo. Pois, conforme detalhadamente demonstrado no bojo desta instrução, os valores praticados no Contrato 11/2000 estavam com sobrepreço, resultando, assim, em pagamentos superfaturados.
267. No que tange à longa duração do prazo de execução do contrato, cumpre ressaltar o disposto na cláusula nona do Contrato 11/2000, que estabelecia a forma de reajustamento dos preços praticados. Não tendo, a empresa SPA, durante o transcurso da execução das obras, demonstrado qualquer descontentamento como os preços praticados. Ao contrário, ao assinar os termos aditivos, demonstrou estar plenamente satisfeita como os termos da avença.
268. Assim, conforme afirma a SPA, houve sim enriquecimento sem causa, não da parte da Administração, mas em seu próprio proveito, ante a pratica de pagamentos superfaturados.
Alegações de Defesa - Boa-fé (peça 62, p. 52-53) 
269. A SPA alega que agiu de boa-fé, 'tendo viabilizado a conclusão do objeto do Contrato, mesmo diante de todas as adversidades vivenciadas no curso de sua execução, face a ausência de recursos orçamentários suficientes'.
Análise das Alegações de Defesa - Boa-fé
270. No tocante à boa-fé, a análise quanto a sua existência resta prejudicada, pois a conduta de apresentar proposta eivada de sobrepreço nas licitações e, consequentemente, se beneficiar de pagamentos superfaturados, constitui ato em que não se pode reconhecer a boa-fé.
Quantificação do Débito
271. Em decorrência do acolhimento parcial das alegações de defesa apresentadas pela SPA, itens 138, 231, 232, 233, 251 e 252 e 257 desta instrução, o superfaturamento orginalmente apurado de R$ 20.646.320,54 (peça 31, p. 1) , valores de março de 2000, foi reduzido para R$ 17.421.804,47 (peça 71, p. 55) , valores de março de 2000, equivalente a 36,85% da amostra (curva ABC) e 32,57% do Contrato (peça 31) .
272. Cabe informar que no cálculo de atualização do débito aplicou-se o percentual de superfaturamento obtido aos efetivamente pagos (com reajuste) em cada medição (peça 71, p. 112-115) . Os valores relativos aos superfaturamentos mensais foram atualizados, a partir da respectiva data de liquidação, pelo Sistema Débito do Tribunal (peça 71, p. 116-144) .
273. Por fim, o débito total calculado pela atualização dos valores débito/crédito conforme sua data de referência para as cinquenta e quatro medições resultou em R$ 123.695.158,90.
CONCLUSÃO
274. Trata-se de processo de tomada de contas especial constituído em atendimento aos itens 9.1 e 9.1.2 do Acórdão 1910/2012-TCU-Plenário (peça 3) , de 25/7/2012, de relatoria do Min. Valmir Campelo, em razão do superfaturamento decorrente de preços contratados acima dos de mercado, bem como da execução de mourões de seção triangular com preço de seção quadrangular, identificados no Contrato 11/2000, referente ao Lote 1 da Ferrovia Norte-Sul, pactuado com a empresa SPA Engenharia Indústria e Comércio Ltda.
275. O Contrato 11/2000 (peça 37) celebrado, em 24/7/2000, entre a Valec e a SPA Engenharia Indústria e Comércio Ltda. para a realização, sob o regime de empreitada por preço unitário, de obras de infra e superestrutura ferroviária - Corredor Araguaia Tocantins, de Imperatriz (MA) a Senador Canedo (GO) - no trecho compreendido entre o Ribeirão Mosquito e o Rio Campo Alegre, com aproximadamente 34 km de extensão. Valor inicial de R$ 52.824.707,21 (data-base março/2000) (peça 1, p. 13 do TC Processo 007.060/20078) , atingindo R$ 53.482.928,59 após a celebração de 11 termos aditivos (peça 36) .
276. Registre-se que na instrução de peça 38, p. 39, foi considerada 'prejudicada a possibilidade de quantificação de superfaturamento decorrente de execução de mourões de seção triangular com preço de seção quadrangular no Contrato 11/2000', que contou com a anuência do Relator, conforme Despacho de peça 42, p. 1-2.
277. Citados, em cumprimento ao Despacho do Relator (peça 42) , os responsáveis apresentaram suas alegações de defesa.
278. As alegações de defesa apresentadas por Luiz Raimundo Carneiro de Azevedo, ex-Diretor-Presidente da Valec (peças 66 e 67) , não foram capazes de elidir a sua responsabilidade, conforme análise efetuada nos itens 23-52 e 65-84, portanto devem ser rejeitadas e, consequentemente suas contas devem ser julgadas irregulares condenando-o ao recolhimento do débito apurado, solidariamente com Ezequias Nogueira Pereira e com a empresa SPA Engenharia, Indústria e Comércio Ltda.
279. Conforme análise realizada nos itens 50-52, encontra-se prescrita a ação sancionatória em razão do ato praticado por Luiz Raimundo Carneiro de Azevedo.
280. Ezequias Nogueira Pereira apresentou suas alegações de defesa (peça 61) , as quais foram analisadas nos itens 89-90 e 99-108, que concluiu por sua rejeição, portanto, suas contas devem ser julgadas irregulares, condenando-o ao recolhimento do débito apurado, solidariamente com Luiz Raimundo Carneiro de Azevedo e com a empresa SPA Engenharia, Indústria e Comércio Ltda.
281. A pretensão punitiva deste Tribunal em relação a Ezequias Nogueira Pereira encontra-se prescrita, consoante análise efetuada nos itens 89-90.
282. As alegações de defesa apresentadas pela empresa SPA Engenharia, Indústria e Comércio Ltda. (peças 62 e 64) devem ser parcialmente acatadas, no que tange às irregularidades referentes ao BDI, o transporte do CBUQ entre a usina e o local de aplicação, ao transporte do CAP e à aquisição das AMV, conforme análise efetuada nos itens 138-141, 232-234, 251-253 e 258, respectivamente, resultando na diminuição do débito a ser recolhido pelos responsáveis.
283. Quanto aos demais itens, a defesa apresentada pela SPA deve ser rejeitada, conforme análise realizada nos itens 113-118, 142-147, 153-169, 178-194, 198-201, 206-208, 210-212, 215-218, 223-225, 229-231, 236, 248-250, 254-258 e, assim, suas contas devem ser julgadas irregulares condenando-a ao recolhimento do débito apurado, solidariamente com os Srs. Luiz Raimundo Carneiro de Azevedo e Ezequias Nogueira Pereira.
284. Encontra-se prescrita a pretensão punitiva do TCU em relação à empresa SPA Engenharia, Indústria e Comércio Ltda., conforme análise efetuada nos itens 116-118.
285. Os argumentos de defesa, portanto, não lograram afastar o débito imputado aos responsáveis. Ademais, inexistem nos autos elementos que demonstrem a boa-fé dos responsáveis ou a ocorrência de outros excludentes de culpabilidade. Desse modo, suas contas devem, desde logo, ser julgadas irregulares, nos termos do art. 202, § 6°, do Regimento Interno/TCU, procedendo às suas condenações em débito, deixando, contudo, de se lhes aplicar a multa prevista no art. 57 da Lei 8.443/1992, devido a prescrição da pretensão punitiva.
INFORMAÇÕES ADICIONAIS
286. Cumpre registrar que há pedidos de sustentação oral formulados pelos advogados da empresa SPA Engenharia, Indústria e Comércio Ltda. (peça 62, p. 54) e de Luiz Raimundo Carneiro de Azevedo (peça 66, p. 55) .
PROPOSTA DE ENCAMINHAMENTO
287. Diante do exposto, submetemos os autos à consideração superior, propondo ao Tribunal:
a) deferir os pedidos de sustentação oral formulados pelos advogados da empresa SPA Engenharia, Indústria e Comércio Ltda. e de Luiz Raimundo Carneiro de Azevedo, nos termos do art. 168 do RI/TCU, devendo a parte ser notificada nos moldes previstos no art. 3º da Portaria TCU 239/2000 c/c art. 141, § 4º, do RITCU;
b) acatar parcialmente a defesa apresentada pela Construtora SPA Engenharia, Indústria e Comércio Ltda. (25.707.134/0001-78) , empresa contratada no âmbito do Contrato 11/2000;
c) rejeitar as defesas apresentadas por Luiz Raimundo Carneiro de Azevedo (XXX.844.113-XX) e por Ezequias Nogueira Pereira (XXX.449.743-XX) ;
d) com fundamento nos arts. 1º, inciso I, 16, inciso III, alínea 'c', e § 2° da Lei 8.443/1992 c/c os arts. 19 e 23, inciso III, da mesma Lei, e com os arts. 1º, inciso I, 209, incisos III, e § 5º, 210 e 214, inciso III, do Regimento Interno/TCU, que sejam julgadas irregulares as contas de Luiz Raimundo Carneiro de Azevedo (XXX.844.113-XX) , na condição de ex-Diretor-Presidente da Valec, e Ezequias Nogueira Pereira (XXX.449.743-XX) , na condição de ex-Superintendente de Construção da Valec, e da empresa SPA Engenharia, Indústria e Comércio Ltda. (25.707.134/0001-78) , na condição de empresa contratada, e condená-los, em solidariedade, ao pagamento das quantias a seguir especificadas, com a fixação do prazo de quinze dias, a contar das notificações, para comprovarem, perante o Tribunal (art. 214, inciso III, alínea 'a', do Regimento Interno) , o recolhimento das dívidas aos cofres da Valec Engenharia, Construções e Ferrovias S/A. atualizadas monetariamente e acrescidas dos juros de mora, calculados a partir da datas discriminadas, até a datas dos recolhimentos, na forma prevista na legislação em vigor, em razão de superfaturamento decorrente de preços excessivos frente ao mercado:
	VALOR ORIGINAL (R$) 
	DATA DA OCORRÊNCIA

	651.400,00
	28/08/2000

	315.795,30
	04/09/2000

	130.280,00
	03/09/2000

	192.163,00
	15/09/2000

	112.276,07
	29/09/2000

	457.498,60
	24/10/2000

	651.400,00
	23/02/2001

	156.570,62
	26/03/2001

	86.488,57
	26/03/2001

	115.456,93
	30/03/2001

	455.014,72
	02/04/2001

	260.588,63
	05/04/2001

	472.615,10
	14/05/2001

	918.978,62
	06/06/2001

	1.001.125,03
	22/06/2001

	817.470,60
	01/08/2001

	586.386,73
	12/09/2001

	228.041,23
	09/11/2001

	32.604,63
	21/12/2001

	11.836,71
	21/12/2001

	13,03
	07/02/2002

	417.261,27
	20/03/2002

	446.903,77
	20/03/2002

	189.900,25
	02/05/2002

	181.447,53
	02/05/2002

	65.140,47
	08/08/2002

	89.697,88
	17/09/2002

	456.233,23
	14/10/2002

	176.477,83
	17/10/2002

	328.046,02
	18/12/2002

	113.678,40
	20/12/2002

	28.964,90
	20/12/2002

	242.686,88
	26/09/2003

	656.470,16
	26/09/2003

	64.955,28
	13/11/2003

	139.723,81
	13/11/2003

	130.140,63
	13/11/2003

	884.030,63
	21/11/2003

	566.421,72
	17/12/2003

	781.680,00
	30/12/2003

	11.949,61
	06/02/2004

	461.516,90
	19/02/2004

	783.601,28
	02/03/2004

	146.212,27
	16/04/2004

	1.026.799,33
	02/06/2004

	795.163,05
	14/06/2004

	1.087.522,58
	22/06/2004

	766.699,54
	26/07/2004

	840.073,41
	05/08/2004

	348.538,36
	16/09/2004

	70.691,14
	24/09/2004

	463.748,80
	08/10/2004

	401.764,54
	08/10/2004

	766.469,74
	20/05/2005

	341.742,51
	20/05/2005

Valor atualizado até 22/08/2019: R$ 123.695.158,90
e) autorizar, desde logo, nos termos do art. 28, inciso II, da Lei 8.443/1992, a cobrança judicial das dívidas caso não atendidas as notificações;
f) autorizar, caso requerido, o pagamento das dívidas dos responsáveis em até 36 (trinta e seis) parcelas mensais e consecutivas, nos termos do art. 26 da Lei 8.443/1992 c/c o art. 217 do Regimento Interno do TCU, fixando-lhes prazo de quinze dias, a contar do recebimento da notificação, para comprovarem perante o Tribunal o recolhimento da primeira parcela, e de trinta dias, a contar da parcela anterior, para comprovarem os recolhimentos das demais parcelas, devendo incidir sobre cada valor mensal, atualizado monetariamente, os juros de mora devidos, na forma prevista na legislação em vigor;
g) notificar os responsáveis de que a falta de comprovação do recolhimento de qualquer parcela importará o vencimento antecipado do saldo devedor, nos termos do parágrafo único do art. 26 da Lei 8.443/1992 c/c o art. 217, § 2º, do Regimento Interno do TCU;
h) encaminhar cópia da deliberação que vier a ser proferida, bem como do relatório e do voto que a fundamentarem, ao Procurador-Chefe da Procuradoria da República no Estado de Tocantins, nos termos do § 3º do art. 16 da Lei 8.443/1992 c/c o § 7º do art. 209 do Regimento Interno do TCU, para adoção das medidas que entender cabíveis;
i) dar ciência desta deliberação aos responsáveis e à Valec Engenharia, Construções e Ferrovias S.A."
2.	O Ministério Público junto ao Tribunal de Contas da União, representado pelo Procurador Júlio Marcelo de Oliveira, se manifestou nos seguintes termos (peça 74) :
"Trata-se de tomada de contas especial instaurada pelo TCU (itens 9.1 e 9.1.2 do Acórdão 1910/2012-TCU-Plenário) em desfavor dos ex-dirigentes da Valec Engenharia, Construções e Ferrovias S.A. (Valec) Luiz Raimundo Carneiro de Azevedo e Ezequias Nogueira Pereira, e da empresa contratada SPA Engenharia, Indústria e Comércio Ltda. (SPA) , em razão de superfaturamento por preço de R$ 20.646.320,54 (data-base março de 2000) no Contrato 11/2000, cujo objeto foi a construção de trecho da Ferrovia Norte-Sul, situado entre o Ribeirão Mosquito e o Ribeirão Campo Alegre, no estado do Tocantins, com aproximadamente 34 quilômetros de extensão (peça 31, p.1 e peça 72) .
A presente TCE faz parte de um conjunto de mais de 20 processos de TCE oriundos de fiscalizações anuais do TCU, no âmbito do Fiscobras, relacionados com contratos de construção da Ferrovia Norte-Sul situados nos estados de Tocantins e Goiás.
Atualmente conclusos, os contratos de construção da Ferrovia Norte-Sul foram alvo de diversas auditorias do TCU, ainda na fase de licitação e execução, que identificaram irregularidades de toda ordem, tais como superfaturamento, jogo de planilha, avanço desproporcional entre as etapas de serviços, gestão temerária, direcionamento nos procedimentos licitatórios, deficiência nos projetos de engenharia e falta de planejamento na execução das obras conforme se depreende de julgados do TCU em sede de processos de fiscalização: Acórdãos do Plenário do TCU 2.843/2008, 593/2009, 462/2010, 2.115/2010, 2.478/2010, 1.922/2011, 1.923/2011, 2.433/2011, 3.061/2011, 1.910/2012, 1.978/2012, 1.103/2013, 1.514/2015, 2.313/2015.
Especificamente sobre o presente processo de TCE, Vossa Excelência anuiu, em 4/4/2017, à proposição feita pelo Ministério Público de Contas de realizar novas diligências com vistas a ultimar as citações dos responsáveis, negando o arquivamento do processo proposto preliminarmente pela unidade técnica do TCU. A decisão fundamentou-se no fato de os responsáveis do processo já terem tomado conhecimento das irregularidades perpetradas no contrato 11/2000 (medições ocorridas até 2005) por ocasião da realização de auditoria do TCU em 2007 (TC 007.060/2007-8) , e, ainda, porque o decurso do prazo prescricional de dez anos acarreta apenas a prescrição da pretensão punitiva do TCU mas não do débito, imprescritível por disposição constitucional (peça 19) .
Com isso, a unidade técnica realizou inspeção para suprir a lacuna de informação para o cálculo do dano e a individualização das condutas, ultimou as citações, analisou as alegações de defesa apresentadas e, por fim, propôs o julgamento pela irregularidade das contas e a condenação solidária em débito dos responsáveis, mas não propôs a aplicação de penalidades por entender que havia operado a prescrição da pretensão punitiva do TCU, conforme se extrai da síntese contida na parte final da instrução de mérito (peça 72) :
'Quantificação do Débito
271. Em decorrência do acolhimento parcial das alegações de defesa apresentadas pela SPA, itens 138, 231, 232, 233, 251 e 252 e 257 desta instrução, o superfaturamento orginalmente apurado de R$ 20.646.320,54 (peça 31, p. 1) , valores de março de 2000, foi reduzido para R$ 17.421.804,47 (peça 71, p. 55) , valores de março de 2000, equivalente a 36,85% da amostra (curva ABC) e 32,57% do Contrato (peça 31) .
272. Cabe informar que no cálculo de atualização do débito aplicou-se o percentual de superfaturamento obtido aos efetivamente pagos (com reajuste) em cada medição (peça 71, p. 112-115) . Os valores relativos aos superfaturamentos mensais foram atualizados, a partir da respectiva data de liquidação, pelo Sistema Débito do Tribunal (peça 71, p. 116-144) .
273. Por fim, o débito total calculado pela atualização dos valores débito/crédito conforme sua data de referência para as cinquenta e quatro medições resultou em R$ 123.695.158,90.
CONCLUSÃO
274. Trata-se de processo de tomada de contas especial constituído em atendimento aos itens 9.1 e 9.1.2 do Acórdão 1910/2012-TCU-Plenário (peça 3) , de 25/7/2012, de relatoria do Min. Valmir Campelo, em razão do superfaturamento decorrente de preços contratados acima dos de mercado, bem como da execução de mourões de seção triangular com preço de seção quadrangular, identificados no Contrato 11/2000, referente ao Lote 1 da Ferrovia Norte-Sul, pactuado com a empresa SPA Engenharia Indústria e Comércio Ltda.
275. O Contrato 11/2000 (peça 37) celebrado, em 24/7/2000, entre a Valec e a SPA Engenharia Indústria e Comércio Ltda. para a realização, sob o regime de empreitada por preço unitário, de obras de infra e superestrutura ferroviária - Corredor Araguaia Tocantins, de Imperatriz (MA) a Senador Canedo (GO) - no trecho compreendido entre o Ribeirão Mosquito e o Rio Campo Alegre, com aproximadamente 34 km de extensão. Valor inicial de R$ 52.824.707,21 (data-base março/2000) (peça 1, p. 13 do TC Processo 007.060/20078) , atingindo R$ 53.482.928,59 após a celebração de 11 termos aditivos (peça 36) .
276. Registre-se que na instrução de peça 38, p. 39, foi considerada 'prejudicada a possibilidade de quantificação de superfaturamento decorrente de execução de mourões de seção triangular com preço de seção quadrangular no Contrato 11/2000', que contou com a anuência do Relator, conforme Despacho de peça 42, p. 1-2.
277. Citados, em cumprimento ao Despacho do Relator (peça 42) , os responsáveis apresentaram suas alegações de defesa.
278. As alegações de defesa apresentadas por Luiz Raimundo Carneiro de Azevedo, ex-Diretor-Presidente da Valec (peças 66 e 67) , não foram capazes de elidir a sua responsabilidade, conforme análise efetuada nos itens 23-52 e 65-84, portanto devem ser rejeitadas e, consequentemente suas contas devem ser julgadas irregulares condenando-o ao recolhimento do débito apurado, solidariamente com Ezequias Nogueira Pereira e com a empresa SPA Engenharia, Indústria e Comércio Ltda.
279. Conforme análise realizada nos itens 50-52, encontra-se prescrita a ação sancionatória em razão do ato praticado por Luiz Raimundo Carneiro de Azevedo.
280. Ezequias Nogueira Pereira apresentou suas alegações de defesa (peça 61) , as quais foram analisadas nos itens 89-90 e 99-108, que concluiu por sua rejeição, portanto, suas contas devem ser julgadas irregulares, condenando-o ao recolhimento do débito apurado, solidariamente com Luiz Raimundo Carneiro de Azevedo e com a empresa SPA Engenharia, Indústria e Comércio Ltda.
281. A pretensão punitiva deste Tribunal em relação a Ezequias Nogueira Pereira encontra-se prescrita, consoante análise efetuada nos itens 89-90.
282. As alegações de defesa apresentadas pela empresa SPA Engenharia, Indústria e Comércio Ltda. (peças 62 e 64) devem ser parcialmente acatadas, no que tange às irregularidades referentes ao BDI, o transporte do CBUQ entre a usina e o local de aplicação, ao transporte do CAP e à aquisição das AMV, conforme análise efetuada nos itens 138-141, 232-234, 251-253 e 258, respectivamente, resultando na diminuição do débito a ser recolhido pelos responsáveis.
283. Quanto aos demais itens, a defesa apresentada pela SPA deve ser rejeitada, conforme análise realizada nos itens 113-118, 142-147, 153-169, 178-194, 198-201, 206-208, 210-212, 215-218, 223-225, 229-231, 236, 248-250, 254-258 e, assim, suas contas devem ser julgadas irregulares condenando-a ao recolhimento do débito apurado, solidariamente com os Srs. Luiz Raimundo Carneiro de Azevedo e Ezequias Nogueira Pereira.
284. Encontra-se prescrita a pretensão punitiva do TCU em relação à empresa SPA Engenharia, Indústria e Comércio Ltda., conforme análise efetuada nos itens 116-118.
285. Os argumentos de defesa, portanto, não lograram afastar o débito imputado aos responsáveis. Ademais, inexistem nos autos elementos que demonstrem a boa-fé dos responsáveis ou a ocorrência de outros excludentes de culpabilidade. Desse modo, suas contas devem, desde logo, ser julgadas irregulares, nos termos do art. 202, § 6°, do Regimento Interno/TCU, procedendo às suas condenações em débito, deixando, contudo, de se lhes aplicar a multa prevista no art. 57 da Lei 8.443/1992, devido a prescrição da pretensão punitiva' (grifou-se) .
II
O Ministério Público de Contas concorda com a quantificação do débito e com a análise das alegações de defesa feitas pela unidade técnica, mas discorda, pontualmente, do entendimento segundo o qual se considerou a prescrição da pretensão punitiva em relação à empresa SPA Engenharia, Indústria e Comércio Ltda. Entende, também, que o TCU deve aplicar a multa prevista no art. 57 da Lei 8.443 de 1992 e decretar a indisponibilidade de bens da mesma empresa.
DA ANÁLISE DAS ALEGAÇÕES DA SPA QUANTO AO DÉBITO APURADO PELO TCU
A análise feita pela unidade técnica enfrenta os mesmos argumentos de defesa que já foram julgados pelo Plenário do TCU outras vezes, ainda na fase de processo de fiscalização, envolvendo, inclusive, a mesma empresa SPA (Acórdão 462/2010-TCU-Plenário e Acórdão 1910/2012-TCU-Plenário, ambos de Relatoria do Ministro Valmir Campelo) . Recentemente, o Tribunal julgou a TCE do contrato 60/2009 da SPA, sob relatoria do Exmo. Ministro Benjamin Zymler, cujo Relatório, Voto e Acórdão 930/2019-TCU-Plenário também refutam as teses de defesa da SPA.
Em síntese, no presente processo a defesa da SPA questiona o próprio Sicro como referencial válido para apuração de superfaturamento em obras ferroviárias, questiona produtividade e consumo de composições de serviços de engenharia adotadas como paradigma pela unidade técnica a exemplo do consumo de cimento, especificidades do concreto de dormentes, diferença das faixas de distância de transportes, diferenças no adensamento da brita, entre outras particularidades que não teriam sido levadas em consideração na apuração do débito no contrato 11/2000 (peça 62) .
Como já foi mencionado, o Ministério Público de Contas, anui à metodologia de análise de preços adotada pela unidade técnica e considera evidenciada a ocorrência de superfaturamento por preço excessivo frente ao mercado (vide itens da peça 72: 113-118,142-147, 153-169, 178-194, 198-201, 206-208, 210-212, 215- 218, 223-225, 229-231, 236, 248-250, 254-258) . Sendo parcialmente acatada as alegações de defesa no que tange ao BDI, ao transporte do CBUQ entre a usina e o local de aplicação, ao transporte do CAP e à aquisição das AMV, conforme análise efetuada pela unidade técnica nos itens 138-141, 232-234, 251-253 e 258 da mesma peça 72, resultando na diminuição do débito a ser recolhido pelos responsáveis.
Apesar de também haver justificativa para instauração da TCE pelo superfaturamento por quantidades de mourões quadrangulares, ao invés de triangulares, considerou-se no presente processo apenas o superfaturamento decorrente de preço excessivo frente ao mercado, sendo o restante prejudicado para a quantificação (peça 42, p.2) . Com isso, após as alegações de defesa da SPA e pequenos ajustes nas planilhas em favor da empresa, o superfaturamento por preço persiste em 32,57 % do contrato e representa R$ 17.421.804,47 na data-base março de 2000 (peça 71, p.45) .
Conforme já foi mencionado, diversas teses sustentadas pela defesa já foram julgadas no mérito pelo TCU, além da recente apreciação pelo Plenário do TCU dos argumentos semelhantes da SPA por ocasião do julgamento da TCE do contrato 60/2009 (Acórdão 930/2019-TCU-Plenário) . Citem-se, entre outros, excertos de jurisprudência pacífica no Tribunal sobre análise de preços em obras ferroviárias:
Acórdão 2.843/2008-TCU-Plenário, Relator Valmir Campelo:
É viável a utilização do SICRO, com adoção integral dos preceitos, critérios e métodos constantes no Manual de Custos Rodoviários, para serviços de terraplenagem, drenagem, obras-de-arte correntes e especiais, sinalização vertical, obras complementares, proteção vegetal e demais serviços de infra-estrutura ferroviária;
Acórdão 462/2010-TCU-Plenário, Relator Valmir Campelo:
A negação de um limite para a remuneração das empresas em seus BDIs, obtidos de valores comumente praticados em empreendimentos congêneres, não somente pode propiciar um enriquecimento sem causa do particular, mas violar uma série de princípios primordiais da Administração, mormente a economicidade, eficiência, moralidade e finalidade, além de viciar a avença em seus princípios basilares de boa-fé e função social do contrato;
Acórdão 462/2010-TCU-Plenário, Relator Valmir Campelo:
É viável a utilização do SICRO, com adoção integral dos preceitos, critérios e métodos constantes no Manual de Custos Rodoviários, para serviços de terraplenagem, drenagem, obras-de-arte correntes e especiais, sinalização vertical, obras complementares, proteção vegetal e demais serviços de infra-estrutura ferroviária;
Voto condutor do Acórdão 2.447/2014-TCU-Plenário, Relator Aroldo Cedraz:
25. Em diversas oportunidades, alega-se que o Sicro, sistema referencial usado pela unidade técnica, não seria perfeitamente aplicável a obras ferroviárias.
26. A esse respeito, o próprio Dnit, autarquia federal encarregada de implementar a política formulada para a administração da infraestrutura do Sistema Federal de Viação, cuja esfera de atuação inclui rodovias e ferrovias federais (conforme arts. 80 e 81 da Lei 10.233/2001) , informou ao Tribunal (peça 19, fl. 5) 
'[...] sendo os serviços de infraestrutura ferroviária semelhantes (inclusive com as mesmas especificações técnicas de serviços) aos utilizados na 'infraestrutura rodoviária', grande parte dos custos podem ser concebidos por meio das composições de preços unitários do Sistema de Custos Rodoviários - SICRO.
Um estudo realizado pela empresa de consultoria Consórcio STE/SISCON (contratada pelo DNIT para assessorar a Diretoria de Infraestrutura Ferroviária/DIF) [...] conclui que é perfeitamente viável a utilização do SICRO para apropriação dos custos de terraplanagem, drenagem, obras-de-arte correntes, obras-de-arte especiais, sinalização vertical, obras complementares etc. dos projetos ferroviários.
Desta forma, os preços unitários dos serviços de infraestrutura ferroviária analisados e elaborados pela DIF são compostos por meio do SICRO, com adoção integral dos preceitos, critérios e métodos constantes no Manual de Custos Rodoviários, tomando-se as tabelas inscritas na página eletrônica do DNIT, com a aplicação da região e data-base específicos a cada projeto.
27. Verifica-se que boa parte dos serviços de uma obra ferroviária, portanto, são similares aos de uma obra rodoviária, justificando a adoção do Sicro como referencial para grande parte dos serviços. Foi essa a metodologia utilizada pela unidade técnica, que se revela consistente. (...) 
DA PRESCRIÇÃO DA PRETENSÃO PUNITIVA DO TCU
A unidade técnica do TCU considerou prescrita a pretensão punitiva em relação à empresa porque apenas 9/8/2018 (peça 42) foi determinada a citação da empresa, quando, em verdade, houve a interrupção da prescrição para a empresa quando foi realizada a oitiva da SPA, no âmbito do processo de fiscalização TC Processo 018.509/2008-9 (Fiscobras 2008) , antes da instauração da presente TCE.
Foram os seguintes critérios adotados para o cálculo da prescrição, na instrução de mérito (peça 72) :
116. Entretanto, deve ser ressaltado que ocorreu a prescrição da pretensão punitiva, visto que o TCU aprovou por meio do Acórdão 1441/2016-TCU-Plenário, da relatoria do Ministro Benjamin Zymler, incidente de uniformização de jurisprudência no qual firmou o entendimento de que a matéria se subordina ao prazo prescricional de dez anos indicado no art. 205, do Código Civil, contados da data de ocorrência da irregularidade a ser sancionada.
117. No presente caso, o ato irregular, o último pagamento superfaturado efetuado à SPA, decorrente da assinatura do Contrato 11/2000 com sobrepreço, ocorreu em 20/05/2005 (peça 38, p. 8) , e o ato inicial que ordenou a citação do responsável, realizado no âmbito do TCU, foi proferido em 9/8/2018 com a expedição do Despacho do Relator, Ministro Bruno Dantas (peça 42) , portanto, após transcorrido mais de dez anos entre sua expedição e o fato impugnado.
118. Dessa forma, resta prescrita a ação sancionatória em razão do ato praticado pela empresa SPA Engenharia, Industria e Comércio Ltda. (grifou-se) 
Dos itens do Acórdão 1441/2016-TCU-Plenário, que uniformizou a jurisprudência no TCU em relação a pretensão punitiva do TCU, encontra-se a orientação específica sobre interrupção da prescrição, a saber:
9.1.1. a pretensão punitiva do Tribunal de Contas da União subordina-se ao prazo geral de prescrição indicado no art. 205 do Código Civil
9.1.2. a prescrição a que se refere o subitem anterior é contada a partir da data de ocorrência da irregularidade sancionada, nos termos do art. 189 do Código Civil;
9.1.3. o ato que ordenar a citação, a audiência ou oitiva da parte interrompe a prescrição de que trata o subitem 9.1.1, nos termos do art. 202, inciso I, do Código Civil;
9.1.4. a prescrição interrompida recomeça a correr da data em que for ordenada a citação, a audiência ou oitiva da parte, nos termos do art. 202, parágrafo único, parte inicial, do Código Civil; (grifou-se) 
Consultando-se o processo original de fiscalização (TC Processo 018.509/2008-9 - arquivado) , que consolidou os achados de auditoria de diversos contratos da Ferrovia Norte-Sul entre 2007 e 2008, e que gerou a presente TCE, identificam-se diversas deliberações do TCU, a partir de 2008, que cientificaram a empresa SPA quanto às irregularidades identificadas pelo TCU nos contratos firmados entre esta empresa e a Valec. Foram objeto de ação de controle externo do TCU os contratos da SPA: 11/2000, 10/2002, 25/2005, 21/2006, 35/2007 e 37/2009.
Cite-se, especificamente, o primeiro ato que ordenou a oitiva de diversas empresas, entre elas a SPA, fazendo com que tal empresa tomasse ciência das graves irregularidades identificadas pelo TCU, entre outras, no contrato 11/2000. Trata-se do despacho cautelar datado de 16/9/2008 exarado pelo Ministro Valmir Campelo, seguindo determinação da Lei de Diretrizes Orçamentárias vigente à época, no sentido de determinar a retenção cautelar de pagamentos em vários contratos vigentes à época (peça 6, p.35 do TC Processo 018.509/2008-9) .
Desse modo, considerando que o contrato 11/2000 da SPA teve a última parcela de superfaturamento paga em 20/05/2005 (peça 38, p. 8) , foi a partir do mencionado Despacho do Relator que a SPA, em 16/9/2008, tomou ciência formalmente do superfaturamento identificado pelo TCU. A partir dessa data, a referida sociedade empresária manifestou-se, nos autos, inúmeras vezes, defendendo, os interesses do seu contrato (35/2007, vigente à época) atingido pela decisão cautelar de retenção de pagamentos do TCU.
Citem-se as peças do processo original de fiscalização TC Processo 018.509/2008-9 que cientificaram a SPA sobre o superfaturamento no contrato 11/2000:
	Planilha de sobrepreço no contrato 11/2000 (SPA) registrada em relatório de fiscalização do TCU 86/2008 (Fiscobras 2008) 
	peça 6. p.20
	16/9/2008

	Despacho cautelar Ministro-Relator de audiência/oitiva empresas e dirigentes da Valec
	peça 6, p.35
	16/9/2008

	Ofício 356/2008-TCU/SECOB (oitiva SPA sobre contrato 35/2007) 
	peça 7, p.5
	26/9/2008

	Manifestação SPA sobre retenção cautelar do TCU (35/2007) 
	peça 8. p.12
	24/10/2008

	Manifestação SPA pedindo prazo para se manifestar sobre contrato 35/2007
	peça 9, p.8
	3/11/2008

	Manifestação preliminar SPA sobre contrato 35/2007 
	peça 9. p.33
	19/11/2008

	Acórdão do TCU em sede de agravo interposto pelas empresas (inclusive SPA) 
	2.843/2008-P
	3/12/2008

	Manifestação SPA sobre contrato 35/2007
	peça 168, p.3
	27/1/2009

	Acórdão do TCU sobre os diversos contratos da SPA:
9.4.4. concluído o exame das respostas às audiências (item 9.4.2) e não elididos os indícios de sobrepreço e superfaturamento nos Contratos 011/2000, 010/2002, 025/2005, 010/2006, 011/2006 e 021/2006, proponha, se for o caso, a constituição de processos apartados de tomada de contas especial, um para cada contrato;
	462/2010-P
	17/3/2010

	Instrução da unidade técnica sobre o mérito de diversos contratos (inclusive o contrato 11/2000) 
	Peça 21, p.2
	13/9/2011

	Acórdão TCU instaurando diversas TCE entre outras, do contrato 11/2000 SPA: (item 9.1.2.) 
	1910/2012-P
	25/7/2012

	Despacho deferimento vista e cópia em favor da SPA 
	Peça 275
	4/12/2012

	Cópia digitalizada solicitada pela SPA em 5/12/2013
	Peça 312
	5/12/2013

Além disso, registre-se que diversos eventos processuais supracitados que suspendem a prescrição não foram contabilizados, conforme preconiza o subitem 9.1.5 do Acórdão 1441/2016-TCU-Plenário, responsável pela uniformização da jurisprudência sobre a matéria de prescrição:
9.1.5. haverá a suspensão da prescrição toda vez que o responsável apresentar elementos adicionais de defesa, ou mesmo quando forem necessárias diligências causadas por conta de algum fato novo trazido pelos jurisdicionados, não suficientemente documentado nas manifestações processuais, sendo que a paralisação da contagem do prazo ocorrerá no período compreendido entre a juntada dos elementos adicionais de defesa ou da peça contendo o fato novo e a análise dos referidos elementos ou da resposta da diligência, nos termos do art. 160, §2º, do Regimento Interno; (grifou-se) .
Com isso, não há de se falar em prescrição da pretensão punitiva, decorrente do superfaturamento identificado pelo TCU no contrato 11/2000, em relação à empresa SPA. Quanto às pessoas físicas identificadas como responsáveis na TCE, de fato, operou-se a prescrição da pretensão punitiva, uma vez que não foram identificadas audiências ou oitivas no processo original de fiscalização Processo 018.509/2008-9, e a citação das pessoas físicas ocorreu apenas em 9/8/2018, conforme se verifica na peça 42 do presente processo.
DA DECRETAÇÃO DE INDISPONIBILIDADE DE BENS ALTERNATIVA AO ARRESTO
Apesar de não ter sido proposto pela unidade técnica o arresto de bens dos responsáveis identificados no processo, registre-se que se trata de consequência automática do julgamento em débito de responsáveis, especialmente nos casos de recorrência de irregularidades, grandes valores superfaturados ou ilícitos relacionados com fraude em licitações e cartel. Desse modo, faz-se necessário o arresto de bens para garantir a efetividade do ressarcimento ao erário no caso de não haver recolhimento voluntário de valores conforme prescrito no art. 61 da Lei 8.443/1992:
Art. 61. O Tribunal poderá, por intermédio do Ministério Público, solicitar à Advocacia-Geral da União ou, conforme o caso, aos dirigentes das entidades que lhe sejam jurisdicionadas, as medidas necessárias ao arresto dos bens dos responsáveis julgados em débito, devendo ser ouvido quanto à liberação dos bens arrestados e sua restituição.
Vale destacar que há precedentes condenatórios exarados pelo Plenário do TCU relacionados com superfaturamento em contratos da Ferrovia-Norte-Sul em que foi solicitado o arresto de bens para a AGU, por intermédio do Ministério Público de Contas. São eles: 2.240/2018, Acórdão 930/2019, 173/2019, 2.624/2019.
Ocorre que a Valec e a Advocacia-Geral da União têm apresentado óbices para implementação do arresto de bens dos responsáveis condenados em débito, previsto no art. 61 da Lei 8.443/1992, antes do trânsito em julgado do processo no âmbito do TCU. Isso porque, consideram possível a reversão da decisão, no âmbito do próprio TCU e, com isso, a tutela de urgência do arresto de bens seria revogada no âmbito judicial, com possível condenação da União em sucumbência, que, nos termos do art. 85, § 2º, do CPC pode ser fixada entre 10% e 20% do valor da causa. Em outras palavras, o arresto de bens não vem sendo efetivado pela AGU, o que põe em risco a eficácia das decisões condenatórias do TCU em processos relacionados com superfaturamento de contratos da Ferrovia Norte-Sul.
Considera-se oportuno propor uma alternativa, de modo a garantir a eficácia da decisão de mérito que o TCU vier a adotar na presente tomada de contas especial, qual seja a medida cautelar de indisponibilidade de bens. Veja-se, a propósito, o Voto condutor do Acórdão 1.601/2017-TCU-Plenário, da lavra do Exmo. Ministro Benjamin Zymler, de onde é possível extrair importantes ensinamentos que o MP de Contas adota como fundamento para a proposta de encaminhamento em face da empresa SPA:
'49. Embora não tenham sido objeto de proposição da unidade técnica, trato agora da decretação da indisponibilidade dos bens dos responsáveis. No voto condutor do Acórdão 2.428/2016-Plenário, teci as seguintes considerações:
'83. Como toda medida cautelar, a proposta de indisponibilidade de bens deve estar assentada em dois pressupostos, o periculum in mora e o fumus bonis iuris. Com relação a este último requisito, em geral, o TCU deve confirmar se realmente houve dano ao erário, apurar a exata extensão da responsabilidade dos gestores da estatal e das empresas envolvidas. Nesse aspecto, creio que seja prescindível tecer maiores comentários, pois a materialidade dos débitos apurados e os robustos indícios probatórios sobre a autoria pelos fatos evidenciados estão fartamente demonstrados neste voto e no relatório que o fundamenta.
84. Quanto ao perigo da demora, trago à baila as seguintes considerações constante do voto por mim proferido quando da decretação da indisponibilidade de bens dos responsáveis pela aquisição da refinaria de Pasadena (Acórdão 224/2015-Plenário) , no sentido de a gravidade dos fatos e os valores envolvidos podem representar riscos significativos de desfazimento de bens:
'Ou seja, na seara de direito público [em razão do disposto na lei de improbidade administrativa], entendeu-se que o periculum in mora seria presumido em razão da gravidade dos fatos e da importância de se preservar o bem público. A jurisprudência do Superior Tribunal de Justiça indica, pois, que a decretação de indisponibilidade de bens pode ocorrer mesmo sem a existência de atos concretos indicativos da dilapidação do patrimônio por parte dos responsáveis. Cito, ainda, como exemplo a seguinte decisão:
PROCESSUAL CIVIL E ADMINISTRATIVO. AGRAVO REGIMENTAL NO RECURSO ESPECIAL. AÇÃO CIVIL PÚBLICA. IMPROBIDADE ADMINISTRATIVA. CAUTELAR DE INDISPONIBILIDADE DOS BENS DO PROMOVIDO. DECRETAÇÃO. REQUISITOS. EXEGESE DO ART. 7º DA LEI N. 8.429/1992, QUANTO AO PERICULUM IN MORA PRESUMIDO.
1. O fundamento utilizado pelo acórdão recorrido diverge da orientação que se pacificou no âmbito desta Corte, inclusive em recurso repetitivo (REsp 1.366.721/BA, Primeira Seção, j. 26/2/2014) , no sentido de que a decretação de indisponibilidade de bens em improbidade administrativa caracteriza tutela de evidência.
2. Daí a desnecessidade de comprovar a dilapidação do patrimônio para a configuração de periculum in mora, o qual estaria implícito ao comando normativo do art. 7º da Lei 8.429/92, bastando a demonstração do fumus boni iuris, consistente em indícios de atos ímprobos.
3. Agravo regimental a que se nega provimento.
 (AgRg no REsp 1314088/DF, Rel. Ministro OG FERNANDES, SEGUNDA TURMA, julgado em 18/06/2014, DJe 27/06/2014) (grifei) 
11. No âmbito do TCU, a matéria é regulada pelo art. 44 da Lei 8.443/1992, o qual estabelece que:
Art. 44. No início ou no curso de qualquer apuração, o Tribunal, de ofício ou a requerimento do Ministério Público, determinará, cautelarmente, o afastamento temporário do responsável, se existirem indícios suficientes de que, prosseguindo no exercício de suas funções, possa retardar ou dificultar a realização de auditoria ou inspeção, causar novos danos ao Erário ou inviabilizar o seu ressarcimento.
...
§ 2º Nas mesmas circunstâncias do caput deste artigo e do parágrafo anterior, poderá o Tribunal, sem prejuízo das medidas previstas nos arts. 60 e 61 desta Lei, decretar, por prazo não superior a um ano, a indisponibilidade de bens do responsável, tantos quantos considerados bastantes para garantir o ressarcimento dos danos em apuração'. (grifei) 
...
14. Nessa linha, a jurisprudência desta Corte de Contas se posiciona no sentido de que a decretação de indisponibilidade de bens dos responsáveis não necessita ser precedida de indícios concretos de dilapidação do patrimônio por parte dos responsáveis ou de qualquer outra ação tendente a inviabilizar o ressarcimento ao erário. Trata-se de procedimento consentâneo com aquele da Lei de Improbidade Administrativa e justificado por ambas se tratarem de questões de direito público.
15. Entretanto, essa mesma jurisprudência do TCU é firme no sentido de que a utilização do instituto de natureza cautelar é excepcional e somente deve ocorrer em casos específicos, no bojo dos quais estejam presentes não só indícios de prejuízos de significativa monta, mas, principalmente, quando está evidenciada uma conduta por parte dos responsáveis especialmente reprovável que apresente riscos significativos de desfazimento de bens de forma a prejudicar o ressarcimento aos cofres públicos.'
85. Consoante decidido pelo STF no âmbito do MS 33.092 MC/DF-2015 (2ª Turma - Relator Ex.mo Ministro Gilmar Mendes) , em situação fática similar a aqui tratada, a decretação cautelar da indisponibilidade dos bens dos envolvidos em atos danosos aos cofres da União 'mostra-se cabível e até mesmo recomendável na hipótese em exame, ante o risco de frustração da utilidade do processo administrativo em curso na Corte de Contas'.'  (grifou-se) 
50. A respeito, ao apreciar o Mandado de Segurança 34.446/DF-2016 interposto pela Construtora Queiroz Galvão em face do Acórdão 2.428/2016-Plenário, a Ministra Rosa Weber, do Supremo Tribunal Federal, teceu as seguintes considerações aplicáveis à decretação de indisponibilidade de bens que se amoldam ao caso ora analisado:
'40. Nesse enfoque, a decretação de indisponibilidade de bens aparenta ter observado, na espécie, as exigências do art. 44, § 2º, da Lei 8.443/1992, pois a autoridade impetrada identificou indícios de condutas lesivas ao erário imputáveis à impetrante e ao Consórcio Ipojuca Interligações - CII, em especial a formação de cartel que pagava propina a agentes públicos, no intuito de viabilizar a contratação, por meio da modalidade convite, de obra com sobrepreço.
41. Tais condutas, segundo levantamento inicial do TCU, teriam importado em superfaturamento correspondente a 20,3% do valor inicial do contrato 0800.0057000.10-2. No curso da execução da avença, a contemplar alguns aditivos, a autoridade impetrada estima que o desfalque à Petrobras, apenas com tal contrato, alcançou valor histórico, em setembro de 2009, de R$ 682.404.146,73. A atualização dessa cifra, quando da prolação do acórdão impugnado, levou a Corte de Contas a estimar prejuízo da ordem de R$ 960.962.757,75 aos cofres da referida sociedade de economia mista.
42. A grandiosidade dos montantes estimados, ao lado da gravidade e da robustez dos indícios de comportamento ilícito dos possíveis responsáveis, parecem, à primeira vista, respaldar a decretação da medida cautelar de indisponibilidade de bens, por delinearem cenário de risco acentuado para o resultado útil da tomada de contas especial instaurada no âmbito do TCU.
43. Corrobora esse raciocínio a compreensão de que o risco de inviabilização do ressarcimento ao erário, ínsito à previsão do art. 44, § 2º, da Lei 8.443/1992, não exige prova de que a pessoa sob fiscalização do Tribunal de Contas da União esteja efetivamente praticando atos de desbaratamento patrimonial. Exigir prova nesse sentido esvaziaria a medida em tela, pois, até a colheita de elementos comprobatórios da prática de atos de dissipação do patrimônio, este já estaria parcial ou totalmente comprometido, de molde a prejudicar a consecução do objetivo do dispositivo em comento, qual seja, o de preservar a utilidade de futuros pronunciamentos do TCU.
44. Realço, por outro lado, que, no acórdão impugnado, a Corte de Contas da União prestou homenagem a outros vetores constitucionais e legais, em especial os relacionados à preservação da empresa, ao delimitar a indisponibilidade, no tocante aos ativos financeiros, às 'aplicações financeiras que representem meras reservas financeiras e não sejam necessárias para a manutenção da operação das sociedades empresariais' (evento 10, fl. 55) .
 (...) 
14. Em vista disso, entendo que deva ser mantida a linha já adotada no acórdão 2.428/2016-TCU-Plenário, da relatoria do Ministro Benjamin Zymler (que não mereceu reparo da Ministra Rosa Weber quando do exame do mencionado mandado de segurança) , com um necessário acréscimo procedimental, visando enfrentar o ponto que motivou o deferimento parcial da segurança, e que está aventado na minuta de acórdão do eminente relator.
15. Em linhas gerais é esse o procedimento: decretar a indisponibilidade de bens, com as ressalvas necessárias à continuidade das operações da empresa e ao sustento das pessoas físicas, ofertando-se aos responsáveis, posteriormente, em despacho monocrático, antes da efetivação da medida cautelar, oportunidade para que identifiquem os bens considerados imprescindíveis para aquelas finalidades.
16. Assim, em futuros processos, o acórdão que vier a decretar a indisponibilidade de bens seria lavrado nos seguintes termos (adaptação do texto da minuta de acórdão do presente processo) :
'9.X. decretar cautelarmente, com fundamento art. 44, § 2º, da Lei 8.443/1992, c/c arts. 273 e 274 do RI/TCU, pelo prazo de um ano, a indisponibilidade de bens das empresas e demais pessoas físicas deram causa aos superfaturamentos aqui identificados, devendo esta medida alcançar os bens considerados necessários, para garantir o integral ressarcimento do débito em apuração imputado a cada responsável, ressalvados os bens financeiros necessários ao sustento das pessoas físicas e à continuidade das operações das pessoas jurídicas;
9.Y. informar aos responsáveis que o Ministro-Relator, antes da adoção das medidas necessárias à efetivação da indisponibilidade de bens decretada neste acórdão, promover-lhes-á oitiva prévia, para que indiquem os bens que se enquadrem na ressalva do item 9.X' '.
57. A proposta de deliberação do Ministro Weder se sagrou vencedora, porém, com um ajuste sugerido pela Declaração de Voto do Ministro Walton Alencar Rodrigues, in verbis:
'Não vislumbro compatibilidade entre o mecanismo de urgência - medida acautelatória de indisponibilidade de bens - e a oitiva prévia dos interessados. A meu ver, trata-se da mesma incompatibilidade que haveria entre a realização de oitiva prévia e a decretação de prisão preventiva.
A medida cautelar prevista no artigo 274, do RITCU, visa a garantir o ressarcimento dos danos em apuração, ante a possibilidade de ocultação dos bens dos responsáveis, prejudicando a efetividade do processo de Tomada de Contas Especial.
Nesse sentido, a realização de oitiva prévia dos responsáveis, quanto à possibilidade de o Tribunal adotar essa medida, vai de encontro aos seus próprios objetivos, podendo torná-la inócua.
Como bem destacado no voto revisor do Ministro-Substituto Weder de Oliveira, o Tribunal decreta, cautelarmente, a indisponibilidade de bens e, adicionalmente, abre prazo aos responsáveis para, querendo, se manifestarem sobre a medida, bem como para indicarem os bens por eles considerados essenciais à manutenção das atividades operacionais da sociedade empresarial ou ao sustento das pessoas físicas e, portanto, não suscetíveis ao alcance da medida cautelar'.
58. Em vista do exposto, tratando-se de matéria que vem sendo debatida amplamente pelo Tribunal de Contas da União, em perfeita sintonia com esses precedentes recentes do Tribunal no sentido de se buscar garantias para o ressarcimento do débito, proponho adotar redação análoga ao disposto no Acórdão 1.083/2017-Plenário, que apreciou o caso mencionado acima.' (grifou-se) .
Dessa forma, considerando que a indisponibilidade de bens não tem natureza jurídica de pena e considerando o óbice apresentado pela AGU na implementação do arresto de bens previsto no art. 61 da Lei 8443/1992 como instrumento de garantir a efetividade do ressarcimento do dano apurado pelo TCU, deve o Tribunal realizar a constrição provisória de bens dos responsáveis do processo até o trânsito em julgado do acordão condenatório que o TCU vier a adotar, renovando-se, anualmente, o decreto de indisponibilidade, se for o caso. Esse é o ponto que o MP de Contas propõe acrescer à proposta de encaminhamento: a decretação da indisponibilidade de bens da empresa SPA com base no §2º do art. 44 da Lei 8.443/1992:
§ 2° Nas mesmas circunstâncias do caput deste artigo e do parágrafo anterior, poderá o Tribunal, sem prejuízo das medidas previstas nos arts. 60 e 61 desta Lei, decretar, por prazo não superior a um ano, a indisponibilidade de bens do responsável, tantos quantos considerados bastantes para garantir o ressarcimento dos danos em apuração.
A empresa, diferentemente das pessoas físicas deste processo, possui extenso rol de irregularidades em outros processos no TCU, além de comprovadamente ter se locupletado do superfaturamento do contrato 11/2000 durante a execução contratual por meio das medições. A lista de processos de TCE da SPA no TCU está relacionada, entre outras irregularidades, com prática de condutas anticompetitivas em licitações e contratos. Em alguns processos o Tribunal responsabilizou diretamente os administradores da empresa pelo superfaturamento de obras:
	Processo 024.993/2012-3
	 
	Processo aguardando manifestação de mérito da unidade técnica (análise das alegações de defesa) 
	APARTADO CONSTITUÍDO EM CUMPRIMENTO AO ITEM 9.1.3 DO Acórdão 1910/2012-TCU-Plenário - CONTRATO CT 010/2002, PACTUADO COM A CONSTRUTORA SPA ENGENHARIA, INDÚSTRIA E COMÉRCIO S.A

	Processo 024.990/2012-4
	 
	Processo aguardando manifestação de mérito da unidade técnica (análise das alegações de defesa) . Citação, inclusive, dos administradores da SPA.
	APARTADO CONSTITUÍDO EM CUMPRIMENTO AO ITEM 9.1.1 DO Acórdão 1910/2012-TCU-Plenário - CONTRATO CT 025/2005, PACTUADO COM A CONSTRUTORA SPA ENGENHARIA, INDÚSTRIA E COMÉRCIO S.A

	Processo 024.999/2012-1
	 
	Processo aguardando manifestação de mérito da unidade técnica (análise das alegações de defesa) . Citação, inclusive, dos administradores da SPA. Desconsideração da PJ. Acórdão 1.874/2019-TCU-Plenário
	APARTADO CONSTITUÍDO EM CUMPRIMENTO AO ITEM 9.1.5 DO Acórdão 1910/2012-TCU-Plenário - CONTRATO CT 021/2006, PACTUADO COM A CONSTRUTORA SPA ENGENHARIA, INDÚSTRIA E COMÉRCIO S.A.

	Processo 018.324/2014-2
	 
	Processo aguardando manifestação de mérito da unidade técnica (análise das alegações de defesa) . Citação, inclusive, dos administradores da SPA. Desconsideração da PJ. Acórdão 2.126/2019-TCU-Plenário.
	Tomada de Contas Especial autuada em cumprimento ao item 9.2 do Acórdão 1.884/2014-TCU-Plenário, em razão de superfaturamento identificado no contrato 35/2007, celebrado entre a Valec Engenharia, Construções e Ferrovias S.A e a empresa SPA Engenharia, Indústria e Comércio Ltda. para a construção do Lote 12 da Ferrovia Norte-Sul, no Estado de Tocantins.

	Processo 013.808/2015-0
	 
	Processo aguardando manifestação de mérito da unidade técnica (análise das alegações de defesa) .
	 TCE autuada confome determinação contida no item 9.1 do Acórdão 1.298/2015-TCU-Plenário (TC-Processo 010.478/2010-8) .

	Processo 014.362/2015-5
	 
	Processo atualmente em fase de recurso. Condenação em débito. Solicitação de arresto. Acórdão 930/2019-TCU-Plenário. Relatoria original Ministro Benjamin Zymler. Decretação de indisponibilidade de bens na fase de citação (Acórdão 2.305/2017-TCU-Plenário) . 
	Indícios de dano ao erário no Lote 4 da Ferrovia Norte-Sul, determinação do Acórdão 1.498/2015-TCU-Plenário, subitem 9.1.2 contrato 60/2009 firmado com a empresa SPA Engenharia, Indústria e Comércio Ltda.

Apesar disso, a decretação cautelar deve recair apenas na pessoa jurídica, considerando ter sido ela a beneficiária direta do superfaturamento no contrato 11/2000, e não terem sido identificados no presente processo os sócios administradores da época nem constatada a participação de pessoal física em conduta anticompetitiva relacionada com o contrato 11/2000 (peça 72, p.46) .
A medida tem o condão de constituir gravame provisório em bens móveis e imóveis de modo eletrônico, sem prejuízo da adoção, em momento oportuno, do arresto de bens ou da cobrança judicial da dívida pela advocacia pública.
Por fim, registre-se que o recolhimento de valores deve ser endereçado ao Tesouro Nacional, por ser o cofre lesado pelo superfaturamento no contrato 11/2000, uma vez que a Valec é estatal dependente, nos termos do art. 2º, inciso II, da Lei de Responsabilidade Fiscal. Considera-se adequado, também, o envio de cópia da deliberação que o Tribunal vier a adotar para o processo de contas anuais da Valec de 2003 (TC Processo 009.882/2004-3) , uma vez que o responsável Luiz Raimundo Carneiro Azevedo tem as suas contas naquele processo ainda pendente de julgamento pelo TCU.
III
Nesse sentido, o Ministério Público de Contas anui parcialmente ao exame técnico feito pela unidade técnica e pugna por que esta Corte de Contas:
1) decrete cautelarmente, com fundamento no art. 44, § 2º, da Lei 8.443/1992, c/c os arts. 273 e 274 do Regimento Interno deste Tribunal, pelo prazo de um ano, a indisponibilidade de bens do responsável abaixo relacionado, devendo esta medida alcançar os bens considerados necessários, para garantir o integral ressarcimento do débito em apuração imputado ao responsável, no valor atualizado da condenação em débito, ressalvados os bens financeiros necessários à manutenção das atividades operacionais da pessoa jurídica:
	SPA Engenharia, Indústria e Comércio Ltda.
	CNPJ 25.707.134/0001-78

2) considere como termo inicial para contagem do prazo fixado no subitem anterior desta deliberação a data de averbação da medida cautelar nos respectivos órgãos de registro dos bens;
3) conceda, em processo apartado específico de indisponibilidade de bens, nos termos do art. 276, § 3º, do Regimento Interno deste Tribunal, prazo de até quinze dias, sem efeito suspensivo, à responsável para que se pronuncie, caso queira, a respeito da adoção da medida cautelar referida;
4) acate parcialmente as alegações de defesa apresentadas pela Construtora SPA Engenharia, Indústria e Comércio Ltda. (25.707.134/0001-78) , empresa contratada no âmbito do Contrato 11/2000;
5) rejeite as alegações de defesa apresentadas por Luiz Raimundo Carneiro de Azevedo (XXX.844.113-XX) e por Ezequias Nogueira Pereira (XXX.449.743-XX) ;
6) com fundamento nos arts. 1º, inciso I, 16, inciso III, alínea 'c', e § 2° da Lei 8.443/1992 c/c os arts. 19 e 23, inciso III, da mesma Lei, e com os arts. 1º, inciso I, 209, incisos III, e § 5º, 210 e 214, inciso III, do Regimento Interno/TCU, que sejam julgadas irregulares as contas de Luiz Raimundo Carneiro de Azevedo (XXX.844.113-XX) , na condição de ex-Diretor-Presidente da Valec, e Ezequias Nogueira Pereira (XXX.449.743-XX) , na condição de ex-Superintendente de Construção da Valec, e da empresa SPA Engenharia, Indústria e Comércio Ltda. (25.707.134/0001-78) , na condição de empresa contratada, e condená-los, em solidariedade, ao pagamento das quantias a seguir especificadas, com a fixação do prazo de quinze dias, a contar das notificações, para comprovarem, perante o Tribunal (art. 214, inciso III, alínea 'a', do Regimento Interno) , o recolhimento da dívida aos cofres do Tesouro Nacional atualizada monetariamente e acrescida dos juros de mora, calculados a partir da datas discriminadas, até a data do recolhimento, na forma prevista na legislação em vigor, em razão de superfaturamento decorrente de preços excessivos frente ao mercado no contrato 11/2000:
	VALOR ORIGINAL (R$) 
	DATA DA OCORRÊNCIA

	651.400,00
	28/08/2000

	315.795,30
	04/09/2000

	130.280,00
	03/09/2000

	192.163,00
	15/09/2000

	112.276,07
	29/09/2000

	457.498,60
	24/10/2000

	651.400,00
	23/02/2001

	156.570,62
	26/03/2001

	86.488,57
	26/03/2001

	115.456,93
	30/03/2001

	455.014,72
	02/04/2001

	260.588,63
	05/04/2001

	472.615,10
	14/05/2001

	918.978,62
	06/06/2001

	1.001.125,03
	22/06/2001

	817.470,60
	01/08/2001

	586.386,73
	12/09/2001

	228.041,23
	09/11/2001

	32.604,63
	21/12/2001

	11.836,71
	21/12/2001

	13,03
	07/02/2002

	417.261,27
	20/03/2002

	446.903,77
	20/03/2002

	189.900,25
	02/05/2002

	181.447,53
	02/05/2002

	65.140,47
	08/08/2002

	89.697,88
	17/09/2002

	456.233,23
	14/10/2002

	176.477,83
	17/10/2002

	328.046,02
	18/12/2002

	113.678,40
	20/12/2002

	28.964,90
	20/12/2002

	242.686,88
	26/09/2003

	656.470,16
	26/09/2003

	64.955,28
	13/11/2003

	139.723,81
	13/11/2003

	130.140,63
	13/11/2003

	884.030,63
	21/11/2003

	566.421,72
	17/12/2003

	781.680,00
	30/12/2003

	11.949,61
	06/02/2004

	461.516,90
	19/02/2004

	783.601,28
	02/03/2004

	146.212,27
	16/04/2004

	1.026.799,33
	02/06/2004

	795.163,05
	14/06/2004

	1.087.522,58
	22/06/2004

	766.699,54
	26/07/2004

	840.073,41
	05/08/2004

	348.538,36
	16/09/2004

	70.691,14
	24/09/2004

	463.748,80
	08/10/2004

	401.764,54
	08/10/2004

	766.469,74
	20/05/2005

	341.742,51
	20/05/2005

 Valor atualizado até 22/08/2019: R$ 123.695.158,90 (peça 72) 
7) aplique à empresa SPA Engenharia, Indústria e Comércio Ltda. (25.707.134/0001-78) , na condição de contratada da Valec Engenharia Construções e Ferrovias S/A (Contrato 11/2000) , a multa prevista no art. 57 da Lei 8.443/1992 c/c o art. 267 do Regimento Interno, com a fixação do prazo de quinze dias, a contar da notificação, para comprovar, perante o Tribunal (art. 214, inciso III, alínea 'a', do Regimento Interno) , o recolhimento da dívida aos cofres do Tesouro Nacional, atualizada monetariamente desde a data do acórdão que vier a ser proferido até a dos efetivos recolhimentos, se forem pagas após o vencimento, na forma da legislação em vigor;
8) autorize, desde logo, nos termos do art. 28, inciso II, da Lei 8.443/1992, a cobrança judicial das dívidas caso não atendidas as notificações;
9) encaminhe cópia da deliberação que vier a ser proferida, bem como do relatório e do voto que a fundamentarem, para o TC Processo 009.882/2004-3 (contas da Valec de 2003) e para o Procurador-Chefe da Procuradoria da República no Estado de Tocantins, nos termos do § 3º do art. 16 da Lei 8.443/1992 c/c o § 7º do art. 209 do Regimento Interno do TCU, para adoção das medidas que entender cabíveis;
10) dê ciência desta deliberação aos responsáveis e à Valec Engenharia, Construções e Ferrovias S.A."
	É o relatório.

Jorge Luiz Carvalho Lugão (34.001/OAB-DF) e Deana da Conceição (13.317/OAB-DF), representando Luiz Raimundo Carneiro de Azevedo; Silvia Regina Schmitt (38.717/OAB-DF), representando Valec Engenharia, Construções e Ferrovias S.A.; Gabriel Miranda Coelho (43.502/OAB-RJ), representando Ezequias Nogueira Pereira; André Luiz Melo de Oliveira Carneiro (30.293/OAB-DF), Bruno Barros de Oliveira Gondim (121.715/OAB-MG) e outros, representando Spa Engenharia Industria e Comercio Ltda.

Procurador Júlio Marcelo de Oliveira.

TOMADA DE CONTAS ESPECIAL. FERROVIA NORTE-SUL. CONTRATO 11/2000 (LOTE 1). TRECHO COMPREENDIDO ENTRE DARCINÓPOLIS-ARAGUAÍNA, NO SUBTRECHO COMPREENDIDO ENTRE RIBEIRÃO MOSQUITO E O RIO CAMPO ALEGRE, NO TOCANTINS. SUPERFATURAMENTO DECORRENTE DE PREÇOS EXCESSIVOS FRENTE AOS DE MERCADO NO ORÇAMENTO DA OBRA. CITAÇÃO. ACOLHIMENTO PARCIAL DAS ALEGAÇÕES DE DEFESA. EXCLUSÃO DE UM DOS RESPONSÁVEIS DA RELAÇÃO PROCESSUAL. REDUÇÃO DO SUPERFATURAMENTO ORIGINALMENTE APURADO. CONTAS IRREGULARES. DÉBITO.

TOMADA DE CONTAS ESPECIAL (TCE)

Secretaria de Fiscalização de Infraestrutura Portuária e Ferroviária (SeinfraPortoFerrovia).

Cuidam os autos de tomada de contas especial instaurada em cumprimento aos subitens 9.1 e 9.1.2 do Acórdão 1910/2012-TCU-Plenário (rel. Ministro Valmir Campelo) , em razão de indícios de superfaturamento identificados no Contrato 11/2000, referente ao Lote 1 da Ferrovia Norte-Sul, pactuado entre a Valec Engenharia, Construção e Ferrovias S.A. (Valec) e a SPA Engenharia Indústria e Comércio Ltda. (SPA) .
O Contrato 11/2000 (Lote 1) foi celebrado em 24/7/2000, tendo como objeto a realização de obras de infraestrutura e superestrutura ferroviária - Corredor Araguaia Tocantins, de Imperatriz (MA) a Senador Canedo (GO) , no trecho compreendido entre o Ribeirão Mosquito e o Rio Campo Alegre, com aproximadamente 34 km de extensão e valor inicial de R$ 52.824.707,21 (data-base 03/2000) . O valor final do contrato atingiu o montante de R$ 53.482.928,59 (data-base 03/2000) , conforme se verifica à peça 71 (p. 45) .
Este processo foi autuado com a finalidade de quantificar o dano e identificar os responsáveis pelo superfaturamento decorrente de preços excessivos frente aos de mercado nos serviços mais relevantes e da execução de mourões de seção triangular com preço de seção quadrangular (subitens 9.1 e 9.1.2 do Acórdão 1910/2012-TCU-Plenário; rel. Ministro Valmir Campelo) .
Na primeira instrução do feito, a unidade especializada propôs o seu arquivamento, em razão do tempo decorrido desde a formalização do contrato, o que poderia ensejar dificuldade à defesa dos responsáveis. Em sua oitiva regimental, o MPTCU divergiu deste encaminhamento. Em despacho proferido à peça 19, determinei o prosseguimento do feito, nos seguintes termos:
"17. Como defendido pelo MPTCU, não me parece razoável que a Valec tenha se desfeito de documentação relativa a irregularidades em apuração pelo TCU, os quais deveriam ser mantidos em boa ordem até o final dessas investigações.
18. Assim, em concordância com o MPTCU e considerando a materialidade e a relevância que envolvem a questão, julgo que as apurações devem ter continuidade a partir da adoção de providências preliminares que possam suprir as lacunas de informação necessárias ao cálculo do dano, à identificação dos responsáveis, e à respectiva citação, em cumprimento aos comandos 9.1 e 9.1.2 do Acórdão 1910/2012-TCU-Plenário, inclusive mediante a realização de inspeção na Valec, na forma do art. 240 do Regimento Interno, caso essa medida se mostre necessária para garantir a obtenção das informações.
19. Na remota hipótese de inexistência de documentação necessária para as apurações que possa ser atribuída a ato de agente público, poderá a unidade instrutora examinar a responsabilidade daqueles que deram causa."
Após obtenção de documentos que possibilitaram quantificar o dano e identificar os responsáveis, a unidade instrutora submeteu proposta de citação dos responsáveis pelo superfaturamento decorrente de preços excessivos frente aos de mercado e de considerar prejudicada a apuração do superfaturamento decorrente da execução de mourões de seção triangular com preço de seção quadrangular. Essa proposta contou com a minha concordância (peça 42) .
Nesse sentido, determinei a citação solidária de Luiz Raimundo Carneiro de Azevedo (na condição de Diretor-presidente da Valec à época) , de Ezequias Nogueira Pereira (na condição de Superintendente de Construção da Valec à época) , e da SPA Engenharia, Indústria e Comércio Ltda. (na condição de empresa contratada) . Todos os responsáveis apresentaram defesa.
Em seu exame, a Secretaria de Fiscalização de Infraestrutura Portuária e Ferroviária (SeinfraPortoFerrovia) concluiu assistir razão parcial às alegações de defesa SPA Engenharia Indústria e Comércio Ltda., reduzindo montante do débito inicialmente apurado. Quanto às alegações de Luiz Raimundo Carneiro de Azevedo e de Ezequias Nogueira Pereira, propõe a sua rejeição.
Nesse sentido, propôs julgar irregulares as contas de Luiz Raimundo Carneiro de Azevedo, de Ezequias Nogueira Pereira e da empresa SPA Engenharia Indústria e Comércio Ltda., em razão de superfaturamento decorrente de preços excessivos frente ao mercado, imputando-lhes solidariamente débito.
O parquet de contas, representado pelo Procurador Júlio Marcelo de Oliveira, manifestou concordância com a quantificação do débito e com a análise das alegações de defesa, mas discorda do entendimento segundo o qual se considerou a prescrição da pretensão punitiva da SPA Engenharia, Indústria e Comércio Ltda., razão pela qual sugere a aplicação de multa à empresa, bem como a decretação de indisponibilidade de seus bens.
II - Da apuração do superfaturamento
De acordo com a instrução que fundamentou a citação autorizada (peça 38) :
"I. superfaturamento decorrente de preços excessivos frente ao mercado nos serviços mais relevantes (achado 3.14 do TC Processo 018.509/2008-9) ;
 (...) 
24.	O superfaturamento encontrado é da ordem de vinte milhões de reais, na data-base março de 2000, equivalente a 41,44% da amostra (curva ABC) e 38,60% do contrato (peça 31) . As composições unitárias de referência também se encontram na peça 31.
25.	Cabe informar que no cálculo de atualização do débito aplicou-se o percentual de superfaturamento obtido aos efetivamente pagos (com reajuste) em cada medição. Os valores relativos aos superfaturamentos mensais foram atualizados, a partir da respectiva data de liquidação, pelo Sistema "Débito" do Tribunal (peça 32) .
26.	Por fim, o débito total calculado pela atualização dos valores de débito/crédito conforme sua data de referência para as cinquenta e quatro medições resultou em R$ 139.068.159,40 (data-base 14/3/2018) ."
A análise do superfaturamento decorrente de preços excessivos frente aos de mercado abrangeu amostra que representa 87,75% do valor do contrato, tendo por base a medição final (R$ 53.482.928,59) . Apurou-se superfaturamento de R$ 20.646.320,54 (data-base 3/2000, sem considerar reajustamento) , o qual corresponde a 38,60% do valor final do contrato (peça 31) . Os valores objeto da citação consideraram a aplicação desse percentual a cada uma das 54 medições, abarcando os valores correspondentes aos reajustes contratuais.
Especificamente no tocante à quantificação do débito, a unidade propõe acolher os seguintes pontos das alegações de defesa apresentadas pelos responsáveis:
a. utilização do percentual de BDI previsto no Sicro à época da contratação: 32,55%;
b. ajustes nas composições de preços unitários do item Concreto Betuminoso Usinado à Quente CBUQ" (inclusão do transporte local de CBUQ entre a usina e o local de aplicação) ;
c. comparação indevida de aparelhos de mudança de via;
Ao revés, propõe rejeitar, dentre outras, as seguintes alegações de defesa relacionadas à apuração do débito:
d. impropriedades na retroação de preços na composição de preços unitários dos dormentes de concreto e utilização de composição de preço oriunda de outro contrato;
e. utilização do Sicro 2 quando ainda não contemplava o modo ferroviário;
f. utilização a tabela SICRO CO (Centro-Oeste) quando o Estado de Tocantins se situa na Região Norte;
g. utilização de dados de 10/2000 quando a data-base do contrato é 03/2000 e ausência da informação do índice usado para retroagir;
h. não realização de exame pormenorizado dos itens que compõem o BDI;
i. ajustes na composição de preços unitários dos dormentes de concreto (dentre os quais, dificuldades enfrentadas para a fabricação de dormentes, escassez de insumos; localização da fábrica de dormentes; custos de desenvolvimento de novos insumos e deslocamento; perda de produtividade; custos com projeto; inclusão de carregadeira de pneus e o trator agrícola; aumento do consumo de cimento por dormente; aumento do consumo de microssílica; inclusão de um percentual adicional para ferramentas; alteração nas distâncias médias de transporte e nos custos com transportes; inclusão de disco de corte) ;
j. ajustes nas composições de preços unitários de itens de terraplenagem (necessidade de ajustes nas composições em razão da incompatibilidade nas faixas de transportes definidas no Sicro e pela Valec; aumento da quantidade de caminhões na composição de código SICRO 2 S 01 100 22; inclusão de equipamentos no item "Escavação, carga, descarga e espalhação - material de 1ª categoria"; não apresentação da composição do item "sublastro com laterita"; inclusão do item "serviço de escavação, carga e descarga de solo mole" na análise de economicidade) ;
k. ajustes na composição de preços unitários de itens de drenagem (inclusão de transporte da brita produzida da pedreira para a obra;) ;
l. ajustes na composição de preços unitários do item brita para lastro (empolamento da brita no percentual de 20% do volume de brita utilizado; perdas por contaminação do lastro; adoção de distância média de transporte de brita até os pulmões em 136 km; inclusão do serviço de limpeza de camada vegetal em jazida e expurgo de jazida; substituição do tipo de caminhão; inclusão de uma carregadeira de pneus para carga da brita produzida nos caminhões; inclusão do custo incorrido com o transporte do material até os estoques ou pulmões para posterior aplicação do material ao longo da ferrovia) ;
m. ajustes nas composições de preços unitários de revestimento de taludes (ausência na composição de referência de irrigação, replantio e manutenção; necessidade de emprego de dois caminhões e dois ajudantes; acréscimo de sementes de no mínimo 10%) ;
n. ajustes na composição de preços unitários do item desmatamento, destocamento e limpeza do terreno (discordância acerca do percentual de árvores com diâmetros superiores a 15 cm e 30 cm previsto no Sicro; inclusão de equipamentos para operações que não estariam incluídas no item - corte, transporte e empilhamento dos troncos em pedaços; inclusão de carregadeira de pneus e 8 serventes; incorporação de seis máquinas manuais de corte tipo moto serra para alcance da produção) ;
o. ajustes nas composições de preços unitários do item Concreto Betuminoso Usinado à Quente CBUQ" (ajustes nos índices de utilização dos equipamentos; transporte local de CBUQ entre a usina e o local de aplicação; correção na usinagem de CBUQ do valor da aquisição do CAP-20, compatibilizando com o custo do Sicro NO) ;
p. redução de 5 km/h para as velocidades dos transportes dentro do perímetro da obra;
q. ajustes nas composições de preços unitários de itens de superestrutura ferroviária (retroação de preço por longo período; adicional de 10% sobre o custo da mão de obra para remuneração de ferramental específico; inclusão de uma carregadeira de pneus na montagem de grade e na soldagem elétrica; aumento da quantidade de talas de junção; correções no índices de equipamentos e insumos no item "lastreamento"; inclusão de operação de "nivelamento, levante, alinhamento e socaria da via"; alterações nas composições unitárias com aumento da quantidade de equipamentos, de custo horário de equipamentos, do número de mão de obra empregada, do consumo de material, assim como da produção da equipe nos serviços de "lastreamento, nivelamento, levante, socaria e posicionamento final de via"; adequações na produção horária do posicionamento final; inclusão do alívio de tensão no item lançamento final;
Considerando os ajustes acolhidos, o superfaturamento decorrente de preços excessivos frente aos de mercado foi reduzido de R$ 20.646.320,54 (data-base 03/2000, sem considerar reajustamento) para R$ 17.421.804,47 (data-base 03/2000, sem considerar reajustamento) em valores absolutos, o que corresponde a 32,57% tendo como parâmetro o valor final do contrato (peça 71, p. 45) .
Apresento a seguir o superfaturamento apurado pela unidade instrutora após o exame das alegações de defesa dos responsáveis:
Quadro 1 - Superfaturamento total itens mais relevantes
	Núm. / Ordem
	Descrição serviço
	Unid. 
	Preço Unit. (R$) (Contrato) 
	Preço Unit. Referencial (R$) (TCU) 
	Quantidade (medição final) 
	Superfaturamento (R$) 

	1
	Dormente monobloco de concreto protendido para bitola 1,60 m  
	un.
	186,46
	128,61
	66.625,00
	3.854.043,95

	2
	Escavação, carga, descarga e espalhamento, mat 3ª cat
	m³
	24,45
	10,94
	239.003,70
	3.228.939,99

	3
	Escavação, carga, descarga e espalhamento, mat 1ª cat
	m³
	2,35
	1,98
	2.048.761,50
	758.041,76

		Brita para lastro
	m³
	39,80
	15,31
	106.396,48
	2.606.010,16

		Lançamento de linha, bitola 1,60m (Mont grade + Nivelamento, levante, alinhamento e
socaria de linha +Posicionamento final e acabamento) 
	km
	103.799,45
	63.359,12
	36,58
	1.479.307,45

		Transporte até 2000 m Material de 1ª categoria
	m³xkm
	1,51
	0,85
	1.541.414,00
	1.012.056,61

		Solda elétrica em trilho TR-68
	un.
	260,67
	108,47
	7.767,00
	1.182.171,53

		Aterro grau de compactação 95% (Proctor Normal) 
	m³
	1,48
	0,76
	1.236.764,73
	893.818,86

		Aparelho de mudança de via bitola 1.60m, trilho TR-68, abertura 1:8, fixação elástica para
dormentes de concreto
	un.
	0,00
	-
	0,00
	0,00

		Mobilização, Instalação e Desmobilização
	vb
	1.626.750,00
	1.626.750,00
	0,90
	0,00

		Grampo elástico tipo Pandrol
	un.
	7,78
	4,59
	187.560,00
	598.032,01

		Aparelho de mudança de via bitola 1.60m, trilho TR-68, abertura 1:14, fixação elástica para do
	un.
	0,00
	-
	0,00
	0,00

		Calço isolador
	un.
	2,97
	1,38
	266.500,00
	423.267,38

		Concreto betuminoso usinado a quente CBUQ
	t
	124,01
	100,21
	5.886,68
	140.080,94

		Manutenção e operação das instal. de fiscalização
	m²xmês
	9,62
	9,62
	70.369,91
	0,00

		Transporte rodoviário de trilhos
	txkm
	0,50
	0,17
	1.005.312,00
	331.752,96

		Execução de Sublastro com laterita (incl. transporte até 3 km) 
	m³
	9,69
	9,70
	50.015,00
	-594,93

		Aterro grau de compactação 100% (Proctor Normal) 
	m³
	2,29
	0,90
	196.868,90
	273.454,56

		Pick-up cabine dupla 4x4
	un.xmês
	4.654,99
	4.654,99
	93,76
	0,00

		Armadura de aço CA 50/60
	kg
	3,14
	2,72
	130.291,47
	55.078,45

		Concreto Magro fck>=10,00 MPA Sarjeta
	m³
	189,70
	161,18
	1.883,49
	53.717,24

		Revestimento vegetal de taludes (hidrossemeadura) 
	m³
	1,12
	0,56
	289.162,72
	161.372,79

		Palmilha amortecedora
	un.
	2,39
	1,82
	133.250,00
	75.970,83

		Revestimento com sacaria de solo cimento
	m³
	79,28
	79,28
	3.853,00
	0,00

		Transporte até 600 m mat 3ª cat
	m³xkm
	2,03
	2,69
	142.098,62
	-93.785,09

		Carga de trilho
	t
	64,23
	7,69
	4.352,00
	246.046,34

		Desmatamento, destocamento e limpeza
	m²
	0,26
	0,15
	1.031.351,01
	108.317,61

		Concreto fck >= 25 MPa Concreto Bueiros tub e celulares
	m³
	237,09
	186,35
	1.034,12
	52.470,99

		Material drenante (incl. transp. até 3 km) - colchão drenante
	m³
	15,03
	16,39
	13.063,60
	-17.767,93

	A - Superfaturamento total itens mais relevantes - exceto estacas-raiz (2° Termo Aditivo) (R$) 
	17.421.804,47

	B - Valor do contrato (medição final) , na data-base de 03/2000 (R$) 
	53.482.928,59

	C - Percentual a ser aplicado nas medições para quantificação do débito (C = A/B) 
	32,57%

Nota: quadro elaborado com base na peça 71, p. 45.
Conforme efetuado em outras tomadas de contas especiais de contratos da Ferrovia Norte-Sul, a relação entre o superfaturamento total relativo aos itens mais relevantes e o valor final do contrato (medição final) , que corresponde ao item "C" do Quadro 1, foi aplicada a cada uma das medições do contrato, incluído os reajustes contratuais.
Dessa operação resultam as parcelas de débito e respectivas datas de origem (peça 132) que fundamentam a proposta de condenação formulada pela unidade instrutora. O débito concernente ao superfaturamento nos serviços de execução de estacas-raiz é o indicado no quadro 2.
Efetuada esta síntese processual, passo ao exame do feito.
III
Inicio o exame pelos argumentos de caráter preliminar.
Luiz Raimundo Carneiro de Azevedo alegou não ter sido chamado para se manifestar no processo TC Processo 018.509/2008-9, do qual se originou esta tomada de contas especial, o que, no seu entender, teria prejudicado o exercício da garantia constitucional da ampla defesa e do contraditório. Aduz ter sido citado mais de dezoito anos após a celebração do Contrato 11/2000 e que teria deixado a empresa em abril de 2003. Além disso, o contrato tinha validade de um ano e as prorrogações foram assinadas por outras pessoas.
Sustenta que a tipificação da irregularidade a ele atribuída foi apresentada de forma geral, baseada em princípios e orientações genéricas, tornando-a imprecisa.
Argumenta que haveria existência de litisconsórcio passivo administrativo punitivo necessário, visto que o Conselho de Administração da Valec também autorizou a celebração do contrato.
Acrescenta que, conforme já decidido pelo STF, o dano ao erário também é alcançado pela prescrição. Defende também ter ocorrido a prescrição da pretensão punitiva consoante o Acórdão 1441/2016-TCU-Plenário.
É pacífico o entendimento deste Tribunal de que não constitui cerceamento de defesa o não chamamento dos responsáveis em apurações preliminares, como no caso da fase interna de TCE ou em levantamentos e auditorias, dado o caráter investigatório.
A própria decisão que determina a instauração ou a conversão de processo em tomada de contas especial tem natureza preliminar, tanto é que as normas que regem o processo neste Tribunal restringem a interposição de recurso, visto que o contraditório e a ampla defesa serão assegurados com a devida citação dos responsáveis.
Igualmente, o longo decurso de prazo entre a ocorrência de fatos apurados e a citação não constitui, a priori, cerceamento de defesa, devendo ser demonstrado pelo responsável o efetivo prejuízo ao contraditório e à ampla defesa (v.g. Acórdão 8852/2019-TCU-Primeira Câmara 3.879/2017-TCU-Primeira Câmara, 3.457/2017-TCU-Segunda Câmara, 461/2017-TCU-Primeira Câmara, 11.820/2016-TCU-Segunda Câmara, 2.850/2016-TCU-Plenário) .
No caso, constam dos autos elementos contemporâneos à irregularidade em apuração, como elementos do processo licitatório, o contrato e anexos, termos aditivos, notas técnicas, despachos, ou seja, diversos elementos que reconstituem os fatos examinados na TCE. Além disso, as tabelas e referenciais utilizados para a apuração do débito também se originam de fontes de informação da época e disponíveis para acesso. Tanto é que o responsável apresentou alegações de defesa inclusive discutindo o superfaturamento em itens de serviço integrantes da planilha referencial. Por isso não prosperam as alegações quanto ao cerceamento de sua defesa.
Também não lhe foram atribuídas tipificações abstratas e genéricas. As condutas atribuídas ao responsável decorrem da sua atuação como diretor-presidente, que homologou e adjudicou o certame licitatório com sobrepreço, resultando em superfaturamento.
Ao homologar a licitação, o responsável ratificou o procedimento licitatório, conferindo aprovação aos atos praticados para que produzissem os efeitos jurídicos necessários, sendo possível, então, a assinatura do contrato. É nesse sentido a jurisprudência desta Corte (v.g. Acórdão 6616/2019-TCU-Primeira Câmara, 4.489/2019-TCU-Segunda Câmara, 1.892/2019-TCU-Plenário, 2.582/2018-TCU-Plenário, 2.133/2016-TCU-Primeira Câmara) .
Além da assinatura do contrato, foi indicada a culpa in eligendo e in vigilando pelos atos praticados por seus subordinados, que elaboraram e aprovaram a planilha orçamentária do edital que continha sobrepreço, resultando, posteriormente, em superfaturamento e prejuízo à Valec. 
No que tange à alegação de existência de litisconsórcio passivo e solicitação de citação solidária dos demais integrantes do Consad, cabe registrar que, no âmbito deste Tribunal, a solidariedade passiva é considerada faculdade do credor, e não um direito do devedor (v.g. Acórdão 3768/2018-TCU-Segunda Câmara, Acórdão 112/2015-TCU-Plenário, 7112/2014-TCU-Segunda Câmara) .
Quanto a pretensão ressarcitória, o Tribunal entende, conforme jurisprudência histórica, que incide a imprescritibilidade.
No que se refere ao entendimento fixado a partir do RE 636.886/AL (Tema 899 da repercussão geral) ao presente caso, limito-me a registrar o que restou consignado pelo próprio relator, Ministro Alexandre de Moraes (destaques acrescidos) :
"Os argumentos acima elencados conduzem à conclusão no sentido de que a pretensão executória de título executivo proveniente de decisão do TCU da qual resulte imputação de débito ou multa é prescritível; e, portanto, a ela se aplica o prazo prescricional da Lei de Execução Fiscal. 
Nenhuma consideração houve acerca do prazo para constituição do título executivo, até porque esse não era o objeto da questão cuja repercussão geral foi reconhecida no Tema 899, que ficou adstrito, como sobejamente já apontado, à fase posterior à formação do título." 
Na minha compreensão, diante dessa decisão e da inexistência de lei específica tratando do tema, o TCU terá necessariamente que suprir essa lacuna legislativa definindo as consequências da prescritibilidade, tais como o prazo prescricional, o início da contagem e as causas de interrupção. 
Recentemente, ao apreciar o TC Processo 000.006/20173, o Tribunal decidiu remeter a análise do tema ao processo criado em decorrência do Acórdão 459/2022-TCU-Plenário (redator Ministro Walton Alencar Rodrigues) , por meio do qual foi expedido comando à Secretaria-Geral de Controle Externo desta Casa para que forme grupo técnico de trabalho destinado a apresentar projeto de ato normativo que discipline "o tema da prescrição da pretensão ressarcitória e da prescrição da pretensão punitiva no âmbito do controle externo, tendo por base jurisprudência predominante do Supremo Tribunal Federal, adequando-a às especificidades das diversas formas de atuação do Tribunal de Contas da União". 
Na ocasião, ao decidir pela constituição de grupo técnico de trabalho destinado a apresentar projeto de ato normativo sobre o tema da prescrição, o Tribunal não afastou o entendimento vigente acerca da prescrição em relação ao débito, tampouco determinou o sobrestamento dos processos que abordassem essa questão.
Dessa forma, até a conclusão desse trabalho, permanecem vigentes, em relação à prescrição da pretensão sancionatória, as regras do Acórdão 1441/2016-TCU-Plenário, e quanto à prescrição da pretensão ressarcitória, a imprescritibilidade.
Assim, especificamente quanto à pretensão punitiva, discordo do posicionamento do MPTCU que defende a ocorrência de marcos interruptivos da prescrição.
As regras entabuladas no Acórdão 1441/2016-TCU-Plenário estabelecem uma única causa interruptiva, o ato que ordena a citação. No caso, o último pagamento relativo a este contrato ocorreu em 20/05/2005 e o despacho que ordenou a citação dos responsáveis é de 9/8/2018. Nesse sentido, no caso concreto a pretensão restou prescrita, o que impede a aplicação de sanção aos responsáveis.
Deve-se, portanto, acolher as alegações de defesa de Luiz Raimundo Carneiro de Azevedo quanto a ocorrência da prescrição da pretensão punitiva.
Assim como Luiz Raimundo Carneiro de Azevedo, Ezequias Nogueira Pereira arguiu a ocorrência da prescrição.
Conforme análise efetuada acima, deve-se refutar a alegação de ocorrência da prescrição da pretensão ressarcitória, mas reconhecer que se consumou a prescrição da pretensão punitiva. É preciso, portanto, acolher parcialmente as alegações de defesa de Ezequias Nogueira Pereira especificamente quanto a esse último ponto.
IV
Passo ao exame das questões relacionadas especificamente à apuração do débito.
Inicialmente, discordo das conclusões da unidade instrutora quanto à modificação do percentual de BDI de 23,90% para 32,55%, em razão de ser o BDI referencial do Sicro no ano 2000.
Isso porque ao assumir que o percentual de 32,55% seria adequado estaríamos incorrendo em uma série de duplicidades entre o BDI e a planilha contratual. A planilha contratual prevê itens como mobilização e desmobilização, assim como itens relacionados à administração local, como canteiro, ferramental específico, alimentação, veículos (ver Figura 1) .
Assim, seria necessário expurgar do percentual de 32,55% os valores concernentes à mobilização e desmobilização, assim como os referentes à administração local. Para se ter ideia, em março de 2002, o Sicro 2 atribuía ao item "mobilização e desmobilização" o percentual de 2,66%, sobre o custo direto. Por sua vez, o Acórdão 2622/2013-TCU-Plenário, que aprovou um minudente estudo acerca de BDI, estipula um percentual de 6,99% para a administração local.
Portanto, a exclusão dessas rubricas do BDI, a fim de impedir duplicidades, o leva, invariavelmente, a patamar equivalente ao adotado por ocasião da citação (23,90%) . Inclusive, este é o BDI adotado em inúmeras tomadas de contas especial alusivas a contratos da Ferrovia Norte-Sul e que este Tribunal tem considerado adequado para retratar os benefícios e despesas indiretas nesses contratos.
Figura 1 - Item Instalação do Canteiro do Contrato 11/2000.
Por essa razão, divirjo das conclusões da unidade instrutora especificamente quanto à modificação do BDI.
Estou de acordo com os outros dois pontos acolhidos pela unidade instrutora: exclusão do item aparelho de mudança de via da amostra, em razão da utilização, por ocasião da citação, de especificação inadequada ao dispositivo utilizado; inclusão do insumo concreto asfáltico de petróleo (CAP) na composição do CBUQ.
A unidade instrutora não acolheu a utilização de insumos extraídos do Sicro NO (Norte) em substituição àqueles oriundos do Sicro CO (Centro Oeste) . Também tenho discordância quanto a esse ponto.
Em análise efetuada no TC Processo 024.993/2012-3, que trago a apreciação deste colegiado nesta mesma sessão, acolhi esse ajuste sugerido pela unidade instrutora. 
Considero que, embora a utilização de valores médios da região Norte para o estado do Tocantins, que para muitos insumos pode-se encontrar em situação privilegiada em relação a outros estados da região, dado sua proximidade com outros grandes centros, assim como os seus acessos, quando comparados a localidades remotas, pode de fato levar a distorções, ocorre que não houve uma avaliação pormenorizada desta circunstância nestes autos por ocasião da citação.
Diante desse contexto, até mesmo por uma questão de conservadorismo, entendo que se deva acolher o pedido da defesa quanto a este ponto, e promover os ajustes nas composições de preços unitários. Tal medida, inclusive, privilegia a uniformidade das decisões deste Tribunal, evitando decisões conflitantes sobre circunstâncias semelhantes.
Ainda para uniformizar a análise de economicidade entre esses dois processos, promovi a substituição do caminhão e inclusão do transporte de material no item "brita para lastro".
Estou de acordo com os demais exames promovidos na instrução de peça 72, os quais incorporo às minhas razões de decidir. Por questão de síntese, abordo apenas alguns aspectos que considero de maior relevo no caso.
Quanto à utilização de parâmetros do Sicro para a estipulação de um BDI paradigma para obras ferroviárias, é entendimento pacífico e uniforme neste Tribunal, em consonância com as discussões compreendidas no Acórdão 462/2010-TCU-Plenário, no qual se concluiu pela validade da utilização do Sicro como referência para obras ferroviárias.
Rememoro ainda que parâmetros do Sicro foram utilizados nos Acórdãos 2.240/2018, 173/2019, 930/2019, 2.504/2019 2.624/2019, 1.182/2020 e 2.318/2021, todos do Plenário, alusivos especificamente a contratos de obras da Ferrovia Norte-Sul.
Assim, é pacífica e uniforme a jurisprudência no sentido da utilização dos parâmetros e preceitos do Sicro na orçamentação de obras ferroviárias, incluídos os aspectos concernentes à estipulação de um BDI referencial.
Não merecem ser acolhidos os argumentos da empresa que defendem a utilização do BDI contratual, que postulam acréscimos em razão do tempo decorrido na execução da obra (72 meses em vez de 12 meses) e que refutam a utilização do BDI extraído do Sicro.
A jurisprudência deste Tribunal é pacífica no sentido de que o processo de estipulação do valor de referência de determinada obra (orçamentação) deve ter como limites os valores de mercado, como imperativo constitucional e legal. Nesse sentido, deve-se estabelecer critérios e parâmetros razoáveis e adequados para a taxa "Benefícios e Despesas Indiretas" que compõe uma das parcelas do preço dos serviços de uma obra.
Portanto, a adoção de um BDI razoável ou adequado não implica em limitar a parcela de lucro a que pretende fazer jus o particular. Na verdade, ao estabelecer uma taxa de BDI referencial a ser utilizada no processo de orçamentação, a Administração impõe um limite de preço à contratação, os quais não podem superar os preços de mercado. Isso não impede que determinada empresa tenha um BDI mais alto em função de suas especificidades, desde que o preço ofertado (custo direto + BDI) esteja dentro dos parâmetros fixados pela Administração, sobretudo em uma avaliação global.
Quanto ao prazo de execução da obra, o contrato contemplava mecanismo de recomposição dos preços mediante reajuste com índices previamente definidos e, caso restasse demonstrada a ocorrência de desequilíbrio econômico-financeiro em razão de alteração no cronograma por culpa da Administração, a empresa poderia ter pleiteado o reequilíbrio, caso efetivamente o demonstrasse, o que não ocorreu.
O que não se pode é querer justificar a contração com preços acima dos de mercado, em razão de alterações posteriores de cronograma.
Quanto à defesa dos preços dos dormentes de concreto protendido, de certa forma ela não é nova, pois argumentos semelhantes foram examinados nos processos TC Processo 011.287/2010-1 e TC Processo 014.362/2015-5, conforme pode ser depreendido de excerto de voto do eminente ministro Benjamin Zymler, por ocasião do Acórdão 930/2019-TCU-Plenário, transcrito no relatório que antecede este voto.
Assim, não merecem acolhida as questões relativas ao histórico de aplicação de dormentes de concreto no Brasil, o que supostamente teria levado a promover adaptações considerando as condições existentes no nosso país (traçado de ferrovias, qualidade do material rodantes, fatores climáticos, uso de tecnologias e equipamentos inadequados) e ao desenvolvimento de projeto tecnológico para a definição da planta industrial.
Conforme analisado pela unidade instrutora, esses encargos não podem ser atribuídos ao contrato em comento, visto que essas medidas concernentes à concepção da planta de dormentes estão relacionadas à primeira empreitada contratada pela Valec para construção de segmento da Ferrovia Norte-Sul, objeto da Concorrência 07/1997, conforme já fora analisado no TC Processo 018.509/2008-9.
Na consecução do contrato em exame, a empresa já teria superado as dificuldades inerentes ao aprendizado e teria adquirido a expertise necessária, inclusive mantendo a produção de dormentes na fábrica de Porto Franco/MA, em detrimento de outras soluções como a montagem de fábrica em canteiro de obras ou a terceirização do fornecimento deste material junto a outros fabricantes nacionais. Na verdade, a opção feita pela empresa apenas reforça as vantagens de manter uma fábrica montada para atender ao contrato anterior com a Valec.
São, portanto, incabíveis os pleitos decorrentes da escolha da localização da fábrica de dormentes, pois a escolha de manter a fábrica em Porto Franco/MA foi uma decisão gerencial da empresa, que economizou com instalação de nova fábrica, contratação de estudos ambientais para obtenção de licenças, dentre outras exigências, além de treinamento de pessoal e diversos outros custos necessários para iniciar as atividades de uma nova instalação.
No tocante ao transporte de materiais, além da inclusão do transporte de material no item brita para lastro, considero que a empresa não demonstrou de forma detalhada e robusta a efetiva necessidade de outras distâncias de transporte.
Uma vez que a execução da obra deve-se dar em regime de eficiência, a aceitação de valores superiores a este estaria adstrita à efetiva comprovação de sua adequação, o que não restou demonstrado em face da ausência de elementos a suportar as excessivas distâncias de transporte pleiteada pela empresa em diversas composições.
Tampouco devem-se acolher os diversos pleitos concernentes à alteração generalizada de produtividade de serviços e equipamentos em diversos itens. Tendo em vista a presunção de legalidade e veracidade que milita em favor dos sistemas referenciais oficiais de custo, a modificação desses parâmetros deve ocorrer em situações excepcionais e mediante a apresentação de fartos e robustos elementos probatórios, o que não se viu, conforme exame empreendido pela unidade instrutora.
Sobre as alegações relativas aos serviços de "escavação, carga, descarga e espalhamento" de material de 1ª e 3ª categorias, assim como ao transporte deste material, os responsáveis defendem a utilização de uma média obtida a partir de faixas dos serviços de "escavação, carga e transporte" de materiais previstas no Sicro (a cada 200 metros) e valores extraídos do quadro de orientação de terraplenagem. Entendo que a metodologia defendida é incompatível com a obtenção de um referencial de preço adequado.
Como a Valec remunerava separadamente os serviços de "escavação, carga, descarga e espalhamento" do respectivo transporte ("transporte até 2.000 m material de 1ª categoria" e "transporte até 600 m material de 3ª categoria) , a metodologia defendida não possibilita a comparação, pois as composições seriam incompatíveis.
Além disso, não há como confirmar as distâncias e volumes que teriam sido efetivamente transportados, de modo a aferir a adequação e razoabilidade das faixas a fim de se calcular um valor médio representativo.
Desse modo, considero que a metodologia mais apropriada consiste em, a partir dos parâmetros e critérios do Sicro, montar uma equipe mecânica adequada para as operações que correspondam aos serviços previstos na planilha contratual, que foi justamente a metodologia empregada na composição de preço unitário inserta à peça 31. Nesse sentido, devem ser refutadas as alegações da empresa quanto a esse ponto.
Quanto à retroação de determinados custos em composições de preços unitários referentes às operações de implantação da superestrutura e no item dormentes de concreto, considero que ela foi realizada apenas em circunstâncias excepcionais, não abrangendo sequer a totalidade dos insumos e equipamentos das composições. Ou seja, apenas quando imprescindível este expediente foi utilizado.
Nessas composições, o que se verifica é que foram atribuídos, ordinariamente, custos de insumos extraídos de sistemas referenciais oficiais contemporâneos ao contrato. Alternativamente, adotou-se em alguns casos, valores extraídos de contratos celebrados com a Valec relativos a outros lotes da Ferrovia Norte-Sul.
Inclusive, conforme asseverado na instrução, não necessariamente o superfaturamento advém do item que sofreu retroação. Há casos em que, excetuando-se os itens cujos valores foram retirados do Sicro, os custos dos demais itens que integram as composições referenciais e que sofreram retroação ficaram superiores aos da composição apresentada pela empresa.
Nesse sentido, o uso do expediente da retroação de preços, especialmente por longos períodos, não deve ser banalizado, mas sim adotado com cautela, adotando-se sempre que possível o custo de insumos extraídos de sistema referencial oficial contemporâneo ao orçamento. Foi o que ocorreu neste processo.
Ainda sobre o tema, transcrevo, por oportuno, considerações do Ministro Benjamin Zymler acerca do tema, por ocasião do Acórdão 930/2019-TCU-Plenário:
"29. Entendo que a deflação por longos períodos, tal como procedido para avaliar o preço dos grampos, poderia realmente causar distorções e conclusões errôneas, mas ao contrário do defendido pelo d. representante do MP/TCU, tal fato não invalida automaticamente as referências utilizadas. Exige, sim, que se tenha mais cautela no seu emprego. Caso contrário, a atividade de controle externo seria inviabilizada em grande medida, visto que nem sempre é possível que esta Corte de Contas realize controle concomitante dos preços praticados em certames licitatórios.
30.	 O controle da economicidade dos preços praticados muitas vezes necessita ser feito meses ou até anos depois da celebração do contrato, o que impossibilita a pesquisa de mercado pelas equipes de auditoria do TCU no momento da contratação, exigindo algum método de retroação sobre os preços praticados à época. Nos casos em que os preços contratados são contemplados pelos sistemas oficiais de custo, tais como o Sicro ou o Sinapi, é possível a emissão de relatórios de composições de custos com datas retroativas, mas tal procedimento não é aplicável para serviços ou insumos não abrangidos pelos sistemas oficiais, como os ora examinados.
31.	 Assim, é imperativo que os auditores desta Corte de Contas realizem sua própria pesquisa de mercado em busca de referências para avaliação dos preços contratados, ainda que tal pesquisa seja realizada após certo período de tempo da contratação. Notadamente em casos como o ora examinado, com evidências diversas da prática de atos de corrupção, é recomendável que o exame da economicidade dos contratos vise aumentar ao máximo a representatividade de amostra examinada, o que seria inviabilizado sem que se realizasse a busca por outras referências, inclusive daquelas com datas-bases mais distantes do período analisado.
32.	 Considero que tal procedimento não trouxe nenhum prejuízo aos responsáveis que poderiam contraditar as análises das equipes de auditoria simplesmente apresentando notas fiscais que demonstrassem o custo efetivamente incorrido na compra de tais insumos ou, no caso de ex-gestores da Valec, demonstrar as pesquisas de mercado realizadas à época para balizar os preços do orçamento-base da licitação."
Ainda sobre o ponto, no caso concreto há situações em que o preço referencial estabelecido para certos itens neste processo (grampos do tipo Pandrol, palmilha amortecedora e calço isolador) , cuja data-base é 03/2002, estão superiores a preços fixados por este Tribunal para renegociação pela Valec em contratos cuja data-base era 09/2009, o que indica que o uso da técnica de retroação não necessariamente conduz a valores que seriam prejudiciais aos responsáveis. 
Portanto, dado o caráter limitado e excepcional que este procedimento foi adotado nos autos, não deve ser aceita a desconstrução da metodologia com alegações genéricas, devendo os responsáveis apresentar elementos de suporte às suas alegações, o que poderia ser feito, por exemplo, mediante a apresentação de custos incorridos para estes itens ou ainda pesquisas de mercado contemporâneas, dentre outras informações.
As alegações correspondentes aos itens que compõem a superestrutura ferroviária (lançamento de linha, solda de trilho, aparelhos de mudança de via, grampos, calço, transporte de trilhos, palmilha amortecedora e carga de trilho) em geral não vieram acompanhadas de elementos suficientes para fundamentar os critérios e parâmetros pleiteados pela empresa.
As composições referenciais utilizadas para apurar o superfaturamento contemplam os fundamentos para parâmetros ou a sua fonte, tal qual, composição oriunda do Departamento de Infraestrutura Ferroviária do Dnit. Nesse sentido, não é possível acolher modificações sugeridas em abstrato, sem apresentação de elementos comprobatórios ou fonte confiável.
Exceção deve ser feita às ponderações acerca da inadequação da especificação dos aparelhos de mudança de vias, que foi utilizado um conjunto para dormentes de madeira quando deveria ser adotado um conjunto para dormentes de concreto, razão pela qual acolho a proposta de suprimir este item da análise por ausência de um referencial adequado.
No âmbito de sua defesa, a empresa menciona que três composições referenciais não estavam incluídas no processo, quais sejam, "execução de sublastro com laterita", "concreto magro (para sarjeta) " e "concreto fck >= 25 Mpa (bueiros tubulares e celulares) ", sendo que para esses dois últimos a empresa informa ter elaborado composições com parâmetros do Sicro, razão pela qual defende a inexistência de sobrepreço.
A despeito da falha, considero não ter havido prejuízo à defesa. Conforme afirmado pela unidade instrutora, as composições existiam, tendo ocorrido apenas um equívoco por ocasião da juntada, de modo que, tão logo tenha percebido a lacuna de informação a empresa poderia ter solicitado a este Tribunal o acesso a tais composições, o que não ocorreu, embora tenha formulado outros pedidos, como a prorrogação de prazo para apresentação de defesa, o que foi atendido.
Além disso, são itens de baixa representatividade frente ao superfaturamento apurado, da ordem de R$ 15 milhões. No caso do sublastro de laterita, sequer havia sobrepreço e, em relação aos concretos, a empresa conseguiu formular defesa elaborando composições tendo o próprio Sicro como parâmetro.
Cabe menção ainda que a empresa apresentou considerações sobre itens que não compunham a amostra de superfaturamento, tal como o serviço "escavação, carga e descarga de solo mole", o que não foi objeto de análise.
Outra questão que se verificou na análise é que alguns ajustes pleiteados, se acolhidos, levariam a duplicidades, como no caso do pedido feito em relação ao serviço "nivelamento, levante, alinhamento e socaria da via" ou "serviço de alívio de tensão dos trilhos".
Por fim, destaco que, ao contrário do afirmado na instrução de peça 72, os valores extraídos do Sicro na data-base 10/2000 não foram deflacionados para 03/2000. Trata-se de premissa que milita em favor dos responsáveis. 
Nesse sentido, entendo que se deve acolher parcialmente as alegações de defesa da SPA Engenharia Indústria e Comércio Ltda e de Luiz Raimundo Carneiro de Azevedo no tocante ao sobrepreço, fazendo-se os ajustes na planilha que apurou o superfaturamento. Reproduzo abaixo, quadro sintético com o resultado da análise feita neste voto.
Quadro 2 - Superfaturamento total itens mais relevantes após ajustes considerados no voto
	Núm. / Ordem
	Descrição serviço
	Unid.
	Preço Unit. (R$) (Contrato) ) 
	Preço Unit. Referencial (R$) (TCU) 
	Quantidade (medição final) 
	Superfaturamento (R$) 

	1 
	Dormente monobloco de concreto protendido para bitola 1,60 m  
	un
	186,46
	122,91
	66.625,00
	4.234.109,53

	2 
	Escavacao, carga, descarga e espalhamento, mat 3ª cat  
	m³
	24,45
	14,71
	239.003,70
	2.327.896,04

	3 
	Escavação, carga, descarga e espalhamento, mat 1ª cat
	m³
	2,35
	1,74
	2.048.761,50
	1.249.744,52

	4 
	Brita para lastro   
	m³
	39,80
	35,17
	106.396,48
	493.041,62

	5 
	Lançamento de linha, bitola 1,60m ( Mont grade + Nivelamento, levante, alinhamento e socaria de linha +Posicionamento final e acabamento) 
	km
	103.799,45
	58.563,24
	36,58
	1.654.740,35 

	6 
	Transporte até 2000 m. Material de 1ª categoria  
	m³xkm
	1,51
	0,70
	1.541.414,00
	1.247.855,33

	7 
	Solda elétrica em trilho TR-68
	un
	260,67
	101,39
	7.767,00
	1.237.148,61 

	8 
	Aterro grau de compactação 95% (Proctor Normal) 
	m³
	1,48
	0,73
	1.236.764,73
	931.493,60 

	9
	Grampo elástico tipo Pandrol                                
	un
	7,78
	4,29
	187.560,00
	654.231,55 

	10
	Calço isolador
	un
	2,97
	1,29
	266.500,00
	447.297,97 

	11
	Concreto betuminoso usinado a quente CBUQ 
	t
	124,01
	119,50
	5.886,68
	26.572,98

	12
	Transporte rodoviário de trilhos
	txkm
	0,50
	0,14
	1.005.312,00
	361.912,32 

	13
	Execução de Sublastro com laterita (incl. transporte até 3 km)  
	m³
	9,69
	9,26
	50.015,00
	21.717,95

	15
	Aterro grau de compactação 100% (Proctor Normal) 
	m³
	2,29
	0,86
	196.868,90
	280.727,68 

	15
	Armadura de aço CA 50/60  
	kg
	3,14
	2,75
	130.291,47
	50.179,33 

	16
	* Concreto Magro fck>=10,00 MPA   Sarjeta 
	m³
	189,70
	146,02
	1.883,49
	82.264,17

	17
	Revestimento vegetal de taludes (hidrossemeadura)  
	m³
	1,12
	0,68
	289.162,72
	127.826,02 

	18
	Palmilha amortecedora  
	un
	2,39
	1,70
	133.250,00
	91.795,77 

	19
	Transporte até 600 m  mat 3ª cat
	m³xkm
	2,03
	2,22
	142.098,62
	-26.998,74

	20
	Carga de trilho
	t
	64,23
	7,06
	4.352,00
	248.808,51 

	21
	Desmatamento, destocamento e limpeza  
	m²
	0,26
	0,15
	1.031.351,01
	118.257,97 

	22
	Concreto  fck >= 25 MPa  Concreto Bueiros tub e celulares
	m³
	237,09
	169,87
	1.034,12
	69.513,92

	23
	Material drenante (incl. transp. até 3 km)  - colchão drenante
	m³
	15,03
	35,20
	13.063,60
	-263.465,93

	A - Superfaturamento total itens mais relevantes (R$) 
	15.666.671,07

	B - Valor do contrato (medição final) , na data-base de março/2000 (R$) 
	53.482.928,59

	C - Percentual a ser aplicado nas medições para quantificação do débito (C = A/B) 
	29,29%

Como se observa, apesar de manter o BDI em 23,90%, os demais ajustes promovidos, notadamente a substituição de insumos extraídos do Sicro Centro Oeste por aqueles equivalentes do Sicro Norte, resultaram na redução do superfaturamento de R$ 17.421.804,47 (data-base 03/2000) para R$ 15.666.671,07 (data-base 03/2000) , o que corresponde a cerca de 29,29% em relação ao valor final do contrato.
V
Passo ao exame das demais alegações de defesa e dos aspectos relacionados à responsabilização.
Luiz Raimundo Carneiro de Azevedo sustenta que a autoria do suposto ilícito de superfaturamento está sendo assacada a ele pelo simples fato de ter firmado o contrato, não tendo sido demonstrado nexo causal entre o suposto ilícito e a sua autoria.
A responsabilidade dos jurisdicionados perante o TCU é de natureza subjetiva, caracterizada mediante a presença de simples culpa stricto sensu, sendo desnecessária a caracterização de conduta dolosa ou má-fé do gestor para que este seja responsabilizado. Desse modo, é suficiente a quantificação do dano, a identificação da conduta do responsável que caracterize erro grosseiro ou culpa grave e a demonstração do nexo de causalidade entre a conduta culposa (stricto sensu) e a irregularidade que ocasionou o dano ao erário.
No caso, o responsável assinou o Contrato 11/2000 com base em decisão sua anterior: a homologação da Concorrência 1/2000, que precedeu o ajuste. Por meio deste ato, ratificou o procedimento licitatório, conferindo aprovação aos atos praticados para que produzissem os efeitos jurídicos necessários, sendo possível, então, a celebração do contrato. 
Além disso, a planilha orçamentária com sobrepreço, utilizada como referência na Concorrência 1/2000, da qual resultou o Contrato 11/2000 e, consequentemente, os pagamentos superfaturados, foi elaborada pela superintendência de construção (SUCON) da Valec. A citada concorrência licitava trecho da Ferrovia Norte-Sul, empreendimento mais importante da estatal à época, sendo essencial o acompanhamento, pelo dirigente da empresa, de todas as etapas do certame, inclusive a fase interna.
Portanto, o responsável praticou diretamente atos dos quais resultaram superfaturamento no Contrato 11/2000. Em um contexto em que as obras de construção da Ferrovia Norte-Sul eram relevantes e estratégicas para atingir os objetivos primordiais da empresa, era esperado elevado dever de cuidado com o planejamento, contratação e acompanhamento desse empreendimento. 
O contrato em questão possuía valor significativo e merecia atenção e zelo do diretor-presidente. Aliás, no caso estamos tratando de superfaturamento de aproximadamente 30% do valor do contrato, o que corrobora a gravidade da conduta.
Em relação à decisão do Consad, tem-se que o Conselho pronunciou-se favorável à celebração do contrato a partir de proposição do responsável e após a licitação ter sido homologada por ele. Portanto, a decisão do Consad não afasta sua responsabilidade.
Desse modo, devem ser rejeitadas as alegações de Luiz Raimundo Carneiro de Azevedo também quanto a esse ponto.
Consequentemente, entendo que a defesa de Luiz Raimundo Carneiro de Azevedo não foi suficiente para a afastar a conduta que lhe foi atribuída, caracterizada pela celebração do Contrato 11/2000 com sobrepreço, do qual decorreu o superfaturamento, assim como pela culpa in vigilando, pela falha na vigilância dos atos de seus subordinados que elaboraram e aprovaram planilha orçamentária da Concorrência 1/2000 com sobrepreço. Desse modo, o responsável deve ter as suas contas julgadas irregulares, imputando-lhe débito.
Quanto à situação da empresa contratada, tendo em vista que não foi elidido o débito em sua integralidade, a SPA Engenharia Indústria e Comércio Ltda. deve ser condenada solidariamente, uma vez que se beneficiou da contratação com preços acima dos de mercado, na forma do art. 16, § 2°, alínea "b", da Lei 8.443/1992.
Por sua vez, Ezequias Nogueira Pereira trouxe aos autos elementos indicativos da existência na Valec uma divisão informal de atribuições da SUCON, muito embora ele fosse o titular do cargo de superintendente de construção.
Ao examinar as alegações a unidade entendeu que os argumentos não podem ser acolhidos, pois ele tinha atribuição regimental para elaborar e aprovar orçamentos estimativos para a realização de licitações. Para a unidade instrutora, os documentos assinados pelo seu substituto, Renato Lustosa, o foram por meio de delegação de competência, o que não eximiria a responsabilidade de Ezequias Nogueira Pereira.
Discordo do exame da unidade quanto a este ponto.
A partir do exame dos documentos apresentados por Ezequias Nogueira Pereira, é possível verificar que as manifestações da SUCON relacionadas a contratos e licitações eram assinadas por Renato Lustosa, seu substituto formal, em que pese Ezequias Nogueira Pereira ser, à época, o titular da unidade.
Esses elementos mostram que, após a assinatura de Renato Lustosa, os documentos saíam da esfera da superintendência, indicando que aquela manifestação era considerada oficial da SUCON no âmbito da Valec.
Importa ainda ressaltar que não foi identificada de maneira peremptória nos autos, atuação do responsável relativa ao certame licitatório ou à celebração do Contrato 11/2000. A planilha estimativa de preços, por sua vez, não está assinada, não havendo indicação de sua autoria. Sobre o assunto, cumpre lembrar que, em resposta à diligência, a Valec informou que a exigência de assinatura do responsável pela planilha orçamentária passou a ser adotada a partir das licitações deflagradas em 2010.
Em situação análoga a essa, José Américo Cajado de Azevedo, então superintendente de construção, que sucedeu Ezequias Nogueira Pereira, foi excluído da relação processual em alguns processos (TC Processo 014.361/2015-9 e TC Processo 025.000/2012-8) . O mesmo ocorreu com André Luiz de Oliveira, que também atuou neste cargo, no TC Processo 024.884/2012-0.
Diante dessas circunstâncias, reputo ser o caso de acolher a proposta de exclusão de Ezequias Nogueira Pereira da relação processual.
Menciono, por oportuno, que estou submetendo à decisão deste colegiado nesta mesma sessão o processo TC Processo 024.993/2012-3 que, em circunstâncias análogas, possui proposta da unidade para excluir esse mesmo responsável da relação processual. Proposta que estou acolhendo naquele processo.
VI
O MPTCU, sabendo da problemática concernente à solicitação para a adoção de medidas concernentes ao arresto de bens dos responsáveis, propõe, em substituição, a decretação de indisponibilidade de bens dos responsáveis, pelo período de um ano, devendo ser renovada ao término de cada período.
É cediço haver discussão acerca da ineficácia das solicitações deste Tribunal endereçadas à Advocacia-Geral da União e a advocacias de outras entidades públicas para a adoção de medidas concernentes ao arresto de bens, em face do prazo determinado pelo art. 308 do Código de Processo Civil e da ausência do pedido principal.
Este Tribunal já buscou endereçar medidas para solucionar ou mitigar esse problema. A primeira, a inclusão dessa problemática no grupo de trabalho constituído para tratar, em um primeiro momento, de aspectos concernentes à decretação de indisponibilidade de bens, mas que, após comunicação do Ministro Benjamin Zymler, passou a tratar também desta questão.
Recentemente, na sessão de 17/8/2022, o Plenário aprovou proposta de criação de uma comissão técnica, sob a coordenação do Ministro Antonio Anastasia, com a participação de representantes da Advocacia-Geral da União, da Procuradoria-Geral da Fazenda Nacional, do Banco Central, do Conselho Nacional de Justiça e de agentes cartorários, entre outros, com o objetivo de encontrar o melhor caminho para preservar a eficácia do artigo 61 da Lei 8.443/1992.
Diante disso, deixo de acolher as medidas sugeridas em relação ao arresto dos bens dos responsáveis condenados nesta tomada de contas especial.
Quanto à decretação de indisponibilidade de bens, trata-se de medida cautelar e, portanto, excepcional, conferida a este Tribunal por força do art. 44, § 2°, da Lei 8.443/1992. Consoante o dispositivo legal, tal medida deve ser adotada no início ou no curso de qualquer apuração, com a finalidade de garantir o ressarcimento dos danos em apuração.
Embora seja medida destinada a assegurar o resultado útil do processo, pela sua excepcionalidade, não me parece apropriado utilizá-la em face de decisão de mérito, como substitutiva da medida de arresto de bens. Desse modo, deixo de acolher a sugestão do parquet.
	Ante o exposto, voto por que o Tribunal adote o Acórdão que ora submeto à deliberação deste Colegiado.
TCU, Sala das Sessões Ministro Luciano Brandão Alves de Souza, em 28 de setembro de 2022.
Ministro BRUNO DANTAS 
Relator